ACORDAO-COMPLETO-2479371

ACÓRDÃO 2920/2021 ATA 47/2021 - PLENÁRIO

VISTOS, relatados e discutidos estes autos de Tomada de Contas Especial instaurada por determinação do item 9.5 do Acórdão 2207/2018-TCU-Plenário, em desfavor dos Srs. Leonardo Cézar Cavalieri dos Santos, Raquel Marra Molina de Aguiar e Henrique Alcântara Veloso Mota, na condição de gestores do planejamento do Contrato 56/2017, e da Empresa PTV Tecnologia da Informação Ltda., em razão de indícios de irregularidades encontradas no referido Contrato, firmado entre a Fundação Nacional de Saúde (Funasa) e a PTV, 
ACORDAM os Ministros do Tribunal de Contas da União, reunidos em sessão de Plenário, ante as razões expostas pelo Relator, em:
9.1. excluir da presente relação processual a empresa PTV Tecnologia da Informação Ltda.;
9.2. acolher as alegações de defesa dos Srs. Leonardo Cézar Cavalieri dos Santos (CPF: XXX.421.077-XX) , Raquel Marra Molina de Aguiar (CPF: XXX.163.521-XX) e Henrique Alcântara Veloso Mota (CPF: XXX.960.121-XX) , em relação aos indícios de dano ao erário;
9.3. rejeitar as alegações de defesa dos Srs. Leonardo Cézar Cavalieri dos Santos (CPF: XXX.421.077-XX) , Raquel Marra Molina de Aguiar (CPF: XXX.163.521-XX) e Henrique Alcântara Veloso Mota (CPF: XXX.960.121-XX) em relação às falhas de Ausência de justificativa da real necessidade da Funasa e dos reais benefícios a serem alcançados com a contratação (item I.2.1) , Ausência de comparação das diversas soluções disponíveis para corrigir o problema e levantamento parcial das alternativas de mercado (I.2.2) , Ausência de avaliação do custo total de propriedade e do alinhamento da solução tecnológica com o objetivo da contratação (I.2.3) e Ausência de apresentação da composição dos custos unitários, no caso dos serviços de suporte, operação assistida e treinamento (I.2.5) ;
9.4. julgar irregulares as contas dos Srs. Leonardo Cézar Cavalieri dos Santos (CPF: XXX.421.077-XX) , na condição de Coordenador da CGMTI, responsável pela área técnica e requisitante, Raquel Marra Molina de  Aguiar (CPF: XXX.163.521-XX) , na condição de Integrante Técnico da equipe de planejamento da contratação, e Henrique Alcântara Veloso Mota (CPF: XXX.960.121-XX) , na condição de Integrante Requisitante da equipe de planejamento da contratação (item I.2.7) , com fundamento nos arts. 1º, inciso I, 16, inciso III, alínea b, da Lei 8.443/1992 c/c os arts. 19, parágrafo único, e 23, inciso III, da mesma Lei, e com arts. 1º, inciso I, 209, inciso II, e 214, inciso III, do Regimento Interno do TCU;
9.5. aplicar aos Srs. Leonardo Cézar Cavalieri dos Santos (CPF: XXX.421.077-XX) , Raquel Marra Molina de Aguiar (CPF: XXX.163.521-XX) e Henrique Alcântara Veloso Mota (CPF: XXX.960.121-XX) , individualmente, a multa prevista no art. 58, inciso I, da Lei 8.443/1992, c/c o art. 268, inciso I, do Regimento Interno do TCU, nos valores abaixo indicados, fixando-lhes o prazo de quinze dias, a contar das notificações, para comprovarem, perante o Tribunal (art. 214, inciso III, alínea "a", do Regimento Interno do TCU) , o recolhimento das dívidas aos cofres do Tesouro Nacional, atualizadas monetariamente desde a data do presente Acórdão até a dos efetivos recolhimentos, se forem pagas após o vencimento, na forma da legislação em vigor:
	Responsável (is) 
	Valor (R$) 

	Leonardo Cézar Cavalieri dos Santos
	10.000,00

	Raquel Marra Molina  de Aguiar
	8.500,00

	Henrique Alcântara Veloso Mota
	8.500,00

9.6. dar ciência desta deliberação aos responsáveis e à Funasa.

Tomada de contas especial instaurada em razão de irregularidades relacionadas a contrato celebrado com objetivo de atualizar a solução de qualidade de dados do ambiente de sistemas gerenciadores de banco de dados da fundação. Análise das alegações de defesa.

Fundação Nacional de Saúde.

3. Interessados/Responsáveis:
3.1. Interessado: Fundação Nacional de Saúde (26.989.350/0001-16).
3.2. Responsáveis: Henrique Alcântara Veloso Mota (XXX.960.121-XX); Leonardo Cézar Cavalieri dos Santos (XXX.421.077-XX); PTV Tecnologia da Informação Ltda. (03.488.073/0001-62); Raquel Marra Molina de Aguiar (XXX.163.521-XX).

13.1. Ministros presentes: Ana Arraes (Presidente), Walton Alencar Rodrigues, Benjamin Zymler, Aroldo Cedraz, Raimundo Carreiro, Bruno Dantas, Vital do Rêgo e Jorge Oliveira.
13.2. Ministros-Substitutos presentes: Augusto Sherman Cavalcanti (Relator), Marcos Bemquerer Costa, André Luís de Carvalho e Weder de Oliveira.

AUGUSTO SHERMAN

Adoto, como relatório, excerto da instrução elaborada por Auditor Federal lotado na Sefti (peça 147) , anuída pelos dirigentes da unidade (peças 148-149) , bem como excerto do Parecer divergente do MP/TCU (peça 151) : 
"INTRODUÇÃO
1.	Cuidam os autos de tomada de contas especial instaurada por determinação do item 9.5 do Acórdão 2207/2018-TCU-Plenário, de relatoria do Ministro-Substituto Augusto Sherman, em desfavor dos Srs. Leonardo Cézar Cavalieri dos Santos, Raquel Marra Molina Aguiar e Henrique Alcântara Veloso Mota, na condição de gestores do planejamento do Contrato 56/2017, e da empresa PTV Tecnologia da Informação Ltda. (PTV) , na condição de contratada, em razão das irregularidades de ato antieconômico no planejamento da contratação (item 9.5.1) e superfaturamento na execução contratual (item 9.5.2) encontradas no Contrato 56/2017, firmado entre a Fundação Nacional de Saúde (Funasa) e a PTV, com objetivo de atualizar a solução de qualidade de dados do ambiente de sistemas gerenciadores de banco de dados da fundação. 
HISTÓRICO
2.	Em 29/12/2017, a Funasa e a PTV assinaram o Contrato 56/2017 (peça 7, p. 176-188) , que tinha como objeto "contratação de empresa especializada para atualização de Solução Integrada de Qualidade de Dados (conjunto de ferramentas de software) para ambiente heterogêneo de sistemas gerenciadores de banco de dados (SGBD) ", no valor de R$ 4.353.100,00, conforme Tabela 1, abaixo (peça 7, p. 177-178) .
Tabela 1: Itens do Contrato 56/2017.
	Item
	Descrição
	Unidade
	Quantidade
	Preço unitário
	Preço total

	1
	Licenças da solução Informatica Data Quality
	Núcleo
	4 (*) 
	497.945,00
	1.991.780,00

	2
	Suporte técnico
	Por mês
	12
	40.610,00
	487.320,00 (**) 

	3
	Instalação
	Módulo
	1
	35.000,00
	35.000,00

	4
	Treinamento
	Turma
	1
	65.000,00
	65.000,00

	5
	Operação assistida
	UST
	7096
	250,00
	1.774.000,00

		Total
	4.353.100,00

Fonte: Elaboração própria com base no Contrato 56/2017
3.	No âmbito do TC Processo 015.932/2018-4, a Secex-MT realizou auditoria que envolveu esse contrato. Conforme o relatório resultante da auditoria, Relatório de Fiscalização 196/2018 (peça 35) , identificaram-se deficiências no planejamento da contratação.
4.	Por meio do Acórdão 2207/2018-TCU-Plenário, o Tribunal determinou a autuação de processo de tomada de contas especial para tratar de suposto prejuízo à Funasa encontrado no Contrato 56/2017 e a citação dos responsáveis (item 9.5) devido às irregularidades de (9.5.1) falhas no planejamento resultante na celebração do Contrato 56/2017 - ato antieconômico  e   (9.5.2) superfaturamento na execução contratual. 
5.	Adicionalmente, por meio do item 9.8.4 do mesmo acórdão, com intenção de analisar a necessidade de determinar medida cautelar para suspender a execução do Contrato 56/2017 e os respectivos pagamentos por prestação de serviços, determinou-se a oitiva prévia da Funasa e da empresa contratada para que se manifestassem sobre os fatos relatados no Acórdão, especialmente quanto aos indícios de desnecessidade da solução contratada.
6.	A oitiva acima foi formalizada por meio dos Ofícios 940 e 941/2018 (peça 133, do TC Processo 015.932/2018-4, para a empresa PTV e peça 134, do mesmo TC, para a Funasa) . No entanto, em razão de falhas na elaboração desses documentos, comentadas em instrução anterior (peça 41) , foi necessário refazê-las. 
7.	As propostas de citação, constantes dos itens 9.5, 9.5.1 e 9.5.2 do Acórdão 2207/2018-TCU-Plenário, precisaram ser diferidas para momento futuro, depois da análise das oitivas, a fim de evitar que eventual mudança de entendimento resultante da oitiva exigisse a repetição da citação. Tanto a proposta de oitiva quanto a de diferimento da citação foram acompanhadas pelo Relator (peça 62) . 
8.	A Secex-MT analisou as respostas às oitivas na instrução da peça 83 e propôs adoção de medida cautelar para suspensão de pagamentos relacionados ao Contrato 56/2017, assim como citação dos responsáveis por supostos danos decorrentes das irregularidades.
9.	Por meio do Despacho da peça 85, em que houve a apreciação das propostas da Secex-MT contidas na instrução da peça 83, o Relator do processo decidiu não determinar a suspensão cautelar dos pagamentos do Contrato 56/2017, visto que a Funasa já havia suspendido a execução do contrato. Contudo, determinou que a Unidade Técnica acompanhasse a execução da avença, representando-se ao Relator caso identificasse a retomada da execução contratual.
10.	Além disso, também por meio do Despacho da peça 85, o Relator autorizou a citação dos gestores responsáveis pelo planejamento da contratação em solidariedade com a empresa contratada conforme a seguir: 
Irregularidade 1: falhas no planejamento resultante na celebração do Contrato 56/2017 - ato antieconômico. 
Responsáveis solidários - R1 (Gestores do planejamento) : Raquel Marra Molina de Aguiar, CPF XXX.163.521-XX, integrante técnico da contratação; Henrique Alcântara Veloso da Mota, CPF XXX.960.121-XX, integrante requisitante, e Leonardo Cezar Cavalieri dos Santos, CPF XXX.421.077-XX, Coordenador da CGMTI, responsável pela área técnica e requisitante. 
Quantificação do débito: 
	VALOR ORIGINAL (em R$) 
	DATA DA OCORRÊNCIA

	1.991.780,00 (licença - custo total) 
	7/2/2018

	35.000,00 (instalação) 
	7/2/2018

	40.610,00 (suporte) 
	9/3/2018

	40.610,00 (suporte) 
	17/4/2018

	40.610,00 (suporte) 
	26/7/2018

	40.610,00 (suporte) 
	26/7/2018

	65.000,00 (treinamento - custo total) 
	26/7/2018

Existe solidariedade parcial em relação ao valor acima em decorrência das irregularidades 2 e 3, a seguir. 
Irregularidade 2: superfaturamento por preços excessivos na aquisição das licenças de software. 
Responsáveis solidários: 
R 2.1 (Gestores do planejamento) : Raquel Marra Molina de Aguiar, CPF XXX.163.521-XX, integrante técnico da contratação; Henrique Alcântara Veloso da Mota, CPF XXX.960.121-XX, integrante requisitante, e Leonardo Cezar Cavalieri dos Santos, CPF XXX.421.077-XX, Coordenador da CGMTI, responsável pela área técnica e requisitante. 
R 2.2 (Empresa contratada) : PTV Tecnologia da Informação LTDA - EPP, CNPJ 03.488.073/0001-62. 
Quantificação do débito 
	VALOR ORIGINAL (em R$) 
	DATA DA OCORRÊNCIA 

	R$ 1.099.780,00 (licença - valores excessivos) 
	7/2/2018

Irregularidade 3: superfaturamento na execução contratual (treinamento) . 
Responsáveis solidários: 
R 3.1 (Empresa contratada) : PTV Tecnologia da Informação LTDA - EPP, CNPJ 03.488.073/0001-62. 
R 3.2 (Gestores do planejamento) : Raquel Marra Molina de Aguiar, CPF XXX.163.521-XX, integrante técnico da contratação; Henrique Alcântara Veloso da Mota, CPF XXX.960.121-XX, integrante requisitante, e Leonardo Cezar Cavalieri dos Santos, CPF XXX.421.077-XX, Coordenador da CGMTI, responsável pela área técnica e requisitante. 
Quantificação do débito: 
	VALOR ORIGINAL (em R$) 
	DATA DA OCORRÊNCIA 

	60.860,67 (treinamento - valores excessivos) 
	26/7/2018

11.	Ainda no Despacho da peça 85, o Relator ressaltou que a tabela constante da Irregularidade 1 representa dano correspondente ao desembolso total, cuja responsabilidade está sendo atribuída aos gestores participantes do planejamento da contratação em razão do ato antieconômico. As tabelas constantes das Irregularidade 2 e 3 contêm valores já incluídos naquela primeira, uma vez que as irregularidades a que se referem, e sobre as quais recaem as respectivas responsabilidades, importaram danos correspondentes a determinadas parcelas do desembolso total.
12.	Na instrução da peça 86, a SecexSaúde detalhou as irregularidades, os responsáveis, os dispositivos violados, as condutas, os nexos causais, as culpabilidades, os agravantes e as quantificações dos débitos conforme o despacho da peça 85 para que fossem realizadas as citações.
13.	Assim, expediram-se os seguintes ofícios aos responsáveis.
Tabela 2: Ofícios de citação enviados aos responsáveis
	Ofício
	Peça
	Destinatário
	Ciência

	0771/2019-TCU/SecexSaúde
	90
	Henrique Alcântara Veloso Mota (CPF: XXX.960.121-XX) 
	Peça 97

	0772/2019-TCU/SecexSaúde
	91
	Mariana Ribeiro de Melo Pereira (OAB: 52.393/DF) Procuradora de Leonardo Cezar Cavalieri dos Santos (CPF: XXX.421.077-XX) 
	Peça 96

	0773/2019-TCU/SecexSaúde
	92
	Gustavo Marinho de Carvalho (OAB: 246.900/SP) Procurador da Empresa PTV Tecnologia da Informação LTDA (CNPJ: 03.488.073/0001-62) 
	Peça 95

	0770/2019-TCU/SecexSaúde
	93
	Raquel Marra Molina de Aguiar (CPF: XXX.163.521-XX) 
	Peça 94

Fonte: Elaboração própria.
14.	A presente instrução tem como objetivo analisar as alegações de defesa em resposta às citações determinadas no despacho da peça 85. 
ANÁLISE DOS PRESSUPOSTOS DE PROCEDIBILIDADE DA IN/TCU 71/2012
Prejuízo ao Contraditório e Ampla Defesa
15.	Verifica-se que não houve o transcurso de mais de dez anos desde o fato gerador sem que tenha havido a notificação do responsável pelo TCU (art. 6º, inciso II, c/c art. 19, da IN/TCU 71/2012, modificada pela IN/TCU 76/2016) , uma vez que os pagamentos pela execução contratual ocorreram em 2018 e o TCU notificou o responsável sobre as irregularidades em 2019, por meio dos ofícios constantes das peças 90-93, recebidos conforme atestam os ARs constantes das peças 94-97.
Valor de Constituição da TCE
16.	Verifica-se que o valor atualizado do débito apurado sem juros, em julho de 2019 (peça 86) , é superior a R$ 100.000,00, na forma estabelecida conforme os arts. 6º, inciso I, e 19, da IN/TCU 71/2012, modificada pela IN/TCU 76/2016.
17.	A tomada de contas especial está, assim, devidamente constituída e em condição de ser instruída.
EXAME TÉCNICO
18.	Os responsáveis Leonardo Cézar Cavalieri dos Santos, Raquel Marra Molina Aguiar e Henrique Alcântara Veloso Mota foram citados para que apresentassem alegações de defesa quanto à Irregularidade 1: falhas no planejamento resultante na celebração do Contrato 56/2017 - ato antieconômico, à Irregularidade 2: superfaturamento por preços excessivos na aquisição das licenças de software e à Irregularidade 3: superfaturamento na execução contratual (treinamento) , conforme os ofícios de citação das peças 90, 91 e 93.
19.	Já a empresa PTV, foi citada para que apresentasse alegações de defesa quanto à Irregularidade 2: superfaturamento por preços excessivos na aquisição das licenças de software e à Irregularidade 3: superfaturamento na execução contratual (treinamento) , conforme o ofício de citação da peça 92.
I. Irregularidade 1: falhas no planejamento resultante na celebração do Contrato 56/2017 - ato antieconômico
20.	Em relação à Irregularidade 1, de acordo com a Matriz de Responsabilização do Relatório de Fiscalização (peça 35, p. 141) e com a instrução da peça 86, os gestores teriam causado prejuízo ao erário no valor de R$ 2.380.167,89 (data base: 8/2019) como consequência de não terem executado adequadamente o planejamento do Contrato 56/2017, visto que agiram da maneira especificada na conduta abaixo e, assim, violaram os dispositivos especificados entre parênteses, também abaixo (peça 86, p. 2) :
Conduta: Elaboraram o planejamento com 
1) ausência de justificativa da real necessidade da Funasa (art. 11, I e II da IN 4/2014 e art. 3º, I, da Lei 10.520/2002) e dos reais benefícios a serem alcançados com a contratação (art. 12, IV, da IN 4/2014) ; 
2) ausência de comparação das diversas soluções disponíveis para corrigir o problema e levantamento parcial das alternativas de mercado (art. 12, I, b e c, da IN 4/2014 e art. 12, II, da IN 4/2014) ; 
3) ausência de avaliação do custo total de propriedade e do alinhamento da solução tecnológica com o objetivo da contratação (art. 12, III, da IN 4/2014 e art. 12, IV, 'b', da IN 4/2014) ; 
4) elaboração de pesquisa de preços simulada (art. 22 da IN 4/2014, art. 7º, §2º, II e art. 40, §2º, II da Lei 8.666/1993, e art. 3, III, da Lei 10.520/2002) ; 
5) ausência de apresentação da composição dos custos unitários, no caso dos serviços de suporte, operação assistida e treinamento (art. 22 da IN 4/2014, art. 7º, §2º, II, da Lei 8.666/1993) ; 
6) ausência de justificativa para ausência de parcelamento do objeto (art. 23, §1º, da Lei 8.666/1993) , tendo em vista que não haveria óbice para a contratação de uma empresa para o fornecimento das licenças e outra para a operação assistida, o que aumentaria a competitividade do certame.
Nexo causal: O planejamento mal feito permitiu a contratação que gerou prejuízo à Funasa, tendo em vista que o objetivo do ajuste não foi alcançado e isso era previsível à época do planejamento. 
Culpabilidade: Como integrantes do processo de contratação, era esperado que os gestores tivessem se assegurado da adequação técnico-financeira e da legalidade da contratação aprovada, exigindo-se, no mínimo, a adequação às normas da IN 04/2014. 
Agravantes: 1) pesquisa de preços como fornecedores foi a única fonte de pesquisa de mercado (e apontava valor menor do que o que foi efetivamente contratado) ; 2) o parecer da AGU (peça 13, p. 207, do TC Processo 015.932/2018-4) mencionou a ausência de pesquisa de preços, mas nenhuma providência foi tomada; 3) ausência de comprovação da propriedade da licença de data quality por parte da Funasa. (peça 86, p. 2) 
21.	Assim, de acordo com o relatório de auditoria, os gestores teriam descumprido diversos dispositivos da IN 4/2014, da Lei 10.520/2002 e da Lei 8.666/1993 na fase de planejamento do Contrato 56/2017. 
22.	Além disso, a Unidade Técnica entendeu que o objetivo do ajuste não teria sido alcançado (peça 35, p. 148) , pois, por diversos motivos, a contratação teria sido inútil e desnecessária para a Funasa (peça 35, p. 138, parágrafo 21) .  
23.	Entendeu também que o não alcance do objetivo do ajuste, bem como a inutilidade e a desnecessidade da contratação teriam ensejado prejuízo à Funasa. Isso porque aplicou-se ao caso o entendimento de que 'a frustração total dos objetivos do que foi pactuado pode ensejar a responsabilização pela totalidade dos recursos repassados', extraído dos Acórdãos 346/2017-TCU e 549/2018-TCU, ambos da Primeira Câmara, de relatoria do Ministro-Substituto Augusto Sherman, que tratam de convênios (peça 35, p. 142) . 
24.	Para quantificar esse dano, a Unidade Técnica interpretou que o prejuízo à Funasa seria relativo a todo o valor pago pela solução, pois seria 'possível a atribuição de débito integral pela completa inutilidade do contrato, cujo resultado não trouxe os resultados previstos, já que tal situação era previsível em razão da má qualidade dos estudos técnicos realizados.' (peça 35, p. 142) .
25.	Para identificar os responsáveis pelo prejuízo, a Unidade Técnica entendeu que o dano deveria ser atribuído aos gestores que elaboraram o planejamento da contratação, dado que eles teriam cometido diversas falhas durante essa fase, conforme transcrição do relatório de fiscalização, abaixo. (peça 35, p. 141-142) :  
E ao adotar a solução mais cara e mais robusta, sem necessidade, e sem justificativa dos objetivos que a faziam indispensável, os gestores atraíram para si a responsabilidade pela inutilidade do gasto público, já que não houve resultado mensurável para a sociedade ou para a Funasa, respondendo, assim, nos termos da jurisprudência do TCU, pela totalidade dos recursos repassados, ainda que não tenham gerido a execução, já que existe nexo causal entre o ato cometido e a execução superfaturada (peça 35, p. 140) .
 (...) 
Por todas essas falhas, os gestores que elaboraram o planejamento devem responder em débito pelo prejuízo causado à Funasa, em razão da aquisição de software desnecessário, sem alcance dos seus objetivos (peça 35, p. 141-142) .
26.	Nesse contexto, as alegações de defesa apresentadas pelos gestores quanto à Irregularidade 1 serão analisadas de forma a considerar tanto a desnecessidade e a inutilidade da contratação com consequente prejuízo ao erário,  a ser tratado no item I.1, quanto o descumprimento de dispositivos que regulam a fase de planejamento da contratação, especificados nas condutas de 1 a 6 da transcrição acima, a ser tratado no item I.2. 
I.1. Prejuízo ao erário por desnecessidade e inutilidade da contratação
I.1.1. Sr. Leonardo Cézar Cavalieri dos Santos
I.1.1.1 Necessidade da solução de qualidade de dados:
27.	Conforme argumentos da manifestação do Sr. Leonardo, expostos a seguir, o manifestante tentou demonstrar que a Funasa teria necessidade de contratar a solução de qualidade de dados, pois essa ferramenta seria útil para auxiliar no tratamento de dados  em diversas situações como integrações de sistemas da entidade com sistemas internos e externos (I.2.1.1) , sistemas legados com deficiência de documentação (I.2.1.2) , crescentes demandas por disponibilização de informações em diversos formatos (I.2.1.3) , demandas de Business Inteligence (BI) (I.2.1.3) , assim como problemas existentes em bases de dados, a exemplo de erros de duplicação, integralidade e confiabilidade dos dados (I.2.1.4) . Além disso, segundo o manifestante, outra justificativa para a contratação seria o fato de que a contratação estava prevista no PDTI:
I.1.1.1.1 Integração de sistemas
27.1.	em 2014, a Funasa utilizou a ferramenta de Data Quality contratada em 2013 (Contrato 9/2013) na implantação do Sistema Integrado de Gerenciamento de Ações (Siga) . A ferramenta foi útil no processo de homologação e validação da migração dos dados dos sistemas legados Sigob, Siscon, Sigesan e Fiscalização para o novo sistema (peça 123, p. 7) ;
27.2.	é crescente a necessidade de integração de sistemas da entidade, como o Siga, com sistemas estruturantes do Governo Federal como o Sistema Integrado de Administração Financeira (Siafi) , Sistema de Gestão de Convênios e Contratos de Repasse (Siconv) e Sistema Integrado de Planejamento (Siop) , e com outros sistemas como Cadin e Banco do Brasil (peça 123, p. 7 e 18) . Essa integração demandaria tratamento de dados produzidos tanto pelos sistemas internos da Funasa quanto pelos sistemas externos (peça 123, p. 7) ;
I.1.1.1.2 Sistemas legados
27.3.	as aplicações existentes na Funasa foram desenvolvidas ao longo dos anos com deficiência em suas documentações, o que toma a necessidade da qualidade de dados um desafio complexo (peça 123, p. 10) ;
I.1.1.1.3 Demandas por disponibilização de informações e uso de BI
27.4.	a padronização tecnológica e metodológica dos processos de qualidade de dados, para atender a todas as demandas de migração, sincronismo, interface e carga de dados, foi o caminho escolhido. Essa solução deveria atender à demanda atual da Funasa, permitindo responder com agilidade e flexibilidade a qualquer nova demanda de disponibilização de informações (peça 123, p. 10) ;
27.5.	os principais problemas de qualidade de dados são gerados pela fragmentação dos dados através do uso de múltiplos sistemas, ou seja, pela falta de padrões corporativos, mecanismos de medida e avaliação dos dados ao longo de tempo, por fraudes e entradas ilegais, que implicam a redundância de dados em várias aplicações e sistemas (peça 123, p. 10) ;
27.6.	é crescente o uso de BI na Funasa para monitoramento e gestão de suas ações. Portanto, é necessário manter de forma contínua e incremental a integridade, a confiabilidade e a precisão dos dados mantidos ou custodiados pela instituição (peça 123, p. 11) ;
27.7.	a Funasa utiliza os dados de suas bases de dados para a geração de indicadores (peça 123, p. 18) ;
I.1.1.1.4 Problemas existentes nas bases de dados
27.8.	constam no processo de contratação os principais problemas da Funasa enfrentados pela solução da qualidade de dados: a) duplicidade de dados nos principais repositórios de dados da instituição; b) problemas com a integralidade de dados; c) problemas de confiabilidade das informações, principalmente as relacionadas a pagamentos; d) problemas com input (entrada de dados) ;
27.9.	há vários exemplos práticos dos problemas relatados acima nos bancos de dados dos sistemas da Funasa. Tais exemplos incluem: duplicidades de campos de diversas tabelas dos sistemas SCA e Siga, que causariam, dentre outros problemas, necessidade de Full Scan em tabelas e repetições em relatórios; falhas de integralidade de dados que causam relatórios incompletos ou sem informação de situação de obra, pagamentos sem aprovações, entidade sem município e informação de migração incompleta; problemas de confiabilidade relacionados a pagamentos devido a ausências de ordens bancárias nos sistemas, que impactam no funcionamento, por exemplo, do sistema Sismoc e, consequentemente, gera inconsistências no Siconv; e problemas no input de dados que permitem ou geram duplicidades e falta de integridade de dados (peça 123, p. 14-17) ;
27.10. no sistema SCA, as duplicidades de informações decorreram do processo de migração das permissões dos sistemas legados, pois cada sistema possuía um cadastro de usuários com perfis contendo vários tipos de acesso. Quando a migração foi realizada para a base de dados única do sistema Siga, cujo controle de acesso seria feito pelo próprio SCA, os usuários foram importados de todas essas bases (peça 123, p. 18) . Um mesmo usuário possuía cadastro em mais de um sistema legado e cada sistema possuía peculiaridades. Assim, cada cadastro contava com campos, atributos e permissões, entre outras informações diferentes e particulares. Assim, o SCA acumulou todos os perfis de cada sistema migrado (peça 123, p. 19) ;
27.11. outro motivo gerador de duplicidade de informações no cadastro dos usuários é a alteração de nome. É necessário que as atividades realizadas por determinado usuário antes da alteração estejam armazenadas no banco, bem como todo o histórico de login nos sistemas, logs, entre outras necessidades. Desse modo, um documento assinado com o nome anterior no sistema é válido, da mesma forma como um documento assinado com o atual nome do usuário. Nos dois modos, o dado é seguro, e a rastreabilidade das atividades realizadas é mantida (peça 123, p. 19) ;
27.12. cita-se o exemplo do despacho gerado pelo sistema para aprovação do pagamento de parcela de convênio. Todo o trâmite da autorização é realizado através do Siga, e, ao final, quando o pagamento é realizado, o sistema gera o documento contendo a aprovação eletrônica de todos os usuários responsáveis. Nesse cenário, o documento gerado deve manter a integridade do dado do responsável pela autorização, à época, ainda que tenha havido alteração do seu nome posteriormente (peça 123, p. 19) ;
27.13. é imprescindível a correção dos sistemas para que não gerem mais dados duplicados, mas também é essencial a correção dos dados já armazenados, que hoje fornecem informações para diversas áreas da Funasa (peça 123, p. 18) ;
27.14. a Funasa contratou a solução com o objetivo de corrigir os problemas acima e de padronizar tecnologias e metodologias dos processos de qualidade de dados para atender a demandas de migração, sincronismo, interface e carga de dados (peça 123, p. 18) ;
27.15. a solução de qualidade de dados agrega valor na entrega das informações às áreas de negócio e possibilita a correção dos problemas mencionados acima (peça 123, p. 18) ; 
27.16. esperavam-se os benefícios abaixo com a contratação da solução (peça 123, p. 17-18) :
a) manter o ambiente computacional da Funasa funcional;
b) evitar a perda de dados;
e) agilizar o processo de análise das informações;
d) garantir a utilização de apenas uma ferramenta para essa funcionalidade;
e) tornar os serviços de TI disponíveis à Funasa evitando a falta e/ou redução da qualidade, bem como melhorar sua eficiência;
f) atender aos chamados de manutenção dos usuários;
g) extrair os dados estatísticos para processo de melhoria contínua;
h) prover integração da base de dados;
i) permitir a sincronização entre bases de dados diferentes;
j) padronizar a interface de acesso às bases de dados;
k) permitir a migração de dados de forma rápida e eficiente;
1) promoção de maior consistência dos dados;
m) contribuir para a melhoria da qualidade dos dados e informações de custodiados ou de propriedade da Funasa; e
n) atuação de forma preventiva na identificação e tratamento de riscos e vulnerabilidades técnicas envolvendo dados.
I.1.1.2 Aquisição de novas licenças em vez de atualizar versão antiga
28.	Conforme a seguir, o manifestante alegou que foi necessário adquirir novas licenças em vez de atualizar a antiga porque o fabricante havia encerrado o suporte técnico para a versão que a Funasa possuía e, ainda, havia aplicado melhorias, correções e novos módulos necessários à Funasa na nova versão do software:
28.1.	como a Funasa já possuía a solução de qualidade de dados, adquirida por meio do Contrato 9/2013, a intenção da entidade era de atualizar a solução por meio de patches, configurações e outros itens novos ou revisados que alteraram a versão anterior (peça 123, p.11) . Contudo, foi necessária a aquisição de novas licenças, pois a versão adquirida em 2013, lançada em março de 2011, embora perpétua, não estava mais no escopo do suporte técnico prestado pelo fabricante, de acordo com a sua política de licenciamento (peça 123, p. 12) ;
28.2.	a política de licenciamento da Informática - fabricante do Data Quality - estabelece que os serviços de suporte e atualização de versão são fornecidos de maneira contínua por um período mínimo de quatro anos, a partir da data de liberação de disponibilidade de cada versão do produto. Após esse período, há ainda a possibilidade de contratação, em regime de excepcionalidade, para mais um ano, viabilizando aos clientes mais tempo para o planejamento e a realização de processo de migração e atualização da versão dos produtos. Ao final desse período, ocorre o encerramento do ciclo de vida do produto, de acordo com o seu versionamento, deixando inclusive de ser comercializado e atualizado (peça 123, p. 12) ; 
28.3.	o fabricante teria aplicado melhorias e correções na nova versão do software em relação à adquirida por meio do Contrato 9/2013;
28.4.	se o objeto da contratação não tivesse sido apresentado nesses termos, a Funasa permaneceria com a solução defasada e inutilizada (peça 123, p. 14) .
29.	Para demonstrar as melhorias e correções na nova versão da solução, o manifestante apresentou tabelas comparativas que contêm os componentes da solução Informática Data Quality adquiridas pela Funasa e das versões posteriores. Concluiu então que o fabricante desenvolveu e incorporou novos componentes à solução, como é o caso dos itens 'PowerExchange for Oracle', 'PowerExchange for SQL Server' e 'PowerExchange for ODBC' (peça 123, p. 12-14) .
I.1.1.3 Trabalhos realizados com a ferramenta contratada para solucionar o problema de duplicidades
30.	O manifestante apresentou argumentos no sentido de que, quando da realização da auditoria, em maio de 2018, o contrato estava em execução havia cinco meses e os trabalhos ainda estavam no início, em fase de levantamento e análise, de maneira que ainda não estariam na fase de automatização de rotinas (peça 123, p. 20) . 
31.	Para demonstrar os trabalhos realizados, apresentou os seguintes relatórios com datas entre março e agosto de 2018: 'DQ - SCA Qualidade de dados Avaliação Final', de 25/7/2018 (peça 131) , 'DQ - SCA Qualidade de dados Levantamento Inicial das Tabelas', de 20/3/2018 (peça 132) ,  'DQ - SCA Qualidade de dados Avaliação do Perfil de Dados', de 19/4/2018 (peça 133) , 'DQ - SCA Qualidade de dados Avaliação do Perfil de Dados', de 20/4/2018 (peça 134) , 'DQ - SCA Qualidade de dados Avaliação Final', de 23/3/2018 (peça 135) .
32.	Além disso, afirmou que os gestores da Funasa em conjunto com a contratada definiram a forma de utilização da ferramenta e dividiram as atividades nas seguintes fases: Levantamento, Análise DQ, Aplicar Qualidade, Execução sob demanda e Monitoramento e Automação (peça 123, p. 20) .
33.	Seguiu com as seguintes explicações quanto ao trabalho realizado:
33.1.	após o levantamento das tabelas a serem analisadas, iniciou-se a análise dos dados resultando no relatório final com a necessidade de aplicar a qualidade e com as equipes envolvidas em cada processo;
33.2.	quando foi realizada a auditoria do TCU na Funasa, o trabalho não havia evoluído até a fase de criação de um mapeamento/processo automatizado para correção via ferramenta do dado de um campo específico;
33.3.	com relação ao potencial da solução ou ao seu benefício, é pertinente esclarecer que não é correto analisá-los atentando-se apenas para a quantidade de registros de inconsistências, mas, sim, analisando as inconsistências do ponto de vista do negócio como um todo;
33.4.	a duplicidade do usuário da entidade também ocorreu devido à integração com o Siconv, uma vez que a rotina de migração de propostas não conseguia identificar que o usuário já possuía cadastro no Siga. Esse fato impactou na inclusão de relatórios de acompanhamento físicos, por parte do convenente, porque os convênios estavam associados a apenas um dos registros do usuário. A unificação do login vinha sendo tratada de forma pontual, na medida em que o usuário abria chamado junto ao CSU. Com a implantação da solução, o problema seria corrigido de forma definitiva;
33.5.	além disso, as rotinas para tratamento dos dados desenvolvidas durante a execução contratual têm sido planejadas para, após sua homologação, serem executadas como serviços agendados, de forma a monitorar o banco de dados e tratar as inconsistências sem a necessidade de intervenção manual, até que o problema seja corrigido na sua origem, quando possível, lembrando que, para os dados obtidos de fontes externas, a correção da origem foge à governabilidade da Funasa;
33.6.	o contrato teve sua vigência iniciada no final de 2017 e a auditoria realizada por essa Casa se iniciou em maio de 2018. Durante esse período, foram executadas as atividades de levantamento e análise, conforme previstas anteriormente em conjunto pela contratada e pela Funasa. Com o início da auditoria, houve orientações para que as atividades fossem restritas, e, por isso, não houve a aplicação da qualidade e o monitoramento/automatização;
33.7.	portanto, na prática, houve apenas cinco meses de execução contratual, e a orientação da auditoria foi determinante para que não se chegasse à conclusão do processo planejado.
I.1.1.4 Inaplicabilidade de outras soluções
34.	Para refutar a alegação da Unidade Técnica de que a entidade poderia ter optado por outras soluções com melhor custo-benefício, como o uso de scripts SQL, ou realizado uma implantação paulatina da qualidade de dados, o manifestante apresentou argumentos que demonstrariam a dificuldade de se realizar manualmente funções de qualidade de dados e a impossibilidade de se utilizar scripts SQL para envolver as várias possibilidades de combinações de dados e regras de negócio. Além disso, apresentou argumentos quanto à inaplicabilidade de outras soluções para a correção dos problemas da Funasa em contraponto às alegações constantes no relatório de auditoria, segundo as quais a Funasa poderia ter optado por outras soluções com melhor custo-benefício ou realizado uma implantação paulatina da qualidade de dados:
34.1.	havia impossibilidade de correção do problema de duplicidade por meio do contrato de banco de dados, pois:
34.1.1.	o contrato de banco de dados é executado por meio de Unidade de Serviço Técnico - UST, ou seja, mão de obra. Não se trata de sistemas ou soluções automatizadas (peça 123, p. 21) ;
34.1.2.	é muito difícil que um profissional possa realizar as funções da solução da qualidade de dados manualmente e com a mesma qualidade, notadamente porque demandaria muito tempo. Seria inclusive difícil mensurar a quantidade de horas para essa finalidade, o que implicaria custo elevado, sem alcance dos mesmos resultados que a solução da qualidade de dados (peça 123, p. 21) .
35.	Além disso, o manifestante apresentou as seguintes explicações quanto à impossibilidade de correção do problema de duplicidade de dados por meio de scripts SQL:
 (...) 
por mais simples ou complexo que seja um script, não se pode aferir que ele possa realizar tantas tarefas e tomadas de decisão em casos específicos, como saber qual login utilizar em determinada ação, por exemplo, como uma solução completa e sistêmica consegue fazer automaticamente. Para que um dado tenha qualidade, deve ser possível observar a origem da informação, a forma como ela foi produzida, armazenada e manipulada. E, com a integração de tantas bases em um único sistema, realizar tal atividade por script pode não surtir o efeito esperado ou necessário (peça 123, p. 19) .
 (...) 
aplicar essa ferramenta seria um ato de imprudência porque na Funasa os dados são conectados e alimentados por bases, sistemas e aplicações diferentes. Isso significa que um simples levantamento não resolve a questão; é preciso analisar todos os registros apógrafos e seus respectivos relacionamentos com as peculiaridades da Funasa.
Os Script 's executam algo que alguém previamente descreveu em código de programação para fazerem. Trata-se de um programa desenvolvido manualmente para uma determinada tarefa pontual.
É impossível que os Script 's realizem tantas tarefas e tomadas de decisão que uma solução completa e sistêmica pode fazer automaticamente. Ademais, um erro em um Script pode causar um enorme problema em um sistema crítico.
A maior dificuldade da Funasa é que determinado dado triplicado é utilizado para alimentar três diferentes bases. Neste exemplo, nomeando as duplicações/triplicações de A, B e C, tem-se que o dado A é usado para alimentar a base X, o dado B é usado para alimentar a base Y e o dado C é usado para alimentar a base Z.
Nesse sentido, os relacionamentos devem ser analisados e identificados. Inicialmente é necessário verificar qual é o 'Dado Origem' e qual a sua 'Base Original', para só então verificar se este é o 'Registro Sobrevivente', que, no caso, é o registro que mais possui dados completos. Contudo, existem situações em que o 'Registro Sobrevivente' não se encontra na 'Base Original', fazendo com que sejam copiados, alimentados e tratados para tornar o registro completo e na base correta. Com o 'Dado Origem' definido e completo na 'Base Original', é feita a 'Exclusão Lógica' dos dados duplicados, que se trata de urna inativação apenas do dado apógrafo e, posteriormente, de uma replicação do 'Registro Sobrevivente', que é o dado completo e original.
Isso acontece, por exemplo, quando um dado é considerado válido e é utilizado para celebração de dete1minado convênio, mas somente em momento posterior se percebe que o referido dado é a duplicação de uma informação incorreta. No momento dessa descoberta, deve ser realizado o tratamento da informação de forma minuciosa para não invalidar o convênio que já foi celebrado e está em execução.
O procedimento trazido acima é apenas um dos casos de repetição/duplicação que não pode ser excluído por um Script SQL, porque, por se tratar de trabalho manual, pontual e específico para uma determinada função, não se aplica para diversos sistemas complexos e críticos como os da Funasa atualmente (peça 123, p. 22-23) .
I.1.1.5 Importância do Siga
36.	O manifestante também argumentou que, ao contrário do que a equipe de auditoria apontou, o Siga não é um mero sistema gerencial, pois todo o processo de seleção, celebração, execução e acompanhamento físico de convênios é suportado por esse sistema, conforme a seguir (peça 123, p. 23-24) :
36.1.	para que um convênio seja pago, é necessário que haja a tramitação de várias fases registradas no Siga, já tendo como premissa o empenho suficiente para emissão da ordem bancária;
36.2.	um convênio sem uma das fases acima registradas no Siga, nos termos da Portaria Interministerial 424/2016 e da Portaria Interna 979/2017, terá diversos problemas de ordem administrativa ou até judicial, impactando nos órgãos convenente e concedente;
36.3.	os convênios necessitam dos registros completos e idôneos, e o Siga é justamente o sistema que permite a visualização de todo o instrumento desde a sua seleção, tomando-se essencial à Funasa;
36.4.	todo o processo de seleção, celebração, execução e acompanhamento físico é suportado pelo Siga;
36.5.	todo o processo de análise e aprovação técnica é feito por meio do Siga, assim como as aprovações para realização do empenho e ordens bancárias;
36.6.	as informações do Siga geram dashboards gerenciais através de uma ferramenta de BI para subsidiar a gestão das ações da Funasa.
I.1.1.6 Utilização da solução em outros sistemas da Funasa
37.	O Sr. Leonardo alegou ainda o seguinte em relação à intenção de uso da solução contratada nos diversos sistemas da Funasa:
37.1.	com relação à correção do banco de dados do SCA, é importante mencionar que a CGMTI avaliou a viabilidade de criação de uma política de governança de dados, para organização e implementação de políticas, procedimentos, estrutura, papéis e responsabilidades para melhorar a qualidade, descoberta e entendimento desses dados, de modo a simplificar a extração de informações e conhecimentos, que resultou em melhores análises e decisões de negócio (peça 124, p. 1) ;
37.2.	desde a instalação da solução, havia o propósito de utilização nos bancos de dados dos demais sistemas da Funasa. O objetivo após o desenvolvimento das rotinas é monitorar periodicamente as bases de dados para melhoria da qualidade das informações de forma automatizada. Dentre os sistemas estão (peça 124, p. 2) :
37.2.1.	Sistema Integrado de Administração de Recursos Humanos - SIARH: para melhoria da qualidade das informações originadas do Sistema Integrado de Administração de Pessoal - SIAPE, através da carga mensal da fita espelho, que contém dados pessoais e funcionais dos servidores da instituição;
37.2.2.	Sistema de Informações Gerenciais Administrativas - Siga (solicitado pela Coordenação-Geral de Execução Orçamentária e Financeira - CGOFI) : para implantação de rotinas automatizadas para correção e notificação das incoerências de dados, através de uma Central de Inconsistências: 1. Empenhos não vinculados no cadastro do convênio no SIAFI; 2. Valor total empenhado - empenhos válidos - maior que o valor aprovado do convênio; ui. Valor total pago - ordens bancárias válidas - maior que o valor aprovado do convênio; 1v. Ordens bancárias e notas de empenho (não canceladas) não vinculadas no SIGA; v. Informações fora do padrão, exemplo: no banco de dados e SIAFI o padrão do número dos convênios deve ser o tipo de convênio (TC/PAC, CV, EP) , espaço, quatro dígitos, barra, e os dois últimos dígitos do ano;
37.2.3.	Cadin: para melhoria da qualidade dos dados migrados a partir das planilhas Excel, utilizadas pela CGOFI para controle das inscrições no Cadin - Bacen, previamente à implantação do sistema.
I.1.1.7 Metodologia utilizada pelo TCU para mensurar a utilização da ferramenta:
38.	O Sr. Leonardo apresentou argumentos para questionar a metodologia utilizada pelo TCU para mensurar a utilização da ferramenta, conforme a seguir:
38.1.	o processo de implantação para uso efetivo da solução não é automático, tanto que a contratação previa treinamentos. Criou-se um planejamento para uso gradativo da solução, pois é necessário todo um processo para que os servidores aprendam a utilizar a solução de maneira adequada para atingir todos os benefícios almejados com a contratação;
38.2.	esse planejamento seguiu as etapas de definição de escopo, análise realizada no ambiente definido, tratamento dos dados, execução do monitoramento e automatização dos processos ou mapeamentos na ferramenta;
38.3.	a execução do contrato teve início no final de 2017 e a Unidade Técnica analisou logs de fevereiro a junho de 2018. No período de aproximadamente cinco meses de utilização da solução, foram executadas as atividades de levantamento e análise, consoante previsão anterior. No entanto, não houve tempo hábil para a aplicação da qualidade e para o processo de monitoramento/ automatização;
38.4.	nesse curto espaço de tempo, não seria normal a ferramenta apresentar alto consumo se não havia rotinas configuradas e se o hardware disponibilizado atendia às configurações solicitadas pelo fabricante para obter performance satisfatória;
38.5.	o consumo de processamento está diretamente ligado à alta volumetria de dados analisados. Desse modo, enquanto não houver a configuração e implantação dos processos automatizados para correção dos dados, é natural que o processamento seja baixo. Somente após a implantação destes processos será consumido maior recurso de processamento do servidor.
I.1.1.8 Superdimensionamento das licenças
39.	O manifestante apresentou argumentos para discordar da Unidade Técnica quanto ao superdimensionamento das licenças, conforme a seguir:
39.1.	a contratação foi a necessária e dimensionada pela equipe técnica requisitante;
39.2.	em relação ao uso de 25% das licenças, justifica-se o ocorrido em razão da interrupção dos trabalhos na Funasa quando houve a auditoria;
39.3.	jamais se pode utilizar determinado recurso com 100% de sua capacidade, pois isso degrada a sua utilidade, causando lentidão e indisponibilidade.
40.	Quanto aos questionamentos da Unidade Técnica a respeito da autenticidade e da propriedade das licenças, apresentou o termo de entrega das licenças constante no Sistema Eletrônico de Informações (SEI) , assim como link para o site download das licenças e imagens desse site.
I.1.2. Srs. Raquel Marra Molina Aguiar e Henrique Alcantara Veloso Mora
41.	No item '2.1.1 Elaboração de planejamento com ausência de justificativa da real necessidade da Funasa e dos reais benefícios a serem alcançados com a contratação' da manifestação, os Srs. Henrique e Raquel apresentaram os argumentos quanto à necessidade da contratação da solução de qualidade de dados:
41.1.	em relação ao entendimento da autoria, de que a contratação da solução de TI foi desnecessária, cumpre esclarecer que, durante a realização da auditoria in loco e as oitivas realizadas, a Funasa complementou as informações do Termo de Referência (cuja última versão foi elaborada pelo Coordenador Geral da CGMTI) , no que diz respeito ao uso da ferramenta (peça 146, p. 3) ;
41.2.	no momento da realização da auditoria, o uso da solução estava em estágio inicial, havia apenas uma ordem de serviço em execução (146, p. 3) ;
41.3.	passaram-se apenas seis meses entre a efetiva contratação (dezembro/2017) e a realização da auditoria (julho/2018) . Além disso, considerando o tempo necessário para a instalação da solução no ambiente da Funasa (ocorrida em fevereiro de 2018) , o treinamento dos servidores (março/2018) e o início da operação assistida (abril/2018) , verifica-se que o tempo de execução é ainda menor (peça 146, p. 4) ;
41.4.	é inadequado considerar a contratação improfícua, pois não houve tempo de execução contratual adequado para a utilização da solução. Deve-se considerar a amplitude e complexidade dos bancos de dados da Funasa, bem como as regras de negócio envolvidas (peça 146, p. 4) ;
41.5.	a Funasa relatou, em suas respostas, outras possibilidades reais de aplicação da solução, que apesar de não estarem expressamente detalhadas no termo de referência (TR) da contratação, trariam benefícios mais significativos do que a correção da duplicidade de registros do sistema SCA (peça 146, p. 3) ;
41.6.	na resposta a oitiva do Tribunal, a Funasa frisou a grande importância do tratamento adequado dos dados obtidos de fontes externas, cada vez mais numerosas, haja vista a crescente integração entre seus sistemas e outros do Governo Federal (Siafi, Siape, Siop, Siconv, Cadin e Banco do Brasil) (peça 146, p. 4) ; 
41.7.	a solução é bem conceituada no mercado e compõe a plataforma tecnológica de governança de dados de diversos órgãos como Banco Central, TCU, ANVISA, ANTT, ANA, Ministério da Saúde e Ministério da Economia (peça 146, p. 6) ;
41.8.	o Siga não é apenas um sistema gerencial, pois possui integração com sistemas como o Siconv e Siafi, de forma que complementa lacunas de atuação desses sistemas, automatiza processos e assegura maior eficiência a etapas especificas de processos de trabalho da Funasa (peça 146, p. 6) ;
41.9.	a solução contratada não seria útil apenas para corrigir a origem dos dados e eliminar de forma definitiva os problemas dos bancos de dados ou para corrigir os problemas de duplicidade do SCA. A solução teria outras utilidades como auxiliar o tratamento de dados de sistemas externos na integração com os sistemas da Funasa, além de melhorias e correções nos sistemas SIARH, Siga e Cadin;
41.10.	verifica-se o equívoco do entendimento da equipe de auditoria, que aponta como única utilidade da solução em exame a correção da origem dos dados para eliminar de forma definitiva os problemas de qualidade destes (peça 146, p. 7) ;
41.11.	(...) foge à governabilidade da Funasa a manutenção e evolução de sistemas externos (...) não há possibilidade de adequação dos sistemas externos à realidade da instituição, sendo necessária a busca de alternativas para o tratamento adequado dessas informações. (peça 146, p. 7) .
41.12.	(...) o presente momento demanda a adoção de soluções de qualidade de dados pelos órgãos e entes da Administração Pública (peça 146, p. 7) .
41.13.	(...) a Funasa ratificou a necessidade da solução e enumerou outros usos, quais sejam:
41.13.1.	SIARH - Sistema Integrado de Administração de Recursos Humanos, para melhoria da qualidade das informações originadas do SIAPE, através da carga mensal da fita espelho, que contém dados pessoais e funcionais dos servidores da instituição (peça 146, p. 7) .
41.13.2.	Siga: implantação de rotinas automatizadas para correção e notificação das incoerências de dados, através de uma Central de Inconsistências (solicitação da Coordenação-Geral de Execução Orçamentária e Financeira - CGOFI) (peça 146, p. 7) 
41.13.3.	Cadin: melhoria da qualidade dos dados migrados a partir das planilhas Excel utilizadas pela CGOFI (peça 146, p. 7) 
41.14.	(...) elencam-se, a seguir, outras aplicações da solução de Qualidade de Dados (peça 146, p. 8) :
41.14.1.	integração com SIAPE para desabilitar acesso à rede e aos sistemas da FUNASA, quando da exoneração do servidor, fortalecendo a Política de Segurança da Informação da Funasa (peça 146, p. 8) ;
41.14.2.	integração Siop x Siga x Siconv, automatizando a carga de emendas parlamentares do Siconv para o Siga, a partir do valor priorizado da emenda no Siop (peça 146, p. 8) ;
41.14.3.	melhoria da qualidade dos dados dos dirigentes das entidades municipais e estaduais a partir da base de dados do TSE. Nesse caso, além de manter a base de dados consistente, reduz o trabalho de atualização dos dados feita pelo CSU através do envio de documentos pelas prefeituras e governos de estado (peça 146, p. 8) .
42.	Em relação ao apontamento da Unidade Técnica de que versão anterior da solução, que a Funasa já possuía, não teria resolvido o problema, argumentou o seguinte: 
42.1.	repisa-se que a solução se encontrava sem suporte técnico, não havendo mão de obra contratada para sua utilização. Por esse motivo, no Pregão Eletrônico 24/2017, foram previstos também os serviços de operação assistida e treinamento, a fim de viabilizar não apenas o uso efetivo da solução contratada pela instituição, mas também a ampliação da sua utilização, alcançando um número maior de bases de dados (peça 146, p. 8) 
43.	Argumentou o seguinte em relação ao apontamento da equipe de auditoria de que se justificou a contratação devido à necessidade de correção da duplicidade de registros existente no SCA e que esse trabalho não teria efetividade caso a entrada de dados no sistema não fosse corrigida (peça 146, p. 8) :
43.1.	cumpre informar que a falha ensejadora da duplicidade dos cadastros no SCA decorreu da integração com do Siga com o Siconv, especificamente na importação de propostas desse último para o Siga. Apesar de corrigida na fonte, tal falha deixou um legado a ser ajustado.
43.2.	outros problemas incluem, por exemplo, questões com a qualidade dos dados, classificação e identificação consistentes dos dados. Teoricamente, um administrador de banco de dados resolve este tipo de problema através da unificação dos dados em função da fusão. Na prática, entretanto, conciliar diversos bancos de dados pode acarretar dificuldades, devido às dependências existentes em função das regras de negócio, entre outros problemas.
43.3.	o TCU, em contratação similar à da Funasa, através do Pregão Eletrônico 125/2013, analisou essa situação em seu estudo técnico preliminar (ETP) , nos seguintes termos (peça 146, p. 8-9) :
3.12 Apesar dos esforços contínuos de melhoria da qualidade dos sistemas, seja na definição de regras ou nas fases de desenvolvimento e manutenção das soluções problemas e equívocos na alimentação de dados, em maior ou menor grau, estão sempre presentes. Consequentemente, dados inconsistentes, incorretos, imprecisos ou incompletos são armazenados em algumas tabelas que compõem as bases de dados utilizadas pelo TCU A própria evolução das regras de negócio ao longo do tempo também pode gerar problemas de qualidade de dados em bases legadas. Por isso, a importância de realização periódica de novas análises e, quando for o caso, de promover ajustes ou complementação de dados.
3.13 Como exemplo, levantamento realizado em 2012 sobre a qualidade de dados referentes a pessoas físicas estimou a proporção de registros com algum problema de qualidade em 26% do total de registros dessas tabelas. Isso não significa dizer que esses registros não sejam confiáveis. Mas que algum dado do registro está ausente ou duplicado em alguma tabela, ou, ainda, armazenado de diferentes formas (abreviado, com separadores, sem separadores etc.) . Essa realidade exige muito tempo no tratamento dos dados e, em alguns casos, gera duplicidade e consequente insegurança no uso da informação. 
3.14 Para minimizar alimentações incorretas de dados, é necessário investir em diferentes frentes, como na manutenção dos sistemas existentes, na melhoria nos processos de desenvolvimento e de teste de sistemas, no treinamento e conscientização dos usuários que alimentam sistemas. Contudo, não são suficientes para impedir alimentações incorretas. Ainda, há que se considerar a quantidade razoável de dados antigos presentes nas nossas bases e com algum problema de qualidade. Ademais, é comum utilizar bases de dados externas como fonte de informação para atividades administrativas e de controle externo. Essas bases também podem apresentar características semelhantes. A possibilidade de uso de ferramentas de qualidade de dados será bastante útil também nesse particular. 
3.15 Ações de saneamento desses dados devem ser tomadas na tentativa de reduzir a proporção de registros problemáticos a níveis aceitáveis. Entretanto, tratam-se de ações caras se feitas manualmente, por requerer trabalho e esforço de vários profissionais tanto de TI quanto de negócio. Ainda, a constante incorporação ou inserção de novos dados requer que ações de saneamento sejam repetidas de tempos em tempos. A adoção de ferramenta de tecnologia apropriada para esse fim permitirá realizar análises constantes e ágeis de qualidade de dados, assim como orientar e facilitar atividades de saneamento. A possibilidade de exercer e facilitar a vigilância constante sobre atributos e conteúdos dos dados certamente terá resultados mais rápidos e eficientes no que diz respeito à qualidade de dados.
I.1.3. Análise
44.	Da análise dos autos, não é possível concluir que houve prejuízo ao erário resultante da Irregularidade 1 do relatório de fiscalização, pois, embora tenham ocorrido diversas irregularidades no planejamento do Contrato 56/2017, tratadas no item I.2 desta instrução, não há elementos suficientes para demonstrar que a Funasa não necessitava da contratação ou que o software não tem utilidade para a fundação atualmente. Além disso, não seria possível configurar o prejuízo integral apontado pela equipe de auditoria, pois a Funasa teve o software implantado em seus servidores e poderia fazer uso da ferramenta em diversas áreas, de maneira que, se os gestores ressarcissem o valor atribuído na citação, a fundação ficaria tanto com a ferramenta quanto com o recurso recebido por meio da TCE.
45.	No relatório de auditoria (peça 35) e na instrução de análise da oitiva da Funasa (peça 83) , a Unidade Técnica apontou a ocorrência do prejuízo com base no entendimento de que a fundação não necessitava da solução contratada e que a ferramenta não teria utilidade para a entidade. 
46.	Para amparar esse entendimento, conforme trechos do relatório (peça 35) e da instrução de análise de oitiva (peça 83) , transcritos abaixo, a Unidade Técnica considerou que a justificativa principal para a contratação teria sido corrigir problemas de duplicidade de registros nos bancos de dados da Funasa e que a ferramenta adquirida não seria capaz de solucionar definitivamente esse tipo de problema, já que seria utilizada diretamente no banco de dados, enquanto os sistemas da entidade continuariam a gerar os dados duplicados. 
Segundo a Funasa, a justificativa da aquisição era a existência de dados duplicados em bancos de dados que mereceriam tratamento de qualidade (peça 13, 21-22) , bem como era necessário manter a integridade e a confiabilidade dos dados. (peça 35, p. 135, destaque nosso) 
10. Ademais, a funcionalidade de corrigir 'duplicações nos bancos de dados' (peça 13, p. 22) , tida como essencial para a Funasa, não é algo que possa ser resolvido pela ferramenta, ao menos, de maneira definitiva, já que antes disso o problema é a geração de dados duplicados no banco de dados. Você pode ter a melhor ferramenta para melhorar a qualidade das suas fotos, por exemplo, mas nada resolverá o problema de forma definitiva se a câmera utilizada tiver defeitos que provoque imagens borradas, por exemplo. Se não se corrigir a origem do erro, a Funasa terá que indefinidamente contratar soluções paliativas para amenizar as falhas.
 (...) 
58. Superado esse ponto, é necessário apontar que, ao longo da sua defesa, a Funasa jamais se pronunciou sobre a principal questão debatida no relatório de auditoria. Em outras palavras, a defesa da Funasa a ser analisada a seguir centrou seus argumentos em questões secundárias, mas não na principal questão apontada pela equipe de auditoria, que é o fato de que a ferramenta de data quality adquirida não se propõe e nem tem a capacidade de resolver o problema apontado e que serviu de base para a sua aquisição. 
59. É que a existência de dados duplicados em bancos de dados (principal justificativa para a contratação) , bem como a ausência de integridade e confiabilidade dos dados (justificativas secundárias para a contratação) não são problemas que podem ser resolvidos pela ferramenta de forma definitiva, pois o problema está na origem e na produção dos dados. Mesmo que a ferramenta possa corrigir esses problemas de forma momentânea, eles voltarão e ser reproduzidos com erros. E a maior prova disso é que a Funasa detém a licença do software desde de 2013 e, em 2018, quando a equipe esteve em campo, os dados continuavam duplicados. Em outras palavras, a Funasa renovou a licença de um software que ao longo de 5 anos não conseguiu resolver os problemas para os quais acabou recontratado, o que não faz nenhum sentido. E, em sua oitiva, a Funasa não se pronuncia sobre isso.  (peça 83, p. 11, destaque nosso) 
47.	Contudo, da análise do Documento de Oficialização de Demanda (DOD) , do ETP, do TR e das respostas dos manifestantes, verifica-se que a Funasa não contratou a solução de data quality apenas para solucionar problemas de dados duplicados e que não é possível afirmar, com base nos elementos dos autos, que essa ferramenta não seria útil para corrigir esse tipo de problema.
48.	Nos documentos citados acima, há indicações de que a Funasa pode se beneficiar da implantação de uma solução de data quality em diversas áreas, além do auxílio na correção de problemas de dados duplicados em bases de dados.
49.	No DOD, no ETP e no TR, embora de maneira genérica e superficial, estão indicadas necessidades e utilidades para a ferramenta, a exemplo de tratamento de dados em integrações dos sistemas da entidade com sistemas externos, tratamento de dados de sistemas legados com deficiência de documentação, migrações, sincronismo, cargas de dados e disponibilização de informações (peça 5, p. 2) . Além disso, conforme o ETP, a ferramenta também seria utilizada no auxílio de correção de problemas como duplicidades, integralidade, confiabilidade e input (peça 5, p. 22-23) . 
50.	Além disso, nas respostas dos manifestantes, há explicações melhor detalhadas das utilidades da solução para a Funasa, a exemplo de auxiliar no tratamento de dados em várias áreas, como integrações de sistemas da entidade com sistemas internos (item I.1.1.1.1) , sistemas legados com deficiência de documentação (item I.1.1.1.2) , crescentes demandas por disponibilização de informações em diversos formatos (item I.1.1.1.3) , demandas de Business Inteligence (BI) (item I.1.1.1.3) , assim como problemas em bases de dados, como erros de duplicação, integralidade e confiabilidade dos dados (item I.1.1.1.4) .
51.	Por outro lado, com base nos elementos dos autos, não há como afirmar que a ferramenta contratada não seria útil para solucionar problemas gerados por duplicidades de registros nos bancos de dados da Funasa.
52.	Para avaliar essa suposta inutilidade da ferramenta, a equipe de auditoria se baseou no fato de que a entidade detém a licença do software desde 2013, adquirida por meio do Contrato 9/2013, mas 'os dados continuam duplicados, reforçando a tese de que essa não é a melhor abordagem para a solução do problema e que não havia necessidade de aquisição da ferramenta.' (peça 35, p. 136 e peça 83, p. 11) . 
53.	A equipe de auditoria buscou evidenciar a permanência de dados duplicados nas bases da Funasa por meio de consultas SQL e constatou o problema em diversas tabelas dos sistemas SCA e Siga (peça 35, p. 137 e peças 18 e 19) . Ao avaliar esses dados, entendeu que a quantidade de registros duplicados não seria elevada e que, como os sistemas em questão, Siga e SCA, são administrativos, não haveria criticidades nesses dados. Diante disso, considerou que a ferramenta contratada não seria necessária para a Funasa e que a entidade poderia corrigir os problemas por meio de scripts SQL (peça 35, p. 137) .
54.	Contudo, não é possível afirmar que a ferramenta é inútil para solucionar problemas de duplicidades de dados apenas por existirem tuplas duplicadas atualmente nos bancos de dados. A avaliação do problema e da solução nesse caso seria mais complexa que a contagem de registros duplicados, pois nem sempre é desejável que esses dados sejam excluídos do banco de dados.
55.	Por exemplo, no contexto de análise e arquitetura de sistemas e de gestão de bancos de dados, é possível que haja casos em que se deseje manter as tuplas duplicadas e tratar possíveis problemas que delas decorram por meio de camadas software ou de scripts para se manter o registro de histórico e a integridade referencial dos dados. No caso da Funasa, conforme afirmado pelo Sr. Leonardo, alguns problemas de duplicação foram causados por migrações entre sistemas (parágrafo 27.10) . Nesse cenário, também por exemplo, pode ser desejável manter os registros que tiveram origem em sistemas diferentes por diversos motivos, como presença de dados diferentes, integridade referencial, registros de log ou mesmo sistemas de BI que, conforme citado no parágrafo 27.6, estão em crescimento na Funasa.
56.	Por outro lado, não se pode utilizar a quantidade de registros duplicados como único parâmetro para avaliar se determinado tipo de problema poderia ser corrigido por meio de scripts SQL ou se seria necessário o auxílio de uma ferramenta de data quality. Não se pode analisar a duplicidade de um registro no banco isoladamente, pois deve-se avaliar o contexto do sistema, o impacto para o usuário final e para a área de negócio da entidade, bem como possíveis integrações com outros sistemas, aplicações de BI e outras aplicações que utilizem esses dados. Assim, a quantidade de registros duplicados não reflete, necessariamente, a complexidade do problema enfrentado nem da possível solução a ser adotada.
57.	No caso da Funasa, não se sabe quais dados poderiam permanecer duplicados, nem quais deveriam ter sido apagados, nem o impacto desses dados para as aplicações de negócio ou de BI. Portanto, a simples contagem de registros duplicados nas bases de dados não é suficiente para avaliar a complexidade dos problemas enfrentados pela entidade nem de possíveis soluções para esses problemas.
58.	Quanto à possibilidade de utilização da solução contratada em 2013 para solucionar os problemas, o Sr. Leonardo argumentou que a versão de 2013 não estava mais no escopo do suporte técnico prestado pelo fabricante haveria melhorias e correções na nova versão do software.
59.	Na instrução de resposta à oitiva da Funasa, a Unidade Técnica já não havia aceitado argumento semelhante. Conforme a resposta, a orientação do TCU, com base no Acórdão 2569/2018-TCU-Plenário, seria no sentido de que as entidades não deveriam se submeter ao processo de licenciamento e do modelo de negócios do fabricante, devendo adotar, alternativamente, soluções que não impliquem esses tipos de restrições ou, ainda, forçar negociações que retirem as restrições. 
60.	Além disso, conforme a instrução, ainda que tais restrições fossem instransponíveis, a Funasa deveria ter comprovado documentalmente no processo de planejamento e aquisição dessas novas licenças, até mesmo para demonstrar que, eventualmente, a renovação da licença não seria viável pelos motivos expostos. 
61.	Contudo, o acórdão citado é de data posterior à da assinatura do Contrato 56/2017 e não pode ser aplicado ao caso. 
62.	Por outro lado, para fundamentar melhor a contratação, conforme citado na instrução, a Funasa deveria ter se manifestado no processo de planejamento das licenças para demonstrar que não seria possível a renovação ou utilização das licenças anteriores devido à falta de suporte técnico. 
63.	Embora essa conduta possa ter configurado falha dos gestores, entende-se que não pode ser considerada suficiente para configurar o dano integral do valor da contratação, pois o software foi implantado no Funasa e pode ter utilidade na melhoria da qualidade dos dados da entidade. Ademais, o dano está configurado no relatório devido à suposta inutilidade da contratação para a Funasa, o que já foi analisado acima.
64.	Por fim, mesmo que a contratação tenha sido mal planejada e que tenham ocorrido irregularidades, o que será tratado no item 'I.2. Falhas no planejamento do Contrato 56/2017' desta instrução, como a solução foi implantada na entidade e há, na Funasa, diversas áreas que podem utilizá-la, não se pode concluir que os gestores devem restituir integralmente o valor do contrato, pois, se assim o fizerem, a Funasa ficaria tanto com uma ferramenta apta para uso quanto com o recurso recebido via TCE, o que configuraria enriquecimento sem causa da União.
65.	Diante do exposto, entende-se que não há elementos que permitam concluir pela existência do dano à Funasa no valor integral do contrato, dado que o prejuízo apontado pela Unidade Técnica tinha como fundamento a desnecessidade da contratação e a inutilidade da ferramenta para a Funasa e que isso não ficou evidenciado suficientemente nos autos. Além disso, a solução encontra-se implantada na Funasa e há diversas áreas da entidade que podem fazer uso da ferramenta.
66.	Por isso, será proposto acolher as alegações de defesa dos manifestantes em relação ao dano apontado pela Unidade Técnica na Irregularidade 1.
I.2. Falhas no planejamento do Contrato 56/2017
I.2.1. Ausência de justificativa da real necessidade da Funasa e dos reais benefícios a serem alcançados com a contratação (art. 11, incisos I e II, e art. 12, inciso IV, da IN 4/2014, e art. 3º, inciso I, da Lei 10.520/2002) 
67.	Conforme o relatório de auditoria e os ofícios de citação, os responsáveis foram citados por terem descumprido o art. 11, incisos I e II, e art. 12, inciso IV, da IN 4/2014, assim como o art. 3º, inciso I, da Lei 10.520/2002, transcritos abaixo, pois elaboraram o planejamento da contratação sem justificar a real necessidade da solução de software para a Funasa e sem demonstrar os reais benefícios a serem alcançados com a contratação (peça 35, p. 148 e peças 90, 91 e 93) :
Art. 11 - A fase de Planejamento da Contratação terá início com o recebimento pela Área de Tecnologia da Informação do Documento de Oficialização da Demanda - DOD, a cargo da Área Requisitante da Solução, para instituição da Equipe de Planejamento da Contratação, que conterá no mínimo:
I - necessidade da contratação, considerando os objetivos estratégicos e as necessidades corporativas da instituição, bem como o seu alinhamento ao PDTI;
II - explicitação da motivação e demonstrativo de resultados a serem alcançados com a contratação da Solução de Tecnologia da Informação; (IN 4/2014, destaque nosso) 
Art. 12 - O Estudo Técnico Preliminar da Contratação será realizado pelos Integrantes Técnico e Requisitante, compreendendo as seguintes tarefas:
IV - escolha da Solução de Tecnologia da Informação e justificativa da solução escolhida, que contemple, no mínimo:
c) identificação dos benefícios a serem alcançados com a solução escolhida em termos de eficácia, eficiência, efetividade e economicidade.  (IN 4/2014, destaque nosso) 
Art. 3º A fase preparatória do pregão observará o seguinte:
I - a autoridade competente justificará a necessidade de contratação e definirá o objeto do certame, as exigências de habilitação, os critérios de aceitação das propostas, as sanções por inadimplemento e as cláusulas do contrato, inclusive com fixação dos prazos para fornecimento; (Lei 10.520/2002, destaque nosso) 
I.2.1.1 Sr. Leonardo Cézar Cavalieri dos Santos (peça 123-141) 
I.2.1.1.1 Conformidade com a IN 4/2014
68.	O manifestante alegou que houve cumprimento de todas as etapas previstas na IN 4/2014 SLTI e dispositivos pertinentes, conforme abaixo:
68.1.	consta do DOD que a migração, sincronismo, interface e carga de dados pelos quais os sistemas da Funasa passariam impõem a necessidade de padronização tecnológica e metodológica dos processos de qualidade de dados (peça 123, p. 8) ;
68.2.	a necessidade do negócio é trazida no item 2.1 do ETP, que é o documento que demonstra a viabilidade técnica e econômica da contratação, observando-se a previsão contida no art. 24, da IN 05/2017 - SLTI/MPOG; e
68.3.	a aquisição da ferramenta estava prevista no Plano Diretor de Tecnologia da Informação (PDTI) da Funasa (peça 123, p. 8) . 
I.2.1.2  Srs. Raquel Marra Molina Aguiar e Henrique Alcântara Veloso Mota (peça 146) 
69.	Os Srs Henrique e Raquel argumentaram o seguinte:
69.1.	durante a fase interna da licitação, a Procuradoria Federal Especializada (PFE) exarou o parecer jurídico SEI 23918 com recomendação para elaboração de justificativa mais robusta para o não parcelamento do objeto, bem como o suprimento de deficiências referentes à pesquisa de preços. Nesse momento, os autos deveriam ter sido remetidos aos defendentes, para que saneassem eventuais irregularidades, ou sustentassem a opção administrativa adotada, mas o processo não seguiu o trâmite regularmente previsto (peça 146, p. 2-3) ;
69.2.	o então Coordenador da CGMTI, Sr. Leonardo Cezar Cavalieri dos Santos, não remeteu o processo aos defendentes. Em vez disso, exarou o Despacho 96/2017 (SEI 0023918) , respondendo sozinho aos questionamentos da PFE e dando seguimento ao feito sem conferir à equipe de planejamento a oportunidade de manifestação e, consequentemente, de suprimento das deficiências apontadas pela consultoria jurídica (peça 146, p. 2-3) ; e
69.3.	ressalta-se que, após o parecer da PFE, o processo não foi mais remetido para os defendentes, passando a ser conduzido pelo Coordenador da CGMTI até a formalização do contrato. Esse agente público elaborou, inclusive, novas versões dos artefatos necessários à contratação, como ETP, Análise de Riscos e TR (peça 146, p. 2-3) .
I.2.1.3 Análise
70.	De acordo com o relatório de auditoria, os responsáveis teriam descumprido o dispositivo do art. 11º, inciso I, da IN 4/2014 SLTI, porque teriam aprovado a contratação sem que ficasse configurada a necessidade de uma solução de data quality (peça 35, p. 139) . 
71.	Além disso, também segundo o relatório, teria ocorrido descumprimento ao art. 12, inciso I, da IN 4/2014 SLTI devido à ausência de justificativa da necessidade da contratação (peça 35, p. 135) .
72.	Ainda de acordo com o relatório, a análise de necessidade da contratação teria levado em conta apenas o fato de a solução estar prevista no PDTI da Funasa e essa necessidade teria sido descrita com base nas tarefas que o software desenvolve e não com base nas reais soluções dos problemas que seriam corrigidos e nos benefícios decorrentes (peça 35, p. 139) . Ademais, todo o planejamento da contratação teria sido feito partindo-se do princípio de que seria necessário adquirir uma licença, sem levar em conta os benefícios que seriam buscados com o software para resolver problemas para a Funasa (necessidade da contratação) (peça 35, p. 136) .
73.	A conduta que teria descumprido o art. 11, incisos I e II, e o art. 12, inciso IV, da IN 4/2014, e art. 3º, inciso I, da Lei 10.520/2002 foi especificada da seguinte maneira no relatório: 
Conduta: terem aprovado o estudo técnico (peça 5, p. 44-45) e o termo de referência (peça 5, p. 86-87) , meramente formal, eivado das seguintes falhas: 1) ausência de justificativa da real necessidade da Funasa (art. 11, I e II da IN 4/2014 e art. 3º, I, da Lei 10.520/2002) e dos reais benefícios a serem alcançados com a contratação (art. 12, IV, da IN 4/2014) (peça 35, p. 144) .
74.	Em suas alegações de defesa, os manifestantes se concentraram em tentar justificar a utilidade da solução para a Funasa. Para isso, apresentaram diversos problemas existentes nos dados da entidade, assim como possíveis usos da ferramenta tanto para corrigir tais problemas quanto para auxiliar na manutenção e na disponibilização dos dados internamente e externamente à entidade. A utilidade e a necessidade da solução para entidade já foram consideradas quando da análise da existência de prejuízo à Funasa no item 'I.1. Prejuízo ao erário por desnecessidade e inutilidade da contratação'.
75.	Especificamente em relação ao descumprimento dos normativos relacionados ao planejamento da contratação, não apresentaram elementos diferentes dos que já foram analisados e refutados no relatório da auditoria (peça 35) e na análise da oitiva da Funasa (peça 83) .
76.	O Sr. Leonardo alegou que consta no DOD (peça 5, p. 1-6) a motivação e a justificativa para a contratação. Além disso, afirmou que a necessidade do negócio foi trazida no item 2.1 do ETP (item I.2.1) e que a aquisição da ferramenta estava prevista no PDTI da Funasa (parágrafo 68) .
77.	De fato, no item '4. Motivação/Justificativa' do DOD (peça 5, p. 1-6) , consta uma contextualização das necessidades da Funasa em relação aos seus dados e informações acumulados por anos em diversos sistemas. Dentre essas necessidades, destacam-se a disponibilização de informações, a integração entre sistemas e bases de dados externos e internos à entidade e a correção de problemas de qualidade dos dados. Além disso, consta que o caminho escolhido para atender às demandas da Funasa foi a padronização tecnológica e metodológica dos processos de qualidade de dados.
78.	No item '5. Resultados a serem alcançados', do mesmo documento, descrevem-se os benefícios que a Funasa espera com a contratação.
79.	No item '2.1. Necessidade de Negócio' do ETP (peça 5, p. 9-39) , consta que a contratação estaria alinhada ao PDTI 2016-2019. No item '5 Justificativa da Solução Escolhida' do mesmo documento, consta o mesmo texto do item '4. Motivação/Justificativa' do DOD, com acréscimo de um trecho da Nota Técnica 13/2017 que apresenta problemas com dados enfrentados pela Funasa (peça 5, p. 21) .
80.	Embora constem justificativas para a contratação nos documentos DOD e ETP, o conteúdo dessas justificativas não pode ser considerado suficiente para demonstrar a necessidade e os benefícios da contratação. 
81.	As justificativas apresentadas são genéricas e superficiais, pois apresentam apenas descrições de utilidades da solução de data quality, mas sem especificar em detalhes como seriam aplicadas na Funasa. O único trecho que se aproxima de uma justificativa técnica seria o trecho da Nota Técnica 13/2017 constante no item '5 Justificativa da Solução Escolhida' do ETP (peça 5, p. 21) , mas, mesmo assim, não apresenta conteúdo suficiente que detalhe a aplicação da ferramenta na entidade.
82.	No mesmo sentido, conforme citado anteriormente, a equipe de auditoria considerou que a necessidade da contratação foi descrita com base nas tarefas que o software desenvolve e não com base nas reais soluções dos problemas a serem corrigidos e nos benefícios dele decorrentes.' (peça 35, p. 139) .
83.	Além disso, o texto utilizado para justificar a contratação, que consta no item '4. Motivação/Justificativa' do DOD (peça 5, p. 2) e no item '5 Justificativa da Solução Escolhida' do ETP (peça 5, p. 21) , é idêntico ao que consta no item '5. Motivação/Justificativa' do DOD do Contrato 9/2013, conforme se verifica na resposta da Funasa à oitiva promovida anteriormente à esta instrução (peça 67, p. 2-3) .
84.	Da leitura dessa resposta à oitiva (peça 67, p. 2) , nota-se o entendimento de que, como a mesma solução já havia sido contratada anteriormente, por meio do Contrato 9/2013, a necessidade da contratação já estaria justificada.
De modo que a necessidade da Funasa já estava prevista desde a primeira contratação (Contrato Nº 09/2013) no PDTI 2012. Sendo o DOD elaborado no exercício de 2012 quando estava vigente o PDTI 2012-2014.
 (...) 
Com o objetivo de manter a atualização da solução contratada, foi prevista atualização da solução de qualidade de dados no PDTI 2015 e no PDTI 2016-2019 e revisão 2017. 
85.	Contudo, não é razoável que se considere a justificativa para a contratação anterior como justificativa para a atualização da solução. Cada contratação deve ter sua necessidade analisada conforme os dispositivos que regem a fase de planejamento da contratação, de maneira que os gestores não poderiam ter considerado pré-justificada a contratação em análise.
86.	Ademais, conforme citado pelos manifestantes, a necessidade da contratação deve estar alinhada ao PDTI (parágrafo 68.3) , mas esse fato, isoladamente, não pode ser considerado como justificativa para a contratação. A existência da previsão de contratação de ferramenta de qualidade de software no PDTI não é suficiente para configurar a necessidade da contratação.
87.	Seria necessário que houvesse uma nova avaliação de necessidades que detalhasse melhor a utilidade da solução para a Funasa e considerasse, conforme apontado no relatório de fiscalização, a relação custo-benefício de se implantar a solução, a avaliação de tangibilidade dos resultados prometidos, a possibilidade de uma implantação paulatina, assim como a avaliação de outras possibilidades para  resolver os problemas que ensejaram a contratação (peça 35, p. 139) .
88.	Portanto, as justificativas dos manifestantes não elidem a irregularidade apontada neste item da citação.
89.	Assim, ficou evidenciado que, na documentação de planejamento do Contrato 56/2017, há falhas na demonstração da necessidade e da motivação da contratação, assim como dos benefícios esperados, pois as justificativas constantes nos documentos de planejamento da contratação, DOD, ETP e TR, são genéricas e superficiais e a necessidade de contratação está descrita com base nas tarefas que o software desempenha. Além disso, o texto utilizado é o mesmo utilizadas no DOD do Contrato 9/2013 e a contratação foi realizada unicamente por estar prevista no PDTI.
90.	Assim, houve descumprimento do art. 11, incisos I e II, da IN 4/2014, que determina que o DOD deve conter a necessidade da contratação, a explicitação da motivação e o demonstrativo de resultados a serem alcançados. Da mesma forma, houve descumprimento do art. 3º, inciso I, da Lei 10.520/2002, que determina que, na fase preparatória do pregão, a autoridade competente justificará a necessidade de contratação.
91.	Houve também descumprimento do art. 12, inciso I, da IN 4/2014 SLTI, conforme abordado no relatório de fiscalização (parágrafo 70) , pois esse dispositivo exige a definição e a especificação das necessidades de negócio no ETP. Contudo, o descumprimento desse dispositivo não consta nos ofícios de citação (peças 90, 91 e 93) nem na matriz de responsabilização (peça 135, p. 148) , portanto, não será considerado na análise de responsabilização.
92.	Além disso, houve descumprimento do art. 12, inciso IV, da IN 4/2014, que determina que, no ETP, deve haver a identificação dos benefícios a serem alcançados com a solução escolhida em termos de eficácia, eficiência, efetividade e economicidade.
I.2.1.4 Responsabilização
93.	Neste item, serão avaliadas as condutas de cada gestor frente a cada dispositivo descumprido e, no item I.2.7, será avaliada se essas condutas são passíveis de aplicação de pena pelo Tribunal.
I.2.1.4.1 Art. 11, inciso I e II, da IN 4/2014 (DOD) 
94.	O art. 11, caput, da IN 4/2014, atribui a responsabilidade pelo DOD à Área Requisitante da Solução. No caso em questão, o Sr. Leonardo assinou o DOD (peça 5, p. 4) no campo de título 'Autoridade competente da área requisitante e técnica'. Por isso, ele foi o responsável pelo documento e pelo descumprimento do art. 11, inciso I e II, da IN 4/2014.
I.2.1.4.2 Art. 3º, inciso I, da Lei 10.520/2002 (DOD, ETP e TR) 
95.	O art. 3º, inciso I, da Lei 10.520/2002, trata da obrigatoriedade de se justificar a necessidade da contratação na fase de planejamento da contratação. No presente caso, os documentos que documentaram essa fase foram o DOD, o ETP e o TR. 
96.	Conforme exposto acima (parágrafo 94) , o Sr. Leonardo assinou o DOD (peça 5, p. 4) , enquanto os três manifestantes, Srs. Leonardo, Raquel e Henrique, assinaram tanto o ETP (peça 5, p. 38-39) quanto o TR (peça 5, p. 86) , de maneira que foram responsáveis pelo planejamento da contratação. Portanto os três manifestantes foram responsáveis pelo descumprimento do art. 3º, inciso I, da Lei 10.520/2002.
I.2.1.4.3 Art. 12, inciso IV, da IN 4/2014 (ETP) 
97.	O art. 12, caput, da IN 4/2014, atribui a responsabilidade pelo ETP aos integrantes técnico e requisitante da solução. No caso em questão, o Sr. Henrique assinou o ETP como Integrante Requisitante (peça 5, p. 38) , a Sra. Raquel assinou como Integrante Técnico (peça 5, p. 39) e o Sr. Leonardo assinou como Integrante Técnico e Requisitante (peça 5, p. 39) .
98.	Portanto, os três manifestantes foram responsáveis pelo descumprimento do art. 12, inciso IV, da IN 4/2014.
I.2.2. Ausência de comparação das diversas soluções disponíveis para corrigir o problema e levantamento parcial das alternativas de mercado (art. 12, I, b e c, da IN 4/2014 e art. 12, II, da IN 4/2014) 
99.	Conforme o relatório de auditoria e os ofícios de citação, os gestores foram citados por terem descumprido o art. 12, inciso I, alíneas 'b' e 'c', e inciso II, da IN 4/2014, transcritos abaixo, pois elaboraram o planejamento da contratação sem a comparação das diversas soluções disponíveis para corrigir o problema e com levantamento parcial das alternativas de mercado (peça 35, p. 148) .
Art. 12 - O Estudo Técnico Preliminar da Contratação será realizado pelos Integrantes Técnico e Requisitante, compreendendo as seguintes tarefas:
I - definição e especificação das necessidades de negócio e tecnológicas, e/ou dos requisitos necessários e suficientes à escolha da Solução de Tecnologia da Informação, a partir da avaliação do DOD e do levantamento de:
b) soluções disponíveis no mercado; 
c) análise de projetos similares realizados por outros órgãos ou entidades da Administração Pública.
II - avaliação das diferentes soluções que atendam aos requisitos, considerando:
a) a disponibilidade de solução similar em outro órgão ou entidade da Administração Pública;
b) as soluções existentes no Portal do Software Público Brasileiro (http://www.softwarepublico.gov.br) ;
c) a capacidade e alternativas do mercado, inclusive a existência de software livre ou software público;
 (...) 
III - análise e comparação entre os custos totais de propriedade das soluções identificadas, levando-se em conta os valores de aquisição dos ativos, insumos, garantia e manutenção;
 (...) 
IV - escolha da Solução de Tecnologia da Informação e justificativa da solução escolhida, que contemple, no mínimo:
b) alinhamento em relação às necessidades de negócio e aos macro requisitos tecnológicos; e
I.2.2.1 Sr. Leonardo Cézar Cavalieri dos Santos (peça 123-141) 
100.	No item '6.1. Da efetiva pesquisa de preços e busca por soluções alternativas disponíveis no Mercado' da manifestação, o gestor afirma o seguinte no que se refere ao levantamento de projetos similares:
100.1.	com relação ao levantamento de projetos similares, a Funasa elaborou levantamento de diversos projetos efetuados por outros órgãos da Administração Pública a fim de analisar se a solução já foi objeto de outras contratações, bem como se o objeto possuía configuração similar ou aproximada da solução necessária para a Funasa, conforme a orientação contida na IN 4/2014 SLTI (peça 124, p. 11) ;
100.2.	os referidos projetos, os quais foram previamente analisados (item '7. Levantamento das alternativas' do TR) a fim de subsidiar a decisão pela alternativa escolhida, foram incluídos nos artefatos do planejamento da contratação (peça 124, p. 11) ; e
100.3.	na busca por contratações similares no mercado, a fim de estipular o custo para atualização da solução, foram considerados os contratos do TCU, do Ministério da Indústria, Comércio Exterior e Serviços (MDIC) e da Empresa Brasileira de Pesquisa Agropecuária (Embrapa) , vinculada ao Ministério da Agricultura, Pecuária e Abastecimento - Mapa (itens '7.1. Análise de projetos similares' e 'Detalhamento das alternativas existentes') (peça 124, p. 11) .
I.2.2.2 Srs. Raquel Marra Molina Aguiar e Henrique Alcântara Veloso Mota (peça 146) 
101.	No item '2.1.2 Ausência de comparação das diversas soluções disponíveis para corrigir o problema e levantamento parcial das alternativas de mercado', em síntese, os manifestantes alegaram que prezaram pelo investimento realizado anteriormente pela Funasa no Contrato 9/2013 e que houve avaliação de alternativas, pois havia um comparativo de soluções no ETP:
101.1.	a contratação tratou da atualização de uma solução adquirida previamente pela Funasa, por meio do Contrato 9/2013 (peça 146, p. 10) ;
101.2.	consta do ETP o comparativo entre as soluções Data Quality Advanced Edition, Talend Open Studio for Data Quality, Infosphere QualityStage, que utilizou como fonte de pesquisa as revisões do Gartner, nas quais se pode observar que a ferramenta contratada Data Quality Advanced Edition tem qualificação superior às outras duas soluções (peça 146, p. 10) ; e
101.3.	nesse sentido, pode-se inferir que a equipe de planejamento, além de avaliar alternativas, prezou pela preservação do investimento anteriormente realizado pela Funasa, com a contratação realizada em 2013 (peça 146, p. 12) .
102.	Além disso, os manifestantes afirmaram que haveria urgência na contratação e que, por isso, não houve tempo para uma análise mais aprofundada da solução, conforme a seguir:
102.1.	era de conhecimento da equipe de planejamento que o então Coordenador-Geral considerava urgente a contratação da solução para implantação do serviço de qualidade de dados. Ao se analisar o histórico da contratação, fica evidente essa exigência temporal, quando se observa que várias atribuições dos integrantes da equipe de planejamento foram realizadas exclusivamente pelo Sr. Leonardo, que posteriormente as ratificou através do despacho 70/2017 CGMTI (peça 146, p. 12) ;
102.2.	resta claro que a equipe de planejamento, diante da necessidade de contratação da solução 'de forma célere', não teria tempo de realizar uma análise mais aprofundada para a contratação da solução (peça 146, p. 13) ; e
102.3.	repise-se, contudo, que a PFE recomendou o robustecimento da pesquisa de preços. Isso daria ensejo à nova análise crítica da pesquisa realizada e dos preços coletados, se os defendentes tivessem sido cientificados do teor da manifestação jurídica. Contudo, o CGMTI suprimiu tal possibilidade, ao decidir responder por conta própria os questionamentos da área jurídica, exercendo atribuição da equipe de planejamento da contratação (peça 146, p. 13) .
I.2.2.3 Análise
103.	Conforme o relatório de auditoria, houve descumprimento do art. 12, inciso I, alínea 'b', da IN 4/2014, pois o levantamento de projetos similares constante no ETP (peça 5, p. 20) não pode ser considerado suficiente para suprir a avaliação de soluções disponíveis no mercado, dado que, nesse documento, não houve análise das contratações mencionadas (peça 35, p. 140) . 
104.	Segundo o relatório, a Funasa teria apresentado várias contratações desconexas sem qualquer tipo de análise ou avaliação, a fim de demonstrar que a solução escolhida seria a mais vantajosa em termos de preço (peça 35, p. 140) , conforme abaixo:
O levantamento de projetos similares à peça 13, p. 20 não pode ser considerado uma avaliação das soluções disponíveis no mercado. Não houve nenhuma análise destas contratações. Apenas foram apresentados números referentes as contratações. Não há nenhuma análise qualitativa ou quantitativa sobre as contratações, por exemplo, dificuldades encontradas por estes órgãos na implantação e utilização da ferramenta, estratégias de utilização e custos envolvidos. 
Além de não ter sido feita nenhuma análise sobre as contratações acima, a suposta avaliação já parte do pressuposto que tem que ser contratada uma licença. Quando a norma fala em buscar alternativas de mercado, exige que os responsáveis pelo planejamento avaliem as diversas formas de resolver o problema posto e, para isso, é preciso que eles demonstrem claramente o que precisa ser solucionado, e quais as alternativas e custos para cada uma delas. O que os gestores da Funasa fizeram foi apresentar um monte de contratações desconexas, sem qualquer tipo de análise ou avaliação, a fim de comprovar que a Funasa estaria contratando uma solução 'mais barata'. Isso descumpre o art. 12, I, b, da IN 4/2014 SLTI, bem como os incisos III e IV do art. 12 da IN 4/2014 SLTI, pois não se avaliou o custo total da propriedade e não se alinhou à contratação às necessidades tecnológicas. 
Assim, os responsáveis deixaram de avaliar as potenciais soluções alternativas do mercado, inclusive, a decisão de utilizar a licença anterior já adquirida pela Funasa em 2013; de realizar uma implantação paulatina com um número menor de 'cores' até que se verificasse se o software atenderia aos objetivos propostos ou a adoção de um período de teste (PoC) para que se identificasse a adequabilidade da ferramenta. (peça 35, p. 140) 
105.	Ainda, a conduta dos gestores que descumpriu os dispositivos constantes na citação foi especificada da seguinte maneira no relatório:
Conduta: terem aprovado o estudo técnico (peça 5, p. 44-45) e o termo de referência (peça 5, p. 86-87) , meramente formal, eivado das seguintes falhas: 
2) ausência de comparação das diversas soluções disponíveis para corrigir o problema e levantamento parcial das alternativas de mercado (art. 12, I, b e c, da IN 4/2014 e art. 12, II, da IN 4/2014) ;
3) ausência de avaliação do custo total de propriedade e do alinhamento da solução tecnológica com o objetivo da contratação (art. 12, III, da IN 4/2014 e art. 12, IV, 'b', da IN 4/2014) (peça 35, p. 144) .
106.	Assim, em síntese, os gestores foram citados devido a deficiências na documentação relativa ao levantamento de soluções disponíveis no mercado (art. 12, inciso I, alínea 'b') , à análise de projetos similares realizados por outros órgãos da Administração Pública (art. 12, inciso I, alínea 'c') , e à avaliação de diferentes soluções (art. 12, inciso II) . 
107.	Em suas manifestações os gestores afirmaram que a avaliação de soluções estaria no ETP e no TR da contratação (parágrafos 100.1 a 100.3 e 101.2) . Eles se referiram ao item '7. Levantamento de alternativas' do TR. A mesma avaliação consta no ETP como os itens '3. Levantamento de alternativas' e '4. Detalhamento das alternativas existentes' (peça 5, p. 19-21 e 68-71) .
108.	Verifica-se que esse estudo apontado pelos manifestantes é composto por (i) um comparativo de ferramentas de data quality (peça 5, p. 19-20) , (ii) uma análise de projetos similares (peça 5, p. 20) e (iii) um detalhamento das alternativas existentes (peça 5, p. 21) .
109.	Quanto à (ii) análise de projetos similares, o Sr. Leonardo afirmou que a Funasa realizou, nos itens '7.1. Análise de projetos similares' e 'Detalhamento das alternativas existentes', um levantamento de diversos projetos efetuados por outros órgãos da Administração Pública. 
110.	Contudo, a Unidade Técnica havia refutado esses estudos no relatório de auditoria por considerar que se tratava apenas de uma listagem de contratações com seus respectivos valores, sem qualquer tipo de análise que considerasse, por exemplo, dificuldades encontradas pelos órgãos contratantes na implantação e na utilização do sistema, estratégias de utilização e custos envolvidos, conforme abaixo: 
O levantamento de projetos similares à peça 13, p. 20 não pode ser considerado uma avaliação das soluções disponíveis no mercado. Não houve nenhuma análise destas contratações. Apenas foram apresentados números referentes as contratações. Não há nenhuma análise qualitativa ou quantitativa sobre as contratações, por exemplo, dificuldades encontradas por estes órgãos na implantação e utilização da ferramenta, estratégias de utilização e custos envolvidos.
 (...) 
O que os gestores da Funasa fizeram foi apresentar um monte de contratações desconexas, sem qualquer tipo de análise ou avaliação, a fim de comprovar que a Funasa estaria contratando uma solução 'mais barata'.
111.	De fato, no item a que se refere o gestor, não há qualquer tipo de análise a respeito de projetos similares, pois o item apresenta apenas uma lista de contratações de soluções de data quality feitas por órgãos da Administração Pública e um texto que conclui que a contratação da Funasa deveria ser classificada como bem comum por possuir configurações similares às contratações dos outros órgãos.
112.	Portanto, esse item não pode ser aceito para suprir a necessidade de análise de projetos similares constante no art. 12, inciso I, alínea 'c', segundo o qual, no ETP, deve constar a definição e especificação das necessidades de negócio e tecnológicas, e/ou dos requisitos necessários e suficientes à escolha da Solução de Tecnologia da Informação, a partir da avaliação do DOD e do levantamento de análise de projetos similares realizados por outros órgãos ou entidades da Administração Pública.
113.	Quanto ao item (iii) detalhamento das alternativas existentes, nos estudos apontados pelos gestores, há um quadro em que constam perguntas do tipo checklist (peça 5, p. 21) , o que não condiz com a análise de projetos similares (art. 12, inciso I, alínea c) , nem com o levantamento de soluções disponíveis no mercado (art. 12, inciso I, alínea b) , nem com a avaliação de diferentes soluções (art. 12, inciso II) , conforme requerido pela norma.
114.	Quanto ao item (i) comparativo de ferramentas de data quality, os Srs. Henrique e Raquel afirmaram que consta no ETP o comparativo entre as soluções Data Quality Advanced Edition, Talend Open Studio for Data Quality e Infosphere QualityStage, que teria utilizado como fonte de pesquisa revisões do Gartner (parágrafo 101.2) . Conforme o comparativo, a fonte de pesquisa foi o site https://www.gartner.com/reviews (peça 5, p. 20) .  
115.	Contudo, em consulta ao site, nota-se que um dos seus objetivos é permitir que usuários de soluções de TI escrevam comentários e avaliações sobre suas impressões a respeito dessas soluções, de maneira a prover uma fonte de consulta de comentários e avaliações de outros usuários. 
116.	Além disso, verifica-se que o comparativo de ferramentas existente no ETP foi elaborado com base em avaliações (reviews) que usuários aleatórios dessas ferramentas escreveram no site. Por exemplo, a avaliação da ferramenta Informática Data Quality que consta no ETP é uma cópia traduzida do review de um usuário que instalou a ferramenta na América do Norte. Nesse review, o usuário comentou da maneira abaixo a impressão dele sobre a ferramenta e avaliou com nota 5 os quesitos Evaluation & Contracting, Service e Suport, Integration & Deployment e Product Capabilities: 
Overall Comment: 'The IDQ platform has allowed us to create a Shared Services Platform with a reusable library of Data Quality assets to provide consistency across our implementations. In addition, it has significantly contributed to the increase in our data efficacy and ability to provide quantitative measurement with regards to data quality.' (https://www.gartner.com/reviews/market/data-quality- tools/vendor/informatica/product/informatica-data-quality-idq/review/view/306180#evaluation-contracting, acesso em 6/7/2020) 
117.	Já no item '7. Levantamento de Alternativas' do ETP, consta a cópia traduzida da avaliação acima, de maneira que, no item 'Comentário geral', para a ferramenta Data Quality Advanced Edition, consta o texto abaixo, assim como as mesmas notas para os mesmos quesitos da review do usuário que utilizou o site do Gartner (peça 5, p. 68-69) :
Comentário geral: A plataforma IDQ nos permitiu criar uma Plataforma de Serviços Compartilhados com uma biblioteca reutilizável de recursos de Qualidade de Dados para fornecer consistência em nossas implementações. Além disso, contribuiu significativamente para aumentar a eficácia dos nossos dados e a capacidade de fornecer medições quantitativas em relação à qualidade dos dados.
118.	O mesmo se repete para as ferramentas Talend Open Studio e Infosphere QualityStage, em que se utilizaram reviews de outros usuários que instalaram as ferramentas em outros países (https://www.gartner.com/reviews/market/data-quality-tools/vendor/talend/product/talend-construction-studio-for/review/view/304548, acesso em 6/7/2020, e https://www.gartner.com/reviews/market/data-quality-tools/vendor/ibm/product/ibm-qualitystage/review/view/307541, acesso em 6/7/2020) .
119.	Portanto, o comparativo do ETP é apenas uma cópia de avaliações de usuários aleatórios do site do Gartner. Assim, não pode ser aceito como levantamento de soluções disponíveis no mercado (art. 12, inciso I, alínea b) , pois não há evidências de que houve avaliação da ferramenta por parte dos gestores frente às necessidades da Funasa. 
120.	Ainda, o fato de o comparativo consistir em cópias de avaliações de outros usuários, de maneira que não houve avaliação concreta por parte dos gestores, merece ser considerado como agravante na conduta dos três gestores.  
121.	A alegação de que a contratação se tratava de uma atualização (parágrafo 101.1) não é suficiente para justificar a ausência de avaliações, visto que, por se tratar de uma nova contratação, os gestores tinham obrigação de analisar e rever alternativas para solucionar o problema da maneira mais vantajosa para a Funasa, conforme determina a norma.
122.	As alegações de que haveria urgência na contratação e de que, por isso, não houve tempo adequado para elaborar os estudos (parágrafo 102) não pode sem aceitas, pois não foi demonstrado qualquer motivo que justificasse essa urgência.
123.	O argumento dos Srs. Henrique e Raquel de que a PFE teria recomendado o robustecimento da pesquisa de preços e de que o Sr. Leonardo teria decidido responder aos questionamentos da área jurídica por conta própria (parágrafo 102.3) também não elide a irregularidade. Contudo, merece ser acolhido como atenuante da conduta dos Srs. Henrique e Raquel, pois considera-se possível que uma nova análise da pesquisa de preços conduzisse a uma melhor análise de projetos similares, de soluções disponíveis no mercado e de diferentes soluções, conforme argumentam os dois manifestantes.
124.	Diante do exposto, as justificativas dos manifestantes não elidem a irregularidade apontada neste item da citação.
125.	Assim, na documentação de planejamento do Contrato 56/2017, ficaram evidenciadas falhas na análise de projetos similares, de soluções disponíveis no mercado e de diferentes soluções, pois o estudo apresentado, composto por comparativo de ferramentas de data quality, análise de projetos similares e detalhamento das alternativas existentes, não pode ser considerados suficientes. 
126.	O comparativo de ferramenta de data quality se trata de comparativo de cópias traduzidas de avaliações de usuários retiradas do site do Gartner, de maneira que não há evidências de que houve avaliação da ferramenta por parte dos gestores frente às necessidades da Funasa. A análise de projetos similares apresenta apenas uma lista de contratações de soluções de data quality feitas por órgãos da Administração Pública, sem qualquer tipo de análise. E o detalhamento de alternativas existentes há um quadro em que constam perguntas do tipo checklist, sem qualquer relação com os estudos requeridos.
127.	Portanto, houve descumprimento do art. 12, inciso I, alíneas 'b' e 'c', da IN4/2014, que determinam que o ETP deve conter levantamento de soluções disponíveis no mercado e análise de projetos similares realizados por outros órgãos ou entidades da Administração Pública. 
128.	Houve também descumprimento do art. 12, inciso II, da IN 4/2014, que determina que o ETP deve considerar a avaliação de diferentes soluções. 
I.2.2.4 Responsabilização
129.	Neste item, serão avaliadas as condutas de cada gestor frente a cada dispositivo descumprido e, no item I.2.7, será avaliada se essas condutas são passíveis de aplicação de pena pelo Tribunal.
I.2.2.4.1 Art. 12, inciso I, alíneas b e c, e art. 12, inciso II, da IN 4/2014 (ETP) 
130.	O art. 12, caput, da IN 4/2014, atribui a responsabilidade pelo ETP aos integrantes técnico e requisitante da solução. No caso em questão, o Sr. Henrique assinou o ETP como Integrante Requisitante (peça 5, p. 38) , a Sra. Raquel assinou como Integrante Técnico (peça 5, p. 39) e o Sr. Leonardo assinou como Integrante Técnico e Requisitante (peça 5, p. 39) .
131.	Portanto, os três manifestantes foram responsáveis pelo documento e pelo descumprimento art. 12, inciso I, alíneas b e c, e art. 12, inciso II, da IN 4/2014.
132.	Ainda, considera-se agravante da conduta dos gestores o fato de o comparativo de ferramentas de data quality constante no ETP (peça 5, p. 19) se tratar de cópia traduzida de avaliações de usuários retiradas do site do Gartner (parágrafos 114 a 120) .
133.	Por fim, considera-se atenuante da conduta dos Srs. Henrique e Raquel o fato de que, o Sr. Leonardo não repassou aos dois as sugestões da PFE para robustecimento da pesquisa de preços, de maneira que isso impediu uma possível melhoria da análise de projetos similares, de soluções disponíveis no mercado e de diferentes soluções (parágrafo 123) .
I.2.3. Ausência de avaliação do custo total de propriedade e do alinhamento da solução tecnológica com o objetivo da contratação (art. 12, III, da IN 4/2014 e art. 12, IV, 'b', da IN 4/2014) 
134.	Conforme o relatório de auditoria e os ofícios de citação, os gestores foram citados por terem descumprido o art. 12, inciso III, da IN 4/2014 e art. 12, inciso IV, alínea 'b', da IN 4/2014, devido à ausência de avaliação do custo total de propriedade e do alinhamento da solução tecnológica com o objetivo da contratação (peça 35, p. 148) .
Art. 12 - O Estudo Técnico Preliminar da Contratação será realizado pelos Integrantes Técnico e Requisitante, compreendendo as seguintes tarefas:
III - análise e comparação entre os custos totais de propriedade das soluções identificadas, levando-se em conta os valores de aquisição dos ativos, insumos, garantia e manutenção;
IV - escolha da Solução de Tecnologia da Informação e justificativa da solução escolhida, que contemple, no mínimo:
b) alinhamento em relação às necessidades de negócio e aos macro requisitos tecnológicos; e
I.2.3.1 Srs. Raquel Marra Molina Aguiar e Henrique Alcântara Veloso Mota (peça 146) 
135.	No item '2.1.3 Ausência de avaliação do custo total de propriedade e do alinhamento da solução tecnológica com o objetivo da contratação', os manifestantes argumentaram que a contratação se tratava de atualização da plataforma tecnológica de qualidade de dados e que essa contratação estaria prevista no PDTI da Funasa.
136.	Além disso, afirmaram que participaram apenas das primeiras versões dos documentos de planejamento da contratação, conforme a seguir:
136.1.	a equipe de planejamento da contratação, provocada pela área requisitante em 21/9/2017 e formalmente instituída pela Portaria 341, de 16 de outubro de 2017, teve sua participação limitada à confecção das primeiras versões do ETP, Análise de Riscos e TR, em novembro de 2017, buscando a atualização/manutenção da solução de controle de qualidade de dados que resultaria em uma atualização do licenciamento adquirido em 2013; e
136.2.	nesta única oportunidade, a equipe avaliou três soluções, com base no Gartner, e evidenciou que a solução Data Quality Advanced Edition foi superior em todos os requisitos, inserindo tal análise no item 3 do ETP. 
I.2.3.2 Análise
137.	Quanto à avaliação do custo total de propriedade e do alinhamento da solução tecnológica com o objetivo da contratação, os gestores não abordaram diretamente o tema em suas manifestações. 
138.	Registre-se que o Sr. Leonardo não apresentou argumentos quanto a este item da citação.
139.	Por outro lado, o argumento dos Srs. Henrique e Raquel de que a contratação se tratava de uma atualização prevista no PDTI não saneia a ausência de avaliação de custo total de propriedade nem de alinhamento da solução com o objetivo da contratação. Como era uma nova contratação, os gestores tinham obrigação de realizar todos os estudos requeridos pelas normas. 
140.	Além disso, o comparativo das três soluções de qualidade de dados, apontada pelos Srs. Henrique e Raquel, também não supre a ausência das avaliações em análise. Ademais, esse comparativo foi refutado nesta instrução por se tratar de cópia traduzida de avaliações de usuários do site do Gartner, conforme tratado nos parágrafos 114-119.
141.	Por fim, verifica-se que, nem no ETP nem no TR, consta avaliação que possa suprir a necessidade de avaliação do custo total de propriedade e do alinhamento da solução tecnológica com o objetivo da contratação.
142.	Portanto, na documentação de planejamento do Contrato 56/2017, restou evidenciada a ausência de avaliação do custo total de propriedade e do alinhamento da solução tecnológica com o objetivo da contratação.
143.	Dessa maneira houve descumprimento do art. 12, inciso III, da IN 4/2014, que determina que, no ETP, deve constar análise e comparação entre os custos totais de propriedade das soluções identificadas, levando-se em conta os valores de aquisição dos ativos, insumos, garantia e manutenção. 
144.	Houve também descumprimento do art. 12, inciso IV, alínea 'b', da IN 4/2014, que determina que o ETP deve conter a justificativa da escolha do da solução de tecnologia da informação com base no alinhamento da solução às necessidades de negócio.
I.2.3.3 Responsabilização
145.	Neste item, serão avaliadas as condutas de cada gestor frente a cada dispositivo descumprido e, no item I.2.7, será avaliada se essas condutas são passíveis de aplicação de pena pelo Tribunal.
I.2.3.3.1 Art. 12, inciso III, e inciso IV, alínea 'b', da IN 4/2014 (ETP) 
146.	O art. 12, caput, da IN 4/2014, atribui a responsabilidade pelo ETP aos integrantes técnico e requisitante da solução. No caso em questão, o Sr. Henrique assinou o ETP como Integrante Requisitante (peça 5, p. 38) , a Sra. Raquel assinou como Integrante Técnico (peça 5, p. 39) e o Sr. Leonardo assinou como Integrante Técnico e Requisitante (peça 5, p. 39) .
147.	Portanto, os três manifestantes foram responsáveis pelo documento e pelo descumprimento do art. 12, inciso III, e inciso IV, alínea 'b', da IN 4/2014.
I.2.4. Elaboração de pesquisa de preços simulada (art. 22 da IN 4/2014, art. 7º, §2º, II e art. 40, §2º, II da Lei 8.666/1993, e art. 3, III, da Lei 10.520/2002) 
148.	Conforme a matriz de responsabilização do relatório de auditoria e os ofícios de citação, os responsáveis foram citados por terem descumprido o art. 22 da IN 4/2014, e o art. 7º, §2º, inciso II e o art. 40, §2º, inciso II da Lei 8.666/1993, assim como o art. 3, inciso III, da Lei 10.520/2002, devido à elaboração de pesquisa de preços simulada (peça 35, p. 148 e peças 90, 91 e 93) .
I.2.4.1 Sr. Leonardo Cézar Cavalieri dos Santos (peça 123-141) 
149.	O Sr. Leonardo alegou que, para a pesquisa de preços, a Funasa solicitou diversas propostas para aumentar o escopo de sua pesquisa e conseguir uma previsão de orçamento estimativo mais próxima do valor real da contratação. O fato de a empresa PTV ter participado da pesquisa não macula o resultado da licitação. São duas etapas completamente distintas. Além disso, na licitação, quer-se o maior número de licitantes, ainda que tenham participado da pesquisa de preços que subsidiou os estudos da entidade (peça 124, p. 11) .
I.2.4.2 Srs. Raquel Marra Molina Aguiar e Henrique Alcântara Veloso Mota (peça 146) 
150.	Os manifestantes alegaram que a pesquisa de preços para formulação do orçamento estimado da contratação foi realizada conforme a IN 5/2017 e que houve menção no ETP de que não foram encontradas contratações similares realizadas nos últimos 180 dias, no Painel de Preços (peça 146, p. 17) .
151.	Além disso, conforme a seguir, alegaram que não foram responsáveis por elaborar a pesquisa de preços, a qual teria sido realizada por uma equipe que assessorava o Coordenador-Geral da CGMTI: 
151.1.	cumpre informar que, à época, havia uma equipe designada para assessorar diretamente o Coordenador-Geral da CGMTI em atividades de apoio à governança, gestão e contratação de TI. Dessa forma, essa equipe era responsável por enviar e-mails aos fornecedores para a realização da cotação de mercado e analisar as propostas recebidas, consolidando-as para elaboração do orçamento estimado da contratação (peça 146, p. 17) ; e
151.2.	ocorre que os defendentes não integravam a equipe de assessoria acima mencionada e, portanto, não realizaram as cotações de pesquisa de mercado para a elaboração do orçamento estimado da contratação. Quando da análise do documento contendo as três cotações recebidas, a equipe de planejamento, no momento da elaboração do orçamento estimado da contratação, verificou que o quantitativo estava alinhado com o preconizado na instrução normativa (peça 146, p. 18) .
152.	Os manifestantes alegaram também que, conforme registros do Sistema de Controle de Documentos e Protocolos (SCDWEB) , não tiveram acesso ao parecer da PFE que apontou problemas na pesquisa de preços e que o Coordenador-Geral da CGMTI se incumbiu de responder ao parecer e de dar seguimento à elaboração do planejamento da contratação, conforme a seguir:
152.1.	após as recomendações da PFE quanto à pesquisa de preços, os defendentes não tiveram acesso à manifestação jurídica para que pudessem superar e sanar os apontamentos da análise. Ponto em que o próprio Coordenador-Geral da CGMTI incumbiu-se de responder o Parecer 341/2017/PFE-Funasa/PGF/AGU/msm (peça 5, p. 191) , conforme o Despacho 96/2017/CGMTI (peça 6, p. 62) , o qual, todavia, não superou as recomendações (peça 146, p. 18) ; e
152.2.	a resposta ao parecer jurídico, bem como as novas versões dos artefatos de planejamento foram tratadas exclusivamente pelo Coordenador-Geral da CGMTI, que, a seu turno, privou a equipe de planejamento da possibilidade de retificar as falhas apontadas (peça 146, p. 21) ;
152.3.	se a mencionada equipe tivesse acesso ao parecer, poderia tomar alguma medida corretiva. Contudo, os autos revelam que os artefatos inseridos após o parecer jurídico não são assinados pelos defendentes, nem pelo integrante administrativo (peça 146, p. 21-22) ; e
152.4.	claro está que atividades importantes de atribuição dos integrantes da equipe de planejamento foram exercidas apenas pelo Coordenador-Geral da CGMTI à época, impedindo a equipe de planejamento de retificar eventuais falhas apontadas. Destarte, a referida equipe não pôde elaborar as segundas versões do TR e do ETP (peça 146, p. 25) .
I.2.4.3 Análise
153.	Os gestores foram chamados para apresentarem alegações de defesa por terem realizado pesquisa de preços simulada em descumprimento ao art. 22 da IN 4/2014, ao art. 7º, §2º, II e art. 40, §2º, II da Lei 8.666/1993, e ao art. 3, III, da Lei 10.520/2002.
154.	Conforme o relatório, a pesquisa de preços para elaboração do orçamento estimativo teve como única fonte propostas solicitadas a fornecedores, o que não poderia ter ocorrido, pois deveriam ter sido priorizados os parâmetros disponíveis no Painel de Preços do Portal de Compras do Governo Federal e as contratações similares realizadas por entes públicos, em observância ao art. 2°, §1º, da IN-SLTI 5/2014. Além disso, o levantamento de preços estaria viciado, pois a Funasa teria consultado a própria empresa contratada (PTV) , a empresa que atuou em consórcio com a PTV em outro contrato de data masking, a TGV, e uma terceira empresa, a AGT.
155.	Ademais, ainda conforme o relatório, em relação às contratações similares, a Funasa teria argumentado que não havia contratações de outros entes públicos no prazo de 180 dias anteriores à contratação e, em relação ao painel de preços, apenas teria listado contratações de outros órgãos públicos, mas sem realizar qualquer análise sobre essas contratações.
156.	Com base nesse contexto, afirma-se, no relatório, que a pesquisa de preços teria sido simulada para dar a impressão de que o preço que viria a ser contratado estava abaixo do preço médio de mercado, conforme abaixo:
38. Além disso, a pesquisa de preços para elaboração do orçamento estimativo da licitação não pode ter como único foco propostas solicitadas a fornecedores  (peça 13, p. 88) . No caso em tela, a situação ainda é pior, pois foram consultadas a própria empresa contratada (PTV) , a empresa que atuou em consórcio com a PTV em outro contrato de data masking, a TGV, e uma terceira empresa, a AGT, demonstrando que os levantamentos de preços estão totalmente viciados.
39. A pesquisa de preços deve priorizar os parâmetros disponíveis no Painel de Preços do Portal de Compras do Governo Federal e as contratações similares realizadas por entes públicos, em observância à IN-SLTI 5/2014. (Acórdão 718/2018-TCU-Plenário - André Carvalho; 2787/2017 - Plenário - Min. Augusto Sherman; 247/2018 - Plenário - Min. Walton Alencar Rodrigues) . Em relação a esse ponto, a Funasa argumentou que não havia contratações de outros entes públicos no prazo de 180 dias anteriores à contratação, embora não tenha demonstrado tal situação, e as disponíveis nos painéis de preços foram utilizadas apenas de forma ilustrativa, sem qualquer tipo de análise sobre o que de fato foi contratada naqueles casos (peça 13, p. 88) .
40. Agrava a situação o fato de que o parecer da AGU (peça 13, p. 207) mencionou a ausência de pesquisa de preços, mas nenhuma providência foi tomada para corrigir as falhas, já que o TR que supostamente aparece depois do parecer contém o mesmo erro (peça 14, p. 48) : 
Nesse cenário, e considerando a informação contida no item 7.2 do TR de fls. 24/51, no sentido de que a análise de projetos similares não fora utilizada na realização do orçamento estimado, pode-se concluir que a estimativa foi feita somente com base nas pesquisas junto a fornecedores. Sendo assim, é preciso que se exponha nos autos a forma como fora feita a pesquisa, explicando a não utilização de parâmetros que, segundo a IN, deveriam ser priorizados (incisos I e II do artigo 2º) , bem como demonstrando no processo administrativo a metodologia utilizada para obtenção do preço de referência.
41. A pesquisa de preços foi, assim, simulada para dar a impressão de que o preço que viria a ser contratado (R$ 4.3 milhões) estava abaixo do preço médio de mercado. Curioso é que o documento foi tão mal elaborado que a TGV acabou oferecendo um preço até menor do que aquele que viria ser oferecido pela PTV no pregão e isso não foi objeto nem de contestação pelos envolvidos. Por todas essas falhas, os gestores que elaboraram o planejamento devem responder em débito pelo prejuízo causado à Funasa, em razão da aquisição de software desnecessário, sem alcance dos seus objetivos. (peça 35, p. 141, destaque nosso) 
157.	A conduta dos gestores que teria descumprido os dispositivos constantes na citação foi especificada da seguinte maneira no relatório:
Conduta: terem aprovado o estudo técnico (peça 5, p. 44-45) e o termo de referência (peça 5, p. 86-87) , meramente formal, eivado das seguintes falhas: 
4) elaboração de pesquisa de preços simulada (art. 22 da IN 4/2014, art. 7º, §2º, II e art. 40, §2º, II da Lei 8.666/1993, e art. 3, III, da Lei 10.520/2002) ; (peça 35, p. 144) .
158.	Da análise acima, não é possível concluir que a pesquisa de preços estaria viciada, pois há apenas uma menção ao fato de a empresa contratada ter participado da pesquisa de preços e uma avaliação a respeito do descumprimento do art. 2°, §1º, da IN-SLTI 5/2014, o que não é suficiente para a concluir que houve simulação.
159.	Também não há qualquer outra análise que evidencie a ocorrência de pesquisa de preços simulada ou que conecte os apontamentos do relatório à ocorrência de uma simulação.
160.	Por fim, não há como responsabilizar os gestores, neste momento, pelo descumprimento do art. 2°, §1º, da IN-SLTI 5/2014, pois, nos ofícios de citação, não houve menção a esse dispositivo.
161.	 Portanto, em relação à citação dos gestores por simulação de pesquisa de preços, as alegações de defesa devem ser acatadas.
I.2.5. Ausência de apresentação da composição dos custos unitários, no caso dos serviços de suporte, operação assistida e treinamento (art. 22 da IN 4/2014 e art. 7º, §2º, II, da Lei 8.666/1993) 
162.	Conforme a matriz de responsabilização do relatório de auditoria e os ofícios de citação, os responsáveis foram citados por terem descumprido o art. 22 da IN 4/2014 e o art. 7º, §2º, II, da Lei 8.666/1993 (peça 35, p. 148 e peças 90, 91 e 93) .
Art. 22 - A estimativa de preço da contratação deverá ser realizada pelos Integrantes Administrativo e Técnico para elaboração do orçamento detalhado, composta por preços unitários e fundamentada em pesquisa no mercado, a exemplo de contratações similares, valores oficiais de referência, pesquisa junto a fornecedores ou tarifas públicas. (IN 4/2014) 
Art. 7º  As licitações para a execução de obras e para a prestação de serviços obedecerão ao disposto neste artigo e, em particular, à seguinte seqüência:
§ 2o  As obras e os serviços somente poderão ser licitados quando:
II - existir orçamento detalhado em planilhas que expressem a composição de todos os seus custos unitários; (Lei 8.666/1993) 
I.2.5.1 Sr. Leonardo Cézar Cavalieri dos Santos (peça 123-141) 
163.	No item '6.3. Da consultoria/operação assistida cotada por UST para implantação da solução em conformidade com as determinações legais e normativas' de sua manifestação, o Sr. Leonardo alegou que o catálogo de serviços estaria devidamente especificado no Anexo III do TR - Detalhamento de Atividades (peça 13, p. 91) , em que são descritas todas as atividades possíveis que a Funasa pode ou não contratar para realizar suas atividades (peça 124, p. 41) .
164.	Afirmou ainda que o catálogo de serviços referente à execução do Data Quality possuía onze atividades. Os respectivos afazeres constariam da ferramenta ITSM (Information Technology Service Management) da Funasa, que se trata de OTRS (Open Ticket Request System) . Os serviços que fomentam tal catálogo teriam sido inseridos na versão 34 da Funasa, após atualização de catálogo promovida pela CGMTI. 
165.	Alegou ainda que, após a demanda da primeira ordem de serviço da operação assistida, a equipe de fiscalização e gestão do contrato teria vislumbrado a necessidade de maior detalhamento das atividades do catálogo, de modo que as atividades fossem completadas aos poucos. 
166.	Além disso, descreveu o conteúdo do catálogo que consta na página p. 91 da peça 13, da seguinte maneira:
166.1.	a título exemplificativo, o item 3 do quadro especifica que, para o serviço de 'Análise de negócio e desenho técnico das soluções', serão utilizadas 16 (dezesseis) horas com complexidade média, conforme estipulado anteriormente pela Funasa, podendo ser solicitado até 12 (doze) vezes ao  ano, com média de uma vez ao mês; e
166.2.	no caso exemplificado acima, será computado para a empresa um valor de 672 (seiscentos e setenta e dois) UST's para a execução da análise de negócio e desenho técnico da solução. Para fins de cálculo, utiliza-se a quantidade máxima de oito horas diárias de trabalho, ou seja, a empresa teria até dois dias para a entrega do produto, podendo sofrer glosas estipuladas em contrato ao ultrapassar esse limite.
I.2.5.2  Srs. Raquel Marra Molina Aguiar e Henrique Alcântara Veloso Mota (peça 146) 
167.	No item '2.1.5 Ausência de apresentação da composição dos custos unitários, nos casos dos serviços de suporte, operação assistida e treinamento; Ausência de justificativa para o não parcelamento do objeto' da manifestação (peça 146, p. 26) , os Srs. Henrique e Raquel apresentaram apenas argumentos em relação à ausência de justificativa para o não parcelamento do objeto. Não apresentaram argumentos em relação a ausência da composição dos custos unitários no planejamento da contratação. 
I.2.5.3 Análise
168.	A análise da Unidade Técnica quanto à ausência de apresentação dos custos unitários dos serviços de suporte, operação assistida e treinamento encontra-se entre os parágrafos 34 e 37 do relatório de fiscalização (peça 35, p. 141) . 
169.	De acordo com essa análise, o descumprimento do art. 7º, §2º, inciso II, da Lei 8.666/1993 e do art. 22 da IN 04/2014 SLTI teria ocorrido porque os gestores não apresentaram a composição dos custos unitários para os serviços contratados de maneira que possibilitasse comparar valores de propostas e assegurar que os custos estariam de acordo com valores de mercado.
170.	Na análise, complementa-se ainda que o documento 'Anexo III do TR - Detalhamento de atividades' (peça 13, p. 91) não supre a necessidade de apresentação da composição dos preços unitários, pois não contem memória de cálculo que justifique o quantitativo de esforço e complexidade de cada tarefa.
34. Por fim, há que se registrar que nesse processo houve a contratação da licença, do suporte técnico e da operação assistida (consultoria) para implantação do sistema. Essa última foi cotada em UST. No entanto, enquanto que as duas primeiras foram cotadas por 'núcleos' ou 'cores', a última, em UST, não teve a apresentação da composição dos custos unitários, já que o documento à peça 13, p. 91, não pode ser considerado como tal.
35. É que não há memória de cálculo que justifique o quantitativo de esforço e complexidade de cada tarefa. Em outras palavras, qual é a base para definir, por exemplo, que a tarefa de 'análise de negócio e desenho da solução (item 3) ' demandaria o esforço de 16 horas e a complexidade ser média? O documento não explica isso, e deixa lacunas em todos os itens que foram quantificados.
36. Em atendimento à obrigatória necessidade de se destrinchar os preços das contratações em custos unitários  (por força do art. 7º, §2º, II, da Lei 8.666/1993) , a fim de permitir a comparabilidade entre as diversas propostas e também entre o valor contratado e o valor de mercado, era necessária que tivessem sido apresentados as composições dos custos unitários. 
37. Além disso, a ausência de catálogo de serviços com a composição dos serviços a serem executados e a ausência da descrição das atividades realizadas (art. 22 da IN 04/2014 SLTI) , demonstram que não havia como comparar as diversas propostas do pregão entre si e estas com os valores de mercado, para efetivamente assegurar que os custos estavam de acordo com os preços de mercado (IN 5/2014, art. 2º, IV, § 4º) .
171.	O Sr. Leonardo afirmou que o catálogo de serviços estaria no 'Anexo III do TR - Detalhamento de Atividades' (peça 13, p. 91) e apresentou explicações do funcionamento desse catálogo.
172.	Contudo, no documento apontado pelo manifestante, consta apenas uma lista de atividades para a tarefa intitulada 'Operação Assistida na Solução Integrada de Governança de Dados', assim como vários atributos para cada atividade listada, como complexidade, tipo, esforço e custo. 
173.	Dessa maneira, conforme já havia sido considerado no relatório de fiscalização, não há qualquer detalhamento ou memória de cálculo que especifique a composição dos custos unitários da contratação dos serviços de operação assistida.
174.	Assim, o gestor não apresentou elementos novos para a análise, dado que o catálogo constante no anexo citado pelo manifestante já foi analisado e refutado quando da realização da fiscalização, conforme explicado acima.
175.	Por fim, conforme o parágrafo 167, os Srs. Henrique e Raquel não apresentaram argumentos relacionados ao tema.
176.	Portanto, as justificativas dos manifestantes não elidem a irregularidade apontada neste item da citação.
177.	Assim, nos documentos de planejamento da contratação não está especificada a composição dos custos unitários para os serviços de suporte, operação assistida e treinamento, visto que não há memória de cálculo que justifique o quantitativo de esforço e complexidade de cada tarefa do 'Anexo III   - do TR - Detalhamento de atividades'. 
178.	Por isso, restou configurado descumprimento do art. 7º, §2º, inciso II, da Lei 8.666/1993, devido à ausência de orçamento detalhado em planilhas de custos unitários para os serviços contratados. No mesmo sentido, restou configurado descumprimento do art. 22 da IN 4/2014 SLTI, pois a estimativa de preços dos serviços não foi composta por preços unitários.
I.2.5.4 Responsabilização
179.	Neste item, serão avaliadas as condutas de cada gestor frente a cada dispositivo descumprido e, no item I.2.7, será avaliada se essas condutas são passíveis de aplicação de pena pelo Tribunal.
I.2.5.4.1 Art. 7º, §2º, inciso II, da Lei 8.666/1993 (TR) 
180.	O art. 7º, §2º, II, da Lei 8.666/1993, determina que os serviços só poderão ser licitados quando existir orçamento detalhado em planilhas que expressem a composição de todos os seus custos unitários. 
181.	No presente caso, o documento que deveria conter a composição dos custos unitários em planilhas de orçamento seria o TR. Como os três manifestantes, Srs. Leonardo, Raquel e Henrique, assinaram esse documento (peça 5, p. 86) , foram responsáveis pela ausência de composição dos custos unitários em planilhas de orçamento no planejamento da contratação e pelo descumprimento do art. 7º, §2º, II, da Lei 8.666/1993.
I.2.5.4.2 Art. 22 da IN 4/2014 SLTI
182.	O artigo 22 da IN 4/2014 atribui aos Integrantes Administrativo e Técnico a responsabilidade pela estimativa de preços para elaboração do orçamento detalhado, composto por preços unitários e fundamentada em pesquisa no mercado. Conforme o artigo 14º da IN 4/2014, a estimativa deve constar no TR.
183.	No caso em questão, a Sra. Raquel assinou como Integrante Técnico e o Sr. Leonardo como Responsável pela Área Técnica o TR (peça 5, p. 86) . Portanto, os dois foram responsáveis pelos documentos e pelo descumprimento do art. 22 da IN 4/2014.
184.	Observe-se que, embora o Sr. Henrique tenha sido citado pelo descumprimento do art. 22 da IN 4/2014, como ele assinou o TR como Integrante Requisitante, não há como responsabilizá-lo nesse caso.
I.2.6. Ausência de justificativa para ausência de parcelamento do objeto (art. 23, §1º, da Lei 8.666/1993) 
185.	Conforme o voto do Acórdão 2207/2018-TCU-Plenário, o Relator não acatou a conclusão da Unidade Técnica de que houve irregularidade de 'ausência de justificativa para o parcelamento obrigatório do objeto', conforme transcrição do voto abaixo:
A Unidade Técnica aponta, ainda, que a contratação deveria ter sido parcelada, ao menos sendo um item para o fornecimento das licenças e outro para o serviço de operação assistida.
Com as devidas vênias, deixo de acatar tal conclusão. Se, por um lado, são frágeis as justificativas para o não parcelamento constantes dos autos, consoante alertado pela Procuradoria da Funasa, a meu ver não se pode afirmar desde já que não haveria 'óbice para a contratação de uma empresa para o fornecimento das licenças e outra para a operação assistida, o que aumentaria a competitividade do certame' (peça 102, p. 144) .
Entendo que o assunto afigura-se de elevada complexidade e requer estudo mais aprofundado, em especial quanto às práticas de mercado ou aos contornos técnicos do eventual parcelamento do objeto. Para se ter ideia da profundidade do tema, ressalto recente realização da auditoria sobre a contratação de licenças de software e práticas adotadas por grandes fornecedores de TI, TC Processo 030.236/2016-9, sob relatoria do e. Ministro Aroldo Cedraz. Portanto, deixo de acolher, desde já, a conclusão de que a mencionada ausência de justificativas levou a prejuízos à Funasa.
186.	Assim, essa irregularidade não deveria ter sido replicada nas instruções do presente processo nem nos ofícios de citação (peças 90, 91 e 93) . 
187.	Portanto, as citações em relação à ausência de justificativa para o não parcelamento do objeto, assim como as respostas dos gestores a essas citações serão desconsideradas nesta instrução.
I.2.7. Análise da Responsabilização
188.	Embora não se possa afirmar que houve dolo por parte dos responsáveis, as irregularidades praticadas podem ser caracterizadas como erro grosseiro (art. 28, do Decreto-Lei 4.657/1942 - Lei de Introdução às Normas do Direito Brasileiro - LINDB) .
189.	Isso porque é possível verificar que os gestores não observaram o dever de cuidado na fase de planejamento do Contrato 56/2017, pois assinaram os documentos que compõem essa fase da contratação, DOD, ETP e TR, apesar de conterem diversas falhas, quando deveriam ter adotado medidas para o cumprimento das normas aplicáveis, uma vez que estavam investidos no papel de equipe de planejamento da contratação.
190.	Além disso, reforçam essa ausência de dever de cuidado fatos como o texto da justificativa para a contratação constante no DOD e no ETP serem idênticos ao texto do DOD elaborado para o Contrato 9/2013 (parágrafo 83) , o comparativo de ferramentas de data quality constante no ETP ser uma cópia traduzida de avaliações de usuários retirada do site do Gartner (parágrafos 114 a 120) e alegações de que a contratação se tratava de uma atualização de contratação anterior (parágrafos 84-85, 121 e 139) .
191.	Considera-se agravante da conduta do Sr. Leonardo e, ao mesmo tempo, atenuante das condutas dos Srs. Henrique e Raquel o fato de o Parecer Jurídico SEI 23918 da PFE conter sugestões quanto ao robustecimento da pesquisa de preços, o que daria oportunidade para que fossem realizadas melhores análises quanto a análise de projetos similares, de soluções disponíveis no mercado e de diferentes soluções. Contudo, o Sr. Leonardo respondeu sozinho o parecer, não adotou medidas para atender às sugestões do documento e não repassou tais sugestões aos outros integrantes da equipe de planejamento da contratação.
192.	Ademais, consideram-se agravantes na conduta dos três gestores o fato de que o texto da justificativa para a contratação constante no DOD e no ETP ser idêntico ao texto do DOD elaborado para o Contrato 9/2013 (parágrafo 83) , e de que o comparativo de ferramentas de data quality constante no ETP ser uma cópia traduzida de avaliações de usuários retirada do site do Gartner (parágrafos 114 a 120) .
193.	Em relação à irregularidade tratada no item 'I.2.5. Ausência de apresentação da composição dos custos unitários, no caso dos serviços de suporte, operação assistida e treinamento', cumpre destacar que o Sr. Henrique, embora responsabilizado pelo descumprimento do art. 7º, §2º, inciso II, da Lei 8.666/1993 (parágrafos 180-181) , não pôde ser responsabilizado pelo descumprimento do art. 22 da IN 4/2014 SLTI, visto que assinou o TR como Integrante Requisitante, enquanto a responsabilidade pela estimativa de preços para elaboração do orçamento detalhado, composto por preços unitários e fundamentada em pesquisa no mercado é do Integrantes Administrativo e Técnico (parágrafos 182-184) . Esse fato também merece ser considerado como atenuante da conduta do Sr. Henrique.
194.	Por fim, os Srs. Henrique e Raquel pleitearam que fossem afastadas todas as irregularidades por não constar assinaturas no TR elaborado após o Parecer Jurídico SEI 23918 da PFE (peça 245, p. 36) , uma vez que o Sr. Leonardo não teria repassado o processo de contratação com o parecer aos dois manifestantes.
195.	 Contudo, esse pleito não merece ser atendido, visto que os principais apontamentos da PFE foram em relação ao não parcelamento do objeto e à pesquisa de preços (peça 245, p. 2) , problemas que não foram objeto de responsabilização nesta instrução. Ademais, o fato de o Sr. Leonardo não ter consultado os Srs. Henrique e Raquel após a emissão do parecer da PFE já está sendo considerado como atenuante das condutas dos dois últimos. 
196.	Portanto, ao considerar que as irregularidades citadas nos itens I.2.1, I.2.2, I.2.3 e I.2.5 revestem-se de erro grosseiro e configuram infração à norma legal ou regulamentar de natureza contábil, financeira, orçamentária, operacional ou patrimonial, será proposto que as contas dos Srs. Leonardo, Henrique e Raquel sejam julgadas irregulares com fundamento no art. 16, inciso III, alínea 'b' da Lei 8.443/1992. 
197.	Além disso, será proposto que lhes seja aplicada a multa prevista no art. 58, inciso I, da Lei 8.443/1992, em atendimento ao disposto no parágrafo único do art. 19 da Lei 8.443/1992.
II. Irregularidade 2: superfaturamento por preços excessivos na aquisição das licenças de software
198.	Em relação à Irregularidade 2, de acordo a instrução da peça 86, os Srs. Leonardo Cézar Cavalieri dos Santos, Raquel Marra Molina Aguiar e Henrique Alcantara Veloso Mora e a empresa PTV foram citados por terem causado prejuízo ao erário no valor de R$ 1.099.780,00 (data base: 2/2018) devido ao superfaturamento das licenças da solução Informatica Data Quality adquiridas pela Funasa no Contrato 56/2017, conforme abaixo.
Irregularidade 2: superfaturamento por preços excessivos na aquisição das licenças de software.
R 2.1 (Gestores do planejamento) : Raquel Marra Molina de Aguiar, CPF XXX.163.521-XX, integrante técnico da contratação; Henrique Alcântara Veloso da Mota, CPF XXX.960.121-XX, integrante requisitante, e Leonardo Cezar Cavalieri dos Santos, CPF XXX.421.077-XX, Coordenador da CGMTI, responsável pela área técnica e requisitante.
Dispositivos violados: art. 22, da IN 4/2014, art. 15, V, da Lei 8.666/1993, princípio da economicidade.
Conduta: Os integrantes aprovaram estimativa de preços para contratação sem a composição de custos unitários.
Nexo de causalidade: A ausência de composição de custos unitários permitiu o pagamento das atividades com preços excessivos em relação ao mercado.
Culpabilidade: Como integrantes do processo de contratação, era esperado que os gestores tivessem se assegurado da adequação técnico-financeira e da legalidade da contratação aprovada,  exigindo-se, no mínimo, a adequação às normas da IN 04/2014.R 2.2 (Empresa contratada) : PTV Tecnologia da Informação LTDA - EPP, CNPJ 03.488.073/0001-62.
Dispositivos violados: art. 884 do Código Civil.
Conduta: receberam pagamentos por serviços prestados acima dos valores de mercado.
Nexo de causalidade: ao receberem por serviços prestados acima dos valores de mercado, causaram prejuízo ao erário
 (peça 86, p. 3-4) 
II.1.1. PTV (peças 108-117) 
199.	No item 'II. Licenças' da manifestação, a PTV afirma que há complexidade de se estabelecer parâmetros similares em relação ao preço da aquisição das licenças, uma vez que é praticamente impossível obter exatamente os mesmos parâmetros, tais como o ambiente tecnológico do cliente, componentes adquiridos, mesmas versões, mesmos valores de cotação do Dólar Americano ou aplicação de fatores de correção da inflação no período (peça 108, p. 2) .
200.	Além disso, apresentou um quadro, constante na página 3 da peça 108, com detalhamento da proposta de preço apresentada quando da realização do pregão da Funasa e afirmou o seguinte:
200.1.	tratam-se dos custos - inclusive com a projeção de uma cotação de dólar com previsão de alta (cotação veio a passar dos R$ 4,15) - que abarcam também os valores de suporte e outras aquisições, relacionadas na coluna 'Outros'. Valores que são anuais e às expensas da PTV (peça 108, p. 3) ;
200.2.	no detalhamento do preço apresentado de R$ 1.991.780,00 (R$ 1.758.400,00 + R$ 233.380,00) , o valor de R$ 233.380,00 é referente à licença do componente de conexão para bancos de dados Power Exchange, que é cobrado uma única vez do cliente para a implementação do ambiente. Na contratação do TCU já existia o software Data Quality, ou seja, já existia o ambiente e foi realizada apenas uma atualização de ambiente e, portanto, essa cobrança não é realizada, o que já torna o preço menor (peça 108, p. 3) ;
200.3.	outro ponto é a distinção entre as licenças. Quanto ao valor de R$ 1.758.400,00, o produto entregue para a Funasa era para os ambientes de produção (PRD) e desenvolvimento (DEV) . São 4 (quatro) licenças para cada ambiente, ou seja, 4 (quatro) licenças de produção e 4 (quatro) licenças de desenvolvimento, totalizando 8 (oito) licenças (Valor unitário PRD: R$ 276.948,00 e Valor unitário DEV: R$ 162.652,00 (peça 108, p. 4) ;
200.4.	dessa forma o valor do Core de Produção, para efeitos comparativos, da contratação da Funasa é de R$ 276.948,00. Ou seja, seria de US$ 79.128,00 (R$ 276.948,00 / 3,5 = US$ 79.128,00) . Registre-se, ainda que fosse utilizada a comparação com a cotação de 3,33, se teria o valor de US$ 83.167,57 (R$ 276.948,00 / 3,33 = US$ 83.167,57) . É dizer: é evidente que os valores estão dentro dos parâmetros de mercado (peça 108, p. 4) ; e
200.5.	além disso, conforme o anexo quadro comparativo de contratações realizadas pela Administração Pública e seus respectivos valores, resta evidente a incompatibilidade da comparação realizada pela Unidade Técnica (peça 9) . Enquanto a contratação realizada pela Funasa teve por objeto o produto Informatica Data Quality AE per CPU-core Multi-core Multi-OS Production License que inclui o custo de licença para os componentes de PowerExchange e Identify Resolution, a contratação realizada pelo TCU teve por objeto as licenças do módulo Informatica Data Quality Option  (peça 108, p. 4) .
II.1.2. Sr. Leonardo Cézar Cavalieri dos Santos
201.	O Sr. Leonardo não apresentou argumentos relacionados ao suposto superfaturamento por preços excessivos na aquisição das licenças de software.
II.1.3. Srs. Raquel Marra Molina Aguiar e Henrique Alcantara Veloso Mora
202.	No item 2.2 da manifestação (peça 146) , os manifestantes alegam que a análise comparativa das contratações supracitadas não pode ser realizada apenas do ponto de vista financeiro e que  seria necessário averiguar se as soluções são similares, antes de concluir pelo superfaturamento da contratação realizada pela Funasa, conforme a seguir:
202.1.	primeiramente, ressalta-se que a versão da solução contratada pelo MEC difere da contratada pela Funasa. O Ministério da Educação buscava contratar a versão Standard da solução Informatica Data Quality, enquanto a Funasa contratou a versão Enterprise, não sendo possível traçar um paralelo entre essas contratações (peça 146, p. 29) ;
202.2.	adicionalmente, é mister destacar que a contratação realizada pela Funasa contempla os ambientes produtivos e não produtivos (lab license) , conforme discriminado no item 3 da tabela constante na página 29 da peça 146. Em outras palavras, na aquisição da licença estão inclusos os ambientes de produção e homologação, ensejando, na prática, a aquisição de oito licenças, em vez de quatro (peça 146, p. 29) ;
202.3.	a Funasa questionou o fabricante Informatica acerca do valor do item 3 - Informatica Multi-Product per CPU-core Multi-core Multi-OS Development Lab License. Em resposta, foi informado que esse percentual pode variar entre 25% e 40% do valor da licença de produção (peça 146, p. 30) ;
202.4.	refazendo a conta elaborada pelo auditor do TCU, considerando o percentual de 32,5% (média) para o licenciamento do ambiente não produtivo, obtém-se o valor de R$ 296.730,00 para o item 'Produção' e R$ 142.870,00 para o item 'Não Produtivo' (peça 146, p. 30) ;
202.5.	 em outro cenário, utilizando o percentual de 40%, para calcular o valor do ambiente não produtivo, obtém-se os seguintes valores: 'Produção': R$ 263.760,00 e 'Não produtivo': R$ 175.840,00 (peça 146, p. 30-31) ; 
202.6.	em ambos os cenários, o valor pago pela Funasa é bem próximo das contratações realizadas pelo TCU e pelo MEC, sendo de US$ 89.108,11, considerando o percentual de 32,5, e de US$ 79.207,20, utilizando o percentual de 40% do valor da licença para licenciamento do ambiente não produtivo (peça 146, p. 31) ; e
202.7.	após essa análise, resta esclarecido que a comparação realizada pela equipe de auditoria não merece prosperar, pois não considerou os aspectos que diferem as soluções, como versão e licenciamento de ambientes não produtivos (peça 146, p. 31) .
203.	Além disso, os manifestantes afirmam que nenhum dos integrantes da contratação teria participado da análise da proposta da licitante vencedora e que o então Coordenador-Geral teria avocado para si a responsabilidade de avaliar a proposta técnica e habilitação da licitante PTV, não envolvendo a equipe de planejamento da contratação, contrariando o artigo 10 da IN nº 04/2014 (peça 146, p. 31) .
204.	Alegam ainda que, quando da entrega das licenças, após a instalação no ambiente da Funasa, como se comprovam nos autos do processo de pagamento e nos documentos produzidos pela empresa, os fiscais do contrato, nomeados pela portaria 269, de 24/1/2018, atestaram a realização do serviço de instalação e a entrega da licença do Informatica Data Quality  (peça 146, p. 32) .
205.	Por fim, os manifestantes concluem que seria patente que os defendentes não podem ser responsabilizados por eventual sobrepreço na aquisição da licença, seja porque a análise comparativa de valores, levando em conta as particularidades da contratação da Funasa, afastou essa irregularidade, seja por não terem participado da análise da proposta de preços, ocasião na qual eventualmente poderiam reconhecer qualquer falha sobre esse ponto (peça 146, p. 32) .
II.1.4. Análise
206.	Da análise dos autos, não é possível concluir que houve prejuízo à Funasa resultante da Irregularidade 2 - 'Superfaturamento por preços excessivos na aquisição das licenças de software', tratada na instrução na peça 83 e no Despacho de autoridade da peça 85, pois não estão presentes nos autos elementos suficientes para demonstrar que os preços praticados estavam acima dos preços de mercado.
207.	Para concluir que houve superfaturamento na aquisição de licenças do software de data quality, verificou-se que os preços praticados no Contrato 56/2017 foram superiores aos preços propostos pela licitante vencedora do Pregão Eletrônico 9/2017 realizado pelo MEC e considerou-se a diferença de valores como o montante do prejuízo à Funasa. Conforme a instrução, os preços praticados no pregão da Funasa foram superiores aos praticados em licitações realizadas pelo TCU e pelo MEC e, conforme o despacho, descartou-se os valores praticados na licitação do TCU e considerou-se apenas os valores da licitação do MEC.
Assim, tendo por base apenas essas contratações, é possível afirmar que o preço unitário de contratação da Funasa, quando os valores são corrigidos pelo dólar, é significantemente superior aos valores das demais contratações. Em outras palavras, é dizer que era possível ao homem médio perceber que os preços contratados pela Funasa eram destoantes das demais contratações. Na ausência de outras justificativas que pudessem esclarecer a diferença de preços, é possível conjecturar que o preço médio da contratação da licença por núcleo gira em torno de US$ 80.000, ao passo que a Funasa pagou praticamente o dobro. (peça 83, p. 17, destaque nosso) 
Considero que, dado o significativo distanciamento temporal, não se deve utilizar a contratação do TCU, realizada em 2013, para o cálculo do sobrepreço em epígrafe. Dessa sorte, entendo que o presente cálculo deve tomar por base os valores em reais da contratação realizada pelo MEC em 2017. (peça 85, destaque nosso) 
208.	Conforme entendimento do Tribunal, não pode haver dúvidas quanto à ocorrência e ao cálculo de eventual superfaturamento e os valores paradigma desse cálculo devem representar a realidade do mercado. 
209.	No entanto, no caso em análise, não está presente a certeza requerida pelo Tribunal quanto ao superfaturamento, pois levou-se em consideração como parâmetro de comparação apenas o Pregão Eletrônico 9/2017 do MEC e não restou demonstrado que o item desse pregão considerado como paradigma é idêntico ao produto contratado pela Funasa.
210.	A utilização dos valores do Pregão 9/2017 do MEC como parâmetro único de comparação não seria suficiente para afirmar que houve superfaturamento, pois seriam necessárias outras evidências de que os preços estariam acima dos preços de mercado, inclusive a demonstração de que os produtos dos dois certames eram idênticos, o que não está demonstrado nos autos.
211.	Por outro lado, os indícios de que a solução contratada pela Funasa possui diferenças em relação ao produto licitado no Pregão Eletrônico 9/2017 do MEC também não permitem uma comparação adequada de preços de produtos semelhantes para aferir se houve superfaturamento.
212.	Conforme alegado pela PVT e pelos Srs. Henrique e Raquel, na solução que a Funasa contratou, embora constem no contrato quatro licenças da solução Informatica Data Quality, esse item incluiria quatro licenças para ambiente de produção e quatro licenças para ambiente de desenvolvimento, o que totalizariam oito licenças. 
213.	De fato, conforme o Termo de Entrega de Produtos, dentre as licenças entregues, constam quatro para 'Ambiente de Produção' (lnformatica Data Quality AE per CPU-core Multicore Multi-OS Production License) e quatro para 'Ambiente de Desenvolvimento' (lnformatica Multi-Product per CPU core Multicore Multi-OS Development Lab license) (peça 8, p. 101-102) .
214.	Já na licitação do MEC, consta apenas a descrição 'Qualidade de Dados - Informatica Data Quality', de maneira que não é possível avaliar se há licenças de desenvolvimento inclusas nos preços propostos. Ademais, conforme consulta ao portal ComprasNet, o Pregão Eletrônico 9/2017 do MEC foi revogado e não há como coletar mais informações a respeito dos itens licitados para melhor comparar com as licenças adquiridas pela Funasa.
215.	Por outro lado, da análise do edital do pregão do MEC, nota-se que o órgão desejava contratar as soluções 'Integração de dados - Informática Powercenter' pelo preço unitário de R$ 232.262,50 e 'Qualidade de dados - Informatica Data Quality' pelo preço unitário de R$ 245.912,50 (peça 70, p. 54) .
216.	No caso da Funasa, conforme o Termo de Entrega de Produtos, como resultado da contratação da solução Informatica Data Quality, pelo valor unitário de R$ 497.945,00, foram disponibilizadas licenças para os softwares Informatica Data Quality e PowerCenter 10 - Informatica 10 (peça 8, p. 102) . A mesma coisa pode ser verificada na tela denominada 'Licenças discriminadas' apresentada na manifestação do Sr. Leonardo (peça 146, p. 10) , assim como no Relatório de Gerenciamento de Licenças, em que constam quatro licenças ativas do software PowerCenter Standard, versão 10.2.0 (peça 8, p. 217) . 
217.	Isso indica que, embora não esteja transparente no edital nem no contrato, na solução licenciada para a Funasa estariam inclusos o software de qualidade de dados (Informatica Data Quality) e o de integração de dados (Informatica PowerCenter) , e que o MEC licitou esses dois softwares de maneira separada. Assim, na comparação feita pela Unidade Técnica, os itens licitados são diferentes. 
218.	Ainda, em diversos trechos dos documentos de planejamento da contratação, está claro que a Funasa desejava funcionalidades de integração de dados e de qualidade de dados, como exemplificado abaixo:
Por todas as razões acima expostas, o investimento em uma solução de Integração e Qualidade de Dados se faz altamente justificável no nosso contexto atual. (peça 5, p. 3) 
 (...) 
8.3. Requisitos técnicos obrigatórios do módulo Informática Data Quality, Software de Qualidade de Dados. 
8.3.1. Atender a todos os requisitos obrigatórios do item Software de Integração de Dados na Modalidade Batch (peça 5, p. 237) 
219.	Além disso, o valor unitário contratado pela Funasa, R$ 497.945,00, estaria compatível com o valor somado dos valores unitários referentes aos dois softwares licitados pelo MEC, R$ 478.175,00 (R$ 232.262,50 + R$ 245.912,50) .  
220.	Quanto à alegação dos Srs. Henrique e Raquel de que o MEC desejava contratar a versão Standard Edition e a Funasa contratou a versão Advanced Edition, não é possível verificar a versão do MEC no edital, e, conforme já mencionado, o Pregão 9/2017 foi revogado. De outro lado, no caso da Funasa, a sigla 'AE' constante no nome do software 'Informatica Data Quality AE per CPU-core Multicore Multi-OS Production License' indica que a versão adquirida pela fundação foi a Advanced Edition (peça 8, p. 101) .
221.	Por fim, as alegações da PVT de que o produto da Funasa seria diferente do produto do TCU não serão consideradas, pois a Unidade Técnica apontou o suposto superfaturamento em relação apenas ao pregão do MEC, Pregão 9/2017.
222.	Diante do exposto, não há como afirmar que houve superfaturamento por preços excessivos na aquisição das licenças da solução de Data Quality, pois há indícios de que o único item utilizado como paradigma possui características diferentes da solução adquirida pela Funasa, o que não permite avaliar se os preços praticados estavam acima dos preços de mercado.
223.	Portanto, será proposto acolher as alegações de defesa em relação à 'Irregularidade 2: superfaturamento por preços excessivos na aquisição das licenças de software'.
III. Irregularidade 3: superfaturamento na execução contratual (treinamento) 
224.	Em relação à Irregularidade 3, de acordo a instrução da peça 86, os Srs. Leonardo Cézar Cavalieri dos Santos, Raquel Marra Molina Aguiar e Henrique Alcantara Veloso Mora e a empresa PTV foram citados por terem causado prejuízo ao erário no valor de R$ 60.860,67 (data base: 7/2018) devido ao superfaturamento na contratação de treinamento no Contrato 56/2017, conforme abaixo.
Irregularidade 3: superfaturamento na execução contratual (treinamento) .R 3.1 (Empresa contratada) : PTV Tecnologia da Informação LTDA - EPP, CNPJ 03.488.073/0001-62.
Dispositivos violados: art. 884 do Código Civil.
Conduta: receberam pagamentos por serviços prestados acima dos valores de mercado.
Nexo de causalidade: ao receberem por serviços prestados acima dos valores de mercado, causaram prejuízo ao erário.
R 3.2 (Gestores do planejamento) : Raquel Marra Molina de Aguiar, CPF XXX.163.521-XX, integrante técnico da contratação; Henrique Alcântara Veloso da Mota, CPF XXX.960.121-XX, integrante requisitante, e Leonardo Cezar Cavalieri dos Santos, CPF XXX.421.077-XX, Coordenador da CGMTI, responsável pela área técnica e requisitante.
Dispositivos violados: art. 63, §2º, III, da Lei 4.320, do art. 15, IV, da Lei 8.666/1993.
Conduta: Atestaram a execução de serviços em que havia superfaturamento nos valores, sem avaliar a adequabilidade técnico-financeira dos serviços prestados, nos termos do art. 63, §2º, III, da Lei 4.320, do art. 15, IV, da Lei 8.666/1993 e em desacordo com o princípio da economicidade.
Nexo de causalidade: O atestarem serviços sem análise da adequabilidade técnica financeira do que foi prestado, causaram prejuízo ao erário.
Culpabilidade: Na qualidade de gestores do contrato, cabia a eles analisar a adequabilidade técnica-financeira do serviço que estava sendo prestado, antes do ateste, havendo portanto, potencial conhecimento da ilicitude, não estando a responsável albergada em nenhum excludente de culpabilidade.
 (peça 86, p. 4-5) 
III.1.1. PTV (peças 108-117) 
225.	A PTV alegou o seguinte quanto ao suposto superfaturamento na contratação do treinamento: 
225.1.	o ônus da prova acerca da existência ou não de superfaturamento na prestação de serviços é da Unidade Técnica e não da peticionante (peça 108, p. 5) ;
225.2.	para os serviços de treinamento, assim como ocorre na aquisição de licenças, é extremamente dificultoso realizar uma comparação de preços com outras contratações realizadas pela Administração Pública, haja vista que se verifica a mesma impossibilidade de se encontrar parâmetros similares (peça 108, p. 5) ; e
225.3.	os preços apresentados para treinamento foram baseados em custos levantados na época da elaboração do certame licitatório, envolvendo custos de hospedagem, deslocamento, alimentação, cotação de moeda estrangeira, lotação máxima da turma de trabalho, o fato de que poderia ser necessária a presença de um assistente etc (peça 108, p. 7) .
226.	Além disso, a empresa manifestante apresentou argumentos em relação ao comparativo realizado pela Unidade Técnica entre a contratação do treinamento pela Funasa e a contratação de treinamento similar pelo TCU por meio do Pregão 125/2013. Em síntese, a empresa afirmou que a unidade de medida utilizada na contratação da Funasa foi 'por turma', enquanto a unidade utilizada pelo TCU foi 'por aluno', o que não permitiria a comparação realizada pela Unidade Técnica (peça 108, p. 5-7) .
III.1.2. Sr. Leonardo Cézar Cavalieri dos Santos
227.	Em relação ao suposto superfaturamento na contratação de treinamento pela Funasa, o Sr. Leonardo alegou o seguinte:
227.1.	o treinamento, apesar de realizado nas dependências da Funasa, utilizou o ambiente do fabricante, que é específico para realização de treinamentos oficiais da solução e aplicado conforme o material disponibilizado (Data Quality: Data Quality Management for Developers - Lab Guide e Data Quality: Data Quality Management for Developers - Student Guide) (peça 124, p. 26) ;
227.2.	nesse aspecto, é importante ressaltar a enorme diferença que se dá com a realização de um treinamento no ambiente do fabricante, elaborado exclusivamente com esta finalidade, nos modelos de dados dos sistemas de uma instituição do porte da Funasa, que atualmente mantém cerca de 31 sistemas de diversas áreas, como sistemas legados e sem documentação nenhuma ou documentação defasada (peça 124, p. 26) ; 
227.3.	em razão do nível de detalhamento da solução, pontua-se que, ainda que houvesse um número adequado de técnicos para realizar as tarefas, seria inviável a execução de todo o serviço pelos servidores da Funasa se não fossem realizados os treinamentos necessários (peça 124, p. 26) ;
227.4.	especificamente no que diz respeito ao preço praticado para os treinamentos, é pertinente esclarecer que o item 'treinamento' compôs um lote do processo licitatório, portanto não há como comparar o cálculo apresentado pela equipe de auditoria e o treinamento ofertado pela contratada (peça 124, p. 26) ;
227.5.	não há meios de equiparar o treinamento oficial do fabricante, com o treinamento de um profissional contratado para estudar o assunto, elaborar o material e ministrar o treinamento. Ainda que houvesse possibilidade dessa forma de comparação, outros fatores ainda deveriam ser considerados pela contratada na formação do preço e execução do treinamento, como os requisitos definidos no TR (peça 124, p. 26) ;
227.6.	o desenvolvimento de todo o treinamento tem um caráter de longo prazo. Não se trata de apenas capacitar o colaborador a fim de que ele adquira o conhecimento necessário para operar a solução, mas é uma prática essencial para fixar os conceitos apresentados no treinamento (peça 124, p. 28) ; e
227.7.	o mero cálculo comparativo elaborado pela Unidade Técnica para apontar suposto superfaturamento não observou todas essas peculiaridades e levou em consideração um treinamento comum, não servindo de base ou parâmetro para elaborar um comparativo de valores (peça 124, p. 28) .
III.1.3. Srs. Raquel Marra Molina Aguiar e Henrique Alcantara Veloso Mora
228.	Os Srs. Henrique e Raquel discordaram do método utilizado pela equipe de auditoria para calcular o custo do profissional, conforme a seguir:
228.1.	o relatório da equipe de auditoria aponta para a contratação de um analista pelo valor mensal de R$ 10.000,00 para ministrar o treinamento, não considerando os requisitos de capacitação que foram especificados no item 6.1 do TR (peça 146, p. 32) ;
228.2.	outro ponto a ser observado, refere-se ao item 6.1.6, no bojo do qual a Funasa declara que se a avaliação do treinamento ministrado for considerada insatisfatória pelos participantes, o treinamento deverá ser aplicado novamente sem nenhum custo adicional para a instituição. Esse requisito é comumente especificado nos editais de treinamento para garantir à instituição a qualidade dos serviços dessa natureza (peça 146, p. 33) ;
228.3.	por certo, esse é um risco a ser considerado pela licitante, quando da estimativa do preço. Minimamente, ele impõe que o profissional seja qualificado o suficiente para mitigar o risco de ministrar o treinamento mais de uma vez, sem que seja imputado ao contratado o ônus de um treinamento adicional (peça 146, p. 34) ;
228.4.	o material fornecido pela contratada era oficial do fabricante da solução, da mesma forma que o ambiente virtual utilizado para prática dos exercícios (peça 146, p. 34) ;
228.5.	a contratação proposta pela equipe de auditoria não considera esses elementos, que indiretamente compõem o custo de realização do treinamento (peça 146, p. 34) ;
228.6.	a comparação entre a contratação de analista para realização do treinamento, proposta pela auditoria, e o valor contratado pela Funasa não guarda qualquer proporção com os requisitos estabelecidos no edital, ou, ainda, com a forma de composição de custo para definição do valor do item (peça 146, p. 35) ; e
228.7.	a Funasa questionou o fabricante da solução em relação ao custo do treinamento contratado e o cálculo apresentado pela equipe de auditoria do TCU. Em resposta, a Informatica esclareceu que a composição do custo para o item é necessariamente mais complexa que o cálculo baseado apenas na remuneração de uma analista (peça 146, p. 35) .
229.	Os manifestantes exibiram o seguinte trecho da resposta da Informatica (peça 146, p. 35) :
Quanto ao preço dos treinamentos: Não é correto o cálculo simples, tendo como base o custo estimado mensal de um instrutor de treinamento, para comparativo de valor de treinamento por pessoa. Primeiro porque, na prática, um instrutor não passa mais do que metade do seu tempo dentro da sala de aula, tendo em vista que:
¿ Não existe demanda para treinamento todos os dias úteis do mês;
¿ Há a necessidade de deslocamento e preparação do material e ambiente antes de cada treinamento;
¿ Há a necessidade de novas certificações e recertificações contínuas do instrutor junto ao fabricante, demandando tempo de estudo e provas de certificação.
Além disso, é importante considerar que para um treinamento oficial, em qualquer das soluções da Informatica, é requerido o fornecimento de material oficial do fabricante, o que por si só, representa aproximadamente 50% do custo de treinamento (royalties do fabricante) .
III.1.4. Análise
230.	Da análise dos autos, não é possível concluir que houve prejuízo à Funasa resultante de superfaturamento na execução do treinamento, pois não há elementos que permitam concluir que o valor de R$ 65.000,00 pago pela Funasa pelo treinamento estava acima dos valores praticados no mercado. 
231.	Para configurar o dano, na análise realizada no relatório de auditoria, considerou-se como parâmetro o custo de um dia de trabalho de um analisa (R$ 1.034,84) que teria salário de R$ 10.000,00 e custo de R$ 22.766,34 por mês para a empresa. Conforme o 'Anexo III - Tabela de custos de Analista' do relatório (peça 102, p. 150) , estão inclusos nos custos do empregado encargos sociais, insumos (uniforme, auxílio alimentação, transporte) , lucro e despesas indiretas e tributação sobre o faturamento (peça 35, p. 145) .
232.	Assim, conforme a análise acima, como o treinamento durou quatro dias, o valor que deveria ter sido pago seria de R$ 4.139,33 (4 x R$ 1.034,84) e não R$ 65.000,00 (peça 35, p. 145) .
233.	Em objeção a esse cálculo, os manifestantes alegaram, em síntese, que a Unidade Técnica não teria considerado diversos outros custos da realização do treinamento quando realizaram os cálculos.
234.	Conforme a PVT, quando da realização da proposta, a empresa teria estimado o preço do treinamento de maneira a considerar custos como hospedagem, deslocamento, alimentação, cotação de moeda estrangeira, lotação máxima da turma de trabalho, assim como o fato de que poderia ser necessária a presença de um assistente.
235.	Conforme apontado pelos Srs. Leonardo, Henrique e Raquel, de acordo com o item 6.1 do TR da contratação, a contratada deveria arcar com todas as despesas relativas ao treinamento e a sua execução, tais como transporte, hospedagem e diária dos instrutores, infraestrutura (salas, instalações e equipamentos, recursos audiovisuais, material didático, coffe-break) , e demais gastos.
236.	Outros elementos citados pelos manifestantes seriam o material oficial da fabricante da solução, Informatica, e a capacitação dos instrutores.
237.	Ademais, segundo os Srs. Henrique e Raquel, a fabricante da solução, Informatica, teria lhes informado que fazem parte dos custos do treinamento o deslocamento, a preparação do material e do ambiente, certificações contínuas do instrutor e o material oficial do treinamento, que representaria aproximadamente 50% do custo do treinamento devido aos royalties do fabricante (parágrafo 229) .
238.	Por outro lado, na instrução da peça 83, que analisou oitiva da PVT e da Funasa quanto ao assunto, considerou-se que não seria possível para a Unidade Técnica se aproximar do valor pago pela Funasa devido a ausência das composições dos custos unitários do serviço.
No entanto, a principal questão nem é essa: o levantamento feito pela equipe de auditoria estimou que o custo de um profissional pelos 4 dias de treinamento não superaria os R$ 4.193,33, não importando se ele é oriundo da fábrica ou terceirizado. Ademais, ainda que se considere um tempo de esforço maior do que as 32 horas de treinamento, para estudos prévios, elaboração de material e disponibilização de um 'ambiente de laboratório', ainda assim o superfaturamento se evidenciaria. Supondo-se 32 horas adicionais para a preparação, totalizando 64 horas de trabalho total, ainda assim chegar-se-ia a um valor de R$ 8.386,66. De qualquer modo, sem que sejam apresentadas as composições de todos os custos unitários, não há como se aproximar do valor pago pela Funasa, mesmo que se incluam ali todos os custos diretos e indiretos, impostos e lucro, como feito pela equipe de auditoria e façam considerações adicionais, como a de um tempo maior para preparação de material, e do laboratório. (peça 83, p. 15, destaque nosso) 
239.	Assim, verifica-se que os manifestantes têm razão, pois, de fato, a análise da Unidade Técnica não considerou os diversos outros custos do treinamento. Não há como afirmar que houve superfaturamento se não foram considerados esses custos quando da adoção de um valor paradigma. 
240.	Seria necessária, pelo menos, a consideração de estimativas para os valores das despesas constantes no item 6.1 do TR, além dos custos com o analista instrutor. Contudo, neste momento processual, tais estimativas não merecem mais ser realizadas, visto que o valor do eventual dano não tem materialidade significante e que os danos das Irregularidades 1 e 2 também não prosperaram.
241.	É notório que a Unidade Técnica não considerou os outros custos devido à não apresentação da composição dos custos unitários pela empresa ou pelos gestores, contudo não se pode concluir que o valor pago estava acima dos valores de mercado sem considerar esses dados. 
242.	A falta de apresentação das composições dos custos unitários foi objeto de análise sujeita a punição de multa no item 'I.2.5 Ausência de apresentação da composição dos custos unitários, no caso dos serviços de suporte, operação assistida e treinamento (art. 22 da IN 4/2014 e art. 7º, §2º, II, da Lei 8.666/1993) ' desta instrução.
243.	Portanto, será proposto acolher as alegações de defesa dos manifestantes quanto à Irregularidade 3: superfaturamento na execução contratual (treinamento) .
CONCLUSÃO
244.	Em face das análises promovidas no item 'I.1. Prejuízo ao erário por desnecessidade e inutilidade da contratação', relativo à Irregularidade 1: falhas no planejamento do Contrato 56/2017 - ato antieconômico, propõe-se acolher as alegações de defesa apresentadas pelos Srs. Leonardo Cézar Cavalieri dos Santos, Raquel Marra Molina Aguiar e Henrique Alcantara Veloso Mora em relação ao dano apontado pela Unidade Técnica, pois verificou-se que não há elementos que permitam concluir pela existência de prejuízo à Funasa no valor integral do contrato, dado que o apontamento da Unidade Técnica tinha como fundamento a desnecessidade da contratação e a inutilidade da ferramenta para a Funasa, o que não ficou evidenciado suficientemente nos autos. Além disso, a solução foi implantada na Funasa e há diversas áreas da entidade que podem fazer uso da ferramenta (parágrafos 65-66) . 
245.	Em face das análises promovidas nos itens 'I.2.1 Ausência de justificativa da real necessidade da Funasa e dos reais benefícios a serem alcançados com a contratação', propõe-se rejeitar as alegações de defesa apresentadas pelos Srs. Leonardo Cézar Cavalieri dos Santos, Raquel Marra Molina Aguiar e Henrique Alcantara Veloso Mora, uma vez que não foram suficientes para sanear as falhas na demonstração da necessidade e da motivação da contratação, assim como dos benefícios esperados, pois as justificativas constantes nos documentos de planejamento da contratação, DOD, ETP e TR, são genéricas e superficiais e a necessidade de contratação está descrita com base nas tarefas que o software desempenha. Além disso, o texto utilizado é o mesmo utilizadas no DOD do Contrato 9/2013 e a contratação está baseada unicamente na previsão do PDTI, em descumprimento aos seguintes dispositivos art. 11º, incisos I e II, da IN 4/2014, art. 3º, inciso I, da Lei 10.520/2002 e art. 12, inciso IV, da IN 4/2014 (parágrafos 89-92) .
246.	Em face das análises promovidas nos itens 'I.2.2. Ausência de comparação das diversas soluções disponíveis para corrigir o problema e levantamento parcial das alternativas de mercado', propõe-se rejeitar as alegações de defesa apresentadas pelos Srs. Leonardo Cézar Cavalieri dos Santos, Raquel Marra Molina Aguiar e Henrique Alcantara Veloso Mora, uma vez que não foram suficientes para sanear as falhas na análise de projetos similares, de soluções disponíveis no mercado e de diferentes soluções, dado que o estudo apresentado, composto por comparativo de ferramentas de data quality, análise de projetos similares e detalhamento das alternativas existentes, não foi considerado suficiente, em descumprimento ao art. 12, inciso I, alíneas b e c, e ao art. 12, inciso II, da IN 4/2014 (parágrafos 125-128) .
247.	Em face das análises promovidas nos itens 'I.2.3. Ausência de avaliação do custo total de propriedade e do alinhamento da solução tecnológica com o objetivo da contratação', relativo à Irregularidade 1: falhas no planejamento do Contrato 56/2017 - ato antieconômico, propõe-se rejeitar as alegações de defesa apresentadas pelos Srs. Leonardo Cézar Cavalieri dos Santos, Raquel Marra Molina Aguiar e Henrique Alcantara Veloso Mora, uma vez que não foram suficientes para sanear a ausência de avaliação do custo total de propriedade e do alinhamento da solução tecnológica com o objetivo da contratação, em descumprimento ao art. 12, inciso III, e inciso IV, alínea 'b', da IN 4/2014 (parágrafo 142) .
248.	Em face das análises promovidas nos itens 'I.2.4. Elaboração de pesquisa de preços simulada', propõe-se acolher as alegações de defesa apresentadas pelos Srs. Leonardo Cézar Cavalieri dos Santos, Raquel Marra Molina Aguiar e Henrique Alcantara Veloso Mora, uma vez que foram suficientes para elidir as irregularidades a eles atribuídas (parágrafos 158-161 ) .
249.	Em face das análises promovidas nos itens 'I.2.5. Ausência de apresentação da composição dos custos unitários, no caso dos serviços de suporte, operação assistida e treinamento', relativo à Irregularidade 1: falhas no planejamento do Contrato 56/2017 - ato antieconômico, propõe-se rejeitar as alegações de defesa apresentadas pelos Srs. Leonardo Cézar Cavalieri dos Santos, Raquel Marra Molina Aguiar e Henrique Alcantara Veloso Mora, uma vez que não foram suficientes para sanear a ausência de especificação da composição dos custos unitários para os serviços de suporte, operação assistida e treinamento, em descumprimento ao art. 7º, §2º, inciso II, da Lei 8.666/1993 e ao art. 22 da IN 4/2014 SLTI (parágrafo 177) .
250.	Em face das análises promovidas nos itens 'I.2.6. Ausência de justificativa para ausência de parcelamento do objeto', propõe-se acolher as alegações de defesa apresentadas pelos Srs. Leonardo Cézar Cavalieri dos Santos, Raquel Marra Molina Aguiar e Henrique Alcantara Veloso Mora, uma vez que no voto do Acórdão 2207/2018-TCU-Plenário, o Relator não havia acatado a conclusão de que havia ocorrido irregularidade de ausência de justificativa para o parcelamento obrigatório do objeto, de maneira que a citação quanto a esse irregularidade não deveria ter sido realizada (parágrafos 185-187) .
251.	Em face das análises promovidas no item 'I.2.7. Responsabilização', concluiu-se que as irregularidades tratadas nos itens I.2.1, I.2.2, I.2.3 e I.2.5 revestem-se de erro grosseiro e configuram ato praticado com grave infração à norma legal ou regulamentar de natureza contábil, financeira, orçamentária, operacional e patrimonial. Por isso, propõe-se que as contas dos Srs. Leonardo, Henrique e Raquel devem ser julgadas irregulares e que, em atendimento ao disposto no parágrafo único do art. 19 da Lei 8.443/1992, seja aplicada a multa prevista no art. 58, inciso I, da Lei 8.443/1992 (parágrafo 196) .
252.	Em face das análises promovidas no item II. Irregularidade 2: superfaturamento por preços excessivos na aquisição das licenças de software, propõe-se acolher as alegações de defesa apresentadas pelos Srs. Leonardo Cézar Cavalieri dos Santos, Raquel Marra Molina Aguiar e Henrique Alcantara Veloso Mora, uma vez que não há como afirmar que houve superfaturamento por preços excessivos na aquisição das licenças da solução de Data Quality, pois há indícios de que o único item utilizado como paradigma, constante no Pregão 9/2017 do MEC, possui características diferentes da solução adquirida pela Funasa (parágrafo 222) . 
253.	Em face das análises promovidas no item III. Irregularidade 3: superfaturamento na execução contratual (treinamento) , propõe-se acolher as alegações de defesa apresentadas pelos Srs. Leonardo Cézar Cavalieri dos Santos, Raquel Marra Molina Aguiar e Henrique Alcantara Veloso Mora, uma vez que não há como afirmar que houve superfaturamento pois não foram considerados diversos outros custos do treinamento quando da adoção de um valor paradigma pela Unidade Técnica (parágrafo 239) .
PROPOSTAS DE ENCAMINHAMENTO
254.	 Ante todo o exposto, submetem-se os autos à consideração superior, para que sejam encaminhados ao Relator, Ministro-Substituto Augusto Sherman, com as seguintes propostas: 
254.1.	acolher as alegações de defesa dos Srs. Leonardo Cézar Cavalieri dos Santos (CPF: XXX.421.077-XX) , Raquel Marra Molina Aguiar (CPF: XXX.163.521-XX) e Henrique Alcantara Veloso Mora (CPF: XXX.960.121-XX) , em relação aos danos apontados pela Unidade Técnica na Irregularidade 1: falhas no planejamento resultante na celebração do Contrato 56/2017 - ato antieconômico (item I.1) , na Irregularidade 2: superfaturamento por preços excessivos na aquisição das licenças de software (item II) e na Irregularidade 3: superfaturamento na execução contratual (treinamento) (item III) , assim como em relação às falhas de Elaboração de pesquisa de preços simulada (item I.2.4) e de Ausência de justificativa para ausência de parcelamento do objeto (item I.2.6) ;
254.2.	rejeitar as alegações de defesa dos Srs. Leonardo Cézar Cavalieri dos Santos (CPF: XXX.421.077-XX) , Raquel Marra Molina Aguiar (CPF: XXX.163.521-XX) e Henrique Alcantara Veloso Mora (CPF: XXX.960.121-XX) em relação às falhas de Ausência de justificativa da real necessidade da Funasa e dos reais benefícios a serem alcançados com a contratação (item I.2.1) , Ausência de comparação das diversas soluções disponíveis para corrigir o problema e levantamento parcial das alternativas de mercado (I.2.2) , Ausência de avaliação do custo total de propriedade e do alinhamento da solução tecnológica com o objetivo da contratação (I.2.3) e Ausência de apresentação da composição dos custos unitários, no caso dos serviços de suporte, operação assistida e treinamento (I.2.5) ;
254.3.	com fundamento nos arts. 1º, inciso I, 16, inciso III, alínea b, da Lei 8.443/1992 c/c os arts. 19, parágrafo único, e 23, inciso III, da mesma Lei, e com arts. 1º, inciso I, 209, inciso II, e 214, inciso III, do Regimento Interno do TCU, que sejam julgadas irregulares as contas dos Srs. Leonardo Cézar Cavalieri dos Santos (CPF: XXX.421.077-XX) ,  na condição de Integrante Técnico e Requisitante da equipe de planejamento da contratação, Raquel Marra Molina Aguiar (CPF: XXX.163.521-XX) , na condição de Integrante Técnico da equipe de planejamento da contratação, e Henrique Alcantara Veloso Mora (CPF: XXX.960.121-XX) , na condição de Integrante Requisitante da equipe de planejamento da contratação (item I.2.7) ;
254.4.	aplicar aos Srs. Leonardo Cézar Cavalieri dos Santos (CPF: XXX.421.077-XX) , Raquel Marra Molina Aguiar (CPF: XXX.163.521-XX) e Henrique Alcantara Veloso Mora (CPF: XXX.960.121-XX) , individualmente, a multa prevista no art. 58, inciso I, da Lei 8.443/1992 c/c o art. 268, inciso I, do Regimento Interno do TCU, fixando-lhes o prazo de 15  dias, a contar das notificações, para comprovarem, perante o Tribunal (art. 214, inciso III, alínea 'a', do Regimento Interno do TCU) , o recolhimento das dívidas aos cofres do Tesouro Nacional, atualizadas monetariamente desde a data do presente acórdão até a dos efetivos recolhimentos, se forem pagas após o vencimento, na forma da legislação em vigor (item I.2.7) ; 
254.5.	autorizar, desde logo, nos termos do art. 28, inciso II, da Lei 8.443/1992, a cobrança judicial das dívidas, caso não sejam atendidas as notificações; e
254.6.	comunicar a decisão que vier as ser adotada aos responsáveis".
2.	Enfim, o Parecer do MP/TCU (peça 151) :
"Trata-se de tomada de contas especial instaurada por determinação do item 9.5 do Acórdão 2207/2018-TCU-Plenário, que apreciou auditoria realizada pela Secex-MT, em desfavor dos Senhores Leonardo Cézar Cavalieri dos Santos, Raquel Marra Molina Aguiar e Henrique Alcântara Veloso Mota, gestores do planejamento do Contrato n.º 56/2017, e da PTV Tecnologia da Informação Ltda., empresa contratada, em razão das seguintes irregularidades verificadas no referido contrato, firmado entre a Fundação Nacional de Saúde e a PTV, no valor de R$ 4.353.100,00, com objetivo de atualizar a solução de qualidade de dados do ambiente de sistemas gerenciadores de banco de dados da fundação: ato antieconômico no planejamento da contratação (item 9.5.1) e superfaturamento na execução contratual (item 9.5.2) .
2.	Por meio do Despacho à peça 85, o eminente Relator, Ministro Augusto Sherman Cavalcanti, tendo em vista que a Funasa havia suspendido a execução do Contrato n.º 56/2017, decidiu não determinar a suspensão cautelar dos pagamentos relacionados à avença, bem como autorizou a citação dos gestores responsáveis pelo planejamento da contratação em solidariedade com a empresa contratada, pelas seguintes irregularidades: i) falhas no planejamento resultante na celebração do Contrato n.º 56/2017 - ato antieconômico (débito original de R$ 2.254.220,00, sob a responsabilidade dos três gestores) ; ii) superfaturamento por preços excessivos na aquisição das licenças de software (débito original de R$ 1.099.780,00, sob a responsabilidade dos três gestores e da PTV) ; e iii) superfaturamento na execução contratual - treinamento (débito original de R$ 60.860,67, sob a responsabilidade dos três gestores e da PTV) . Conforme explicitado no Despacho, os valores das irregularidades ii) e iii) já estão incluídos na irregularidade i) , uma vez que o dano desta última corresponde ao desembolso total, acrescido do superfaturamento.
3.	Os quatro responsáveis foram devidamente citados por meio dos ofícios emitidos às peças 90 a 93. As alegações de defesa apresentadas pelos gestores e pela empresa PTV foram analisadas na instrução de mérito da Sefti à peça 147, que teve a concordância do corpo dirigente da Unidade Técnica (peças 148 e 149) .
4.	A Sefti realizou o exame técnico para cada uma das irregularidades em separado. Em relação à primeira delas, falhas no planejamento resultante na celebração do Contrato n.º 56/2017 (ato antieconômico) , a Unidade Técnica segregou a análise em dois itens. No primeiro deles, tratou do prejuízo ao erário por desnecessidade e inutilidade da contratação, enquanto no segundo abordou o descumprimento de dispositivos que regulam a fase de planejamento da contratação. Para esse segundo item, o ofício citatório delimitou seis condutas para as quais os gestores deveriam apresentar defesa, quanto às falhas de elaboração do planejamento, conforme abaixo.
1) ausência de justificativa da real necessidade da Funasa (art. 11, incisos I e II, da IN n.º 4/2014; e art. 3.º, inciso I, da Lei n.º 10.520/2002) e dos reais benefícios a serem alcançados com a contratação (art. 12, inciso IV, da IN n.º 4/2014) ;
2) ausência de comparação das diversas soluções disponíveis para corrigir o problema e levantamento parcial das alternativas de mercado (art. 12, inciso I, alíneas 'b' e 'c', da IN n.º 4/2014; e art. 12, inciso II, da IN n.º 4/2014) ;
3) ausência de avaliação do custo total de propriedade e do alinhamento da solução tecnológica com o objetivo da contratação (art. 12, inciso III, da IN n.º 4/2014; e art. 12, inciso IV, alínea 'b', da IN n.º 4/2014) ;
4) elaboração de pesquisa de preços simulada (art. 22 da IN n.º 4/2014; art. 7.º, § 2.º, inciso II, e art. 40, § 2.º, inciso II, da Lei n.º 8.666/1993; e art. 3.º, inciso III, da Lei n.º 10.520/2002) ;
5) ausência de apresentação da composição dos custos unitários, no caso dos serviços de suporte, operação assistida e treinamento (art. 22 da IN n.º 4/2014; e art. 7.º, § 2.º, inciso II, da Lei n.º 8.666/1993) ;
6) ausência de justificativa para ausência de parcelamento do objeto (art. 23, § 1.º, da Lei n.º 8.666/1993) , tendo em vista que não haveria óbice para a contratação de uma empresa para o fornecimento das licenças e outra para a operação assistida, o que aumentaria a competitividade do certame.
5.	As conclusões da Sefti podem ser assim sintetizadas: em relação à primeira irregularidade, no quesito/item do prejuízo à Funasa por desnecessidade e inutilidade da contratação, a proposta é por acolher as alegações de defesa apresentadas pelos Senhores Leonardo Cézar Cavalieri dos Santos, Raquel Marra Molina Aguiar e Henrique Alcântara Veloso Mota, uma vez que não ficou evidenciado nos autos a existência de prejuízo ao erário no valor integral do contrato. Em relação às seis condutas do parágrafo precedente (segundo item da irregularidade) , a Unidade Técnica considerou acolher as alegações dos gestores quanto às condutas 4) e 6) , e rejeitar as alegações quanto às demais.
6.	Em relação às irregularidades ii) (superfaturamento por preços excessivos na aquisição das licenças de software) e iii) (superfaturamento na execução contratual - treinamento) , a proposta da instrução é pelo acolhimento das alegações de defesa dos três gestores citados, por não ter sido possível confirmar o superfaturamento. No caso da segunda irregularidade, a justificativa da Sefti se baseou nos indícios de que o único item utilizado como paradigma, constante do Pregão n.º 9/2017 do MEC, possuía características diferentes da solução adquirida pela Funasa. No caso da terceira irregularidade, porque não foram considerados diversos outros custos do treinamento quando da adoção de um valor paradigma pela Unidade Técnica.
7.	O encaminhamento final é por que sejam julgadas irregulares as contas dos Senhores Leonardo Cézar Cavalieri dos Santos, Raquel Marra Molina Aguiar e Henrique Alcântara Veloso Mota, em face da rejeição de suas alegações de defesa em relação às falhas alusivas às condutas 1) , 2) , 3) e 5) do parágrafo 4, com aplicação individual aos gestores da multa prevista no art. 58, inciso I, da Lei n.º 8.443/1992.
8.	De início, manifestamos nossa concordância com os argumentos da Sefti quanto ao afastamento dos indícios de prejuízo ao erário para as irregularidades identificadas no processo, consistentes em ato antieconômico e superfaturamentos. A conclusão pela elisão do dano foi adequadamente justificada na instrução técnica, exaurindo-se os pontos de dúvida mais relevantes. Pode-se afirmar o mesmo quanto ao acolhimento das explicações dos gestores para as condutas 4) e 6) do parágrafo 4, mostrando-se suficiente o exame meritório da peça 147.
9.	Resta avaliar, agora, se as condutas consideradas pela Sefti irregulares e não suficientemente justificadas pelos gestores, relacionadas às falhas de elaboração do planejamento da contratação, configuraram ato de gestão ilegal, ilegítimo, antieconômico, ou infração à norma legal ou regulamentar de natureza contábil, financeira, orçamentária, operacional ou patrimonial, a ensejar a aplicação de multa pelo Tribunal, bem como o grau de culpabilidade dos responsáveis e se houve omissão em relação a dever que deveria ter sido observado.
10.	Insta relembrar quais eram as funções exercidas pelos responsáveis no âmbito da Funasa. O Senhor Leonardo Cézar Cavalieri dos Santos era o Coordenador da CGMTI, responsável pela área técnica e requisitante, a Senhora Raquel Marra Molina Aguiar atuava como integrante técnico da contratação, e o Senhor Henrique Alcântara Veloso Mota como integrante requisitante.
11.	Extrai-se dos autos que três documentos foram essenciais para comprovar a responsabilização dos gestores. O Documento de Oficialização da Demanda - DOD (peça 5, pp. 1-4) , assinado pelo Senhor Leonardo Cézar Cavalieri dos Santos, o Estudo Técnico Preliminar - ETP (peça 5, pp. 9-39) , e o Termo de Referência - TR (peça 5, pp. 47-87) , estes dois últimos assinados conjuntamente pelos três responsáveis.
12.	Começa-se a análise pela conduta irregular 1) do parágrafo 4, ausência de justificativa da real necessidade da Funasa e dos reais benefícios a serem alcançados com a contratação. A instrução técnica afirmou que foram descumpridos o art. 11, incisos I e II, e o art. 12, inciso IV, da IN n.º 4/2014, bem como o art. 3.º, inciso I, da Lei n.º 10.520/2002, uma vez que não foram justificados no planejamento da contratação a real necessidade da solução de software para a Funasa nem demonstrados os reais benefícios da contratação.
13.	Resumidamente, o art. 3.º da Lei n.º 10.520/2002 fixa que, na fase preparatória do pregão, a autoridade competente justificará a necessidade de contratação. A IN n.º 4/2014, nos dispositivos citados, estabelece que o Documento de Oficialização da Demanda, a cargo da Área Requisitante da Solução de TI, deverá conter a necessidade da contratação e demonstrativo de resultados a serem alcançados com a contratação da Solução de TI. A par disso, o Estudo Técnico Preliminar da Contratação, realizado pelos integrantes técnico e requisitante, deverá apresentar justificativa da escolha da solução de TI, com identificação dos benefícios a serem alcançados com a solução escolhida.
14.	Observa-se do trecho abaixo da instrução da Sefti que houve justificativas para a contratação, extraídas dos documentos DOD e ETP:
76. O Sr. Leonardo alegou que consta no DOD (peça 5, p. 1-6) a motivação e a justificativa para a contratação. Além disso, afirmou que a necessidade do negócio foi trazida no item 2.1 do ETP (item I.2.1) e que a aquisição da ferramenta estava prevista no PDTI da Funasa (parágrafo 68) .
77. De fato, no item '4. Motivação/Justificativa' do DOD (peça 5, p. 1-6) , consta uma contextualização das necessidades da Funasa em relação aos seus dados e informações acumulados por anos em diversos sistemas. Dentre essas necessidades, destacam-se a disponibilização de informações, a integração entre sistemas e bases de dados externos e internos à entidade e a correção de problemas de qualidade dos dados. Além disso, consta que o caminho escolhido para atender às demandas da Funasa foi a padronização tecnológica e metodológica dos processos de qualidade de dados.
78. No item '5. Resultados a serem alcançados', do mesmo documento, descrevem-se os benefícios que a Funasa espera com a contratação.
79. No item '2.1. Necessidade de Negócio' do ETP (peça 5, p. 9-39) , consta que a contratação estaria alinhada ao PDTI 2016-2019. No item '5 Justificativa da Solução Escolhida' do mesmo documento, consta o mesmo texto do item '4. Motivação/Justificativa' do DOD, com acréscimo de um trecho da Nota Técnica 13/2017 que apresenta problemas com dados enfrentados pela Funasa (peça 5, p. 21) .
15.	No entanto, a Unidade Instrutiva considerou que o conteúdo dessas justificativas seria insuficiente para demonstrar a necessidade e os benefícios da contratação, tendo em vista que elas seriam genéricas e superficiais, apenas com descrições de utilidades da solução de data quality, mas sem especificar em detalhes como seriam aplicadas na Funasa. A Sefti também observou que o texto utilizado para justificar a contratação nos referidos documentos foi idêntico ao que constava do DOD do Contrato n.º 9/2013, anteriormente vigente. Por fim, entendeu que o fato de haver o alinhamento da necessidade da contratação ao PDTI não poderia ser considerado, isoladamente, como justificativa para a contratação. Por esses motivos, teria havido descumprimento dos arts. 11, incisos I e II, e 12, inciso IV, da IN n.º 4/2014, e do art. 3.º, inciso I, da Lei n.º 10.520/2002, sob a responsabilidade dos três gestores do planejamento que assinaram os documentos DOD, ETP e TR.
16.	Com as devidas vênias à Unidade Técnica, divergimos quanto à imputação de multa por essa específica conduta. O que se observou não foi exatamente uma 'ausência' de justificativa da real necessidade da Funasa e dos reais benefícios a serem alcançados com a contratação, mas uma justificação 'incompleta', com possíveis falhas, que supostamente poderia ter sido mais detalhada, com estudos de necessidade e utilidade mais aprofundados. A violação às normas restaria inequivocamente caracterizada se a contratação tivesse sido realizada sem nenhuma motivação ou justificativa, o que não foi o caso. Não se pode afirmar, de modo peremptório, que houve ato de gestão ilegal, ilegítimo ou antieconômico, muito menos omissão frente a um dever jurídico de agir, mas provável prática de ato que pode não ter se revestido de motivação o mais abrangente possível.
17.	Verifica-se igualmente que os gestores não agiram de má-fé ou tentaram obter algum tipo de vantagem ilícita. A própria instrução de mérito concluiu que não houve prejuízo ao erário por desnecessidade e inutilidade da contratação, como preliminarmente se supôs, na fase de citação. Embora por si só não seja um fator determinante, constitui uma atenuante da conduta dos gestores que a contratação estivesse alinhada ao PDTI. Causaria preocupação se os atos conducentes à contratação não tivessem aderência alguma ao planejamento de TI da entidade. E a justificativa da contratação com base em repetição de documento de contratação anterior, embora não seja recomendável, já que os atos devem refletir circunstâncias contemporâneas à sua prática, no caso concreto, pode não ter tido efeito adverso. Se já existia um contrato anterior com solução de TI vigente, o prosseguimento dos serviços em um novo contrato prestigia o princípio da continuidade administrativa.
18.	Observa-se também que as normas tidas por descumpridas não especificam com precisão o conteúdo que as peças do planejamento devem conter. O art. 11, inciso I, da IN n.º 4/2014, afirma que o DOD deve conter a 'necessidade da contratação, considerando os objetivos estratégicos e as necessidades corporativas da instituição, bem como o seu alinhamento ao PDTI', enquanto o inciso II que deve conter a 'explicitação da motivação e demonstrativo de resultados a serem alcançados com a contratação da Solução de Tecnologia da Informação'. E o art. 12, inciso IV, alínea 'c', da IN n.º 4/2014, estabelece que o ETP da Contratação compreenderá 'escolha da Solução de Tecnologia da Informação e justificativa da solução escolhida, que contemple identificação dos benefícios a serem alcançados com a solução escolhida em termos de eficácia, eficiência, efetividade e economicidade'.
19.	É inegável que se espera do gestor boa técnica e cuidado ao motivar suas decisões, bem como ação diligente e transparente no cumprimento de seus deveres. No entanto, como visto acima, as exigências de demonstração de necessidade e utilidade das contratações são também genéricas, de modo que avaliar a suficiência e aderência à legislação dos atos discricionários de planejamento não é tarefa trivial. Mesmo que o planejamento não tenha abordado como a solução de qualidade de dados seria aplicada na realidade da Funasa, isso não revela necessariamente uma omissão grave, mas antes uma falha, considerando que já havia um contrato de prestação dessa modalidade de serviço desde 2013, não constituindo uma contratação inédita de TI para a fundação.
20.	Por fim, cabe reproduzir trecho da instrução na parte em que se analisou a ausência de prejuízo ao erário por desnecessidade e inutilidade da contratação, por sua conexão com o presente exame:
47. Contudo, da análise do Documento de Oficialização de Demanda (DOD) , do ETP, do TR e das respostas dos manifestantes, verifica-se que a Funasa não contratou a solução de data quality apenas para solucionar problemas de dados duplicados e que não é possível afirmar, com base nos elementos dos autos, que essa ferramenta não seria útil para corrigir esse tipo de problema.
48. Nos documentos citados acima, há indicações de que a Funasa pode se beneficiar da implantação de uma solução de data quality em diversas áreas, além do auxílio na correção de problemas de dados duplicados em bases de dados.
49. No DOD, no ETP e no TR, embora de maneira genérica e superficial, estão indicadas necessidades e utilidades para a ferramenta, a exemplo de tratamento de dados em integrações dos sistemas da entidade com sistemas externos, tratamento de dados de sistemas legados com deficiência de documentação, migrações, sincronismo, cargas de dados e disponibilização de informações (peça 5, p. 2) . Além disso, conforme o ETP, a ferramenta também seria utilizada no auxílio de correção de problemas como duplicidades, integralidade, confiabilidade e input (peça 5, p. 22-23) .
50. Além disso, nas respostas dos manifestantes, há explicações melhor detalhadas das utilidades da solução para a Funasa, a exemplo de auxiliar no tratamento de dados em várias áreas, como integrações de sistemas da entidade com sistemas internos (item I.1.1.1.1) , sistemas legados com deficiência de documentação (item I.1.1.1.2) , crescentes demandas por disponibilização de informações em diversos formatos (item I.1.1.1.3) , demandas de Business Inteligence (BI) (item I.1.1.1.3) , assim como problemas em bases de dados, como erros de duplicação, integralidade e confiabilidade dos dados (item I.1.1.1.4) .
21.	Com relação à conduta irregular 2) do parágrafo 4, ausência de comparação das diversas soluções disponíveis para corrigir o problema e levantamento parcial das alternativas de mercado, a Sefti anotou que foram descumpridos o art. 12, inciso I, alíneas 'b' e 'c', e inciso II, da IN n.º 4/2014.
22.	Os dispositivos mencionados afirmam que o Estudo Técnico Preliminar da Contratação deve contemplar o levantamento de soluções disponíveis no mercado e a análise de projetos similares realizados por outros órgãos ou entidades da Administração Pública, bem como avaliação das diferentes soluções que atendam aos requisitos necessários e suficientes à escolha da Solução de TI.
23.	Na linha da primeira conduta irregular, a Sefti considerou insuficientes as análises documentadas no ETP, conforme demonstra o trecho da instrução abaixo:
126. O comparativo de ferramenta de data quality se trata de comparativo de cópias traduzidas de avaliações de usuários retiradas do site do Gartner, de maneira que não há evidências de que houve avaliação da ferramenta por parte dos gestores frente às necessidades da Funasa. A análise de projetos similares apresenta apenas uma lista de contratações de soluções de data quality feitas por órgãos da Administração Pública, sem qualquer tipo de análise. E o detalhamento de alternativas existentes há um quadro em que constam perguntas do tipo checklist, sem qualquer relação com os estudos requeridos.
24.	De fato, os aspectos técnicos avaliados tanto no Relatório de Auditoria quanto na instrução de mérito mostram que as análises exigidas pela norma careceram de maior densidade, sendo que a solução escolhida não foi propriamente antecedida de um processo de depuração onde outras alternativas fossem levadas em consideração, a partir de um exame mais rigoroso, qualitativo e quantitativo, das soluções e possibilidades existentes, com seus custos, vantagens e desvantagens, permitindo-se uma decisão com melhor suporte.
25.	No entanto, há de se considerar, como abordado na conduta anterior, que já havia uma solução em utilização pela Funasa (Contrato n.º 9/2013) . Como mencionaram os responsáveis Raquel Marra Molina Aguiar e Henrique Alcântara Veloso Mota em suas manifestações, prezou-se pelo investimento realizado anteriormente pela Fundação, desde a contratação de 2013. Não se pode ter certeza se a opção por uma alternativa nova, quando já havia uma solução em uso, conduziria a uma contratação mais vantajosa para a Funasa. Ademais, como já ressaltado, não há sinais de prejuízo ao erário ou conduta dos gestores pautada por má-fé.
26.	Cabe trazer a lume, neste ponto, o disposto no art. 22 da Lei de Introdução às Normas do Direito Brasileiro (Decreto-Lei n.º 4.657/1942, com artigos incluídos pela Lei n.º 13.655/2018) . Conforme o seu § 1.º, em decisão sobre regularidade de conduta ou validade de ato, contrato, ajuste, processo ou norma administrativa, serão consideradas as circunstâncias práticas que houverem imposto, limitado ou condicionado a ação do agente. Havia uma circunstância limitadora à liberdade de busca por alternativas ou soluções diversificadas, pois existia um contrato anterior que já adotava uma solução de TI dentro da entidade. Na iminência de decidir por uma nova contratação, pode ter pesado para os gestores a opção por não descontinuar o investimento até então realizado.
27.	Portanto, embora se reconheça que não houve um adequado levantamento de mercado, com análise de projetos similares e avaliação de soluções diversas, tal ato pode não ter tido gravidade suficiente para aplicação de multa aos responsáveis. Pelo que se interpreta dos autos, não ocorreu uma omissão com mero descarte de alternativas, mas uma situação em que a escolha da solução de TI foi condicionada por uma política e/ou contrato preexistente.
28.	Quanto à conduta irregular 3) do parágrafo 4, ausência de avaliação do custo total de propriedade e do alinhamento da solução tecnológica com o objetivo da contratação, conforme a Unidade Técnica, houve descumprimento do art. 12, inciso III, e inciso IV, alínea 'b', da IN n.º 4/2014, que estabelece que essas tarefas devem estar compreendidas no Estudo Técnico Preliminar.
29.	O trecho seguinte da instrução de mérito sintetiza o entendimento da Sefti pela manutenção da irregularidade.
139. Por outro lado, o argumento dos Srs. Henrique e Raquel de que a contratação se tratava de uma atualização prevista no PDTI não saneia a ausência de avaliação de custo total de propriedade nem de alinhamento da solução com o objetivo da contratação. Como era uma nova contratação, os gestores tinham obrigação de realizar todos os estudos requeridos pelas normas.
140. Além disso, o comparativo das três soluções de qualidade de dados, apontada pelos Srs. Henrique e Raquel, também não supre a ausência das avaliações em análise. Ademais, esse comparativo foi refutado nesta instrução por se tratar de cópia traduzida de avaliações de usuários do site do Gartner, conforme tratado nos parágrafos 114-119.
30.	Os argumentos já utilizados para divergir da Sefti com relação às condutas 1) e 2) podem ser aproveitados na presente irregularidade. Embora a contratação questionada fosse nova, houve uma opção consciente dos gestores por contratar uma atualização da plataforma tecnológica de qualidade de dados. Mesmo sabendo-se da relevância de se promover estudos de custos quando há processo novo de contratação, tal regra restou mitigada diante da plausibilidade de se manter a continuidade, com aprimoramentos, da solução de TI que já funcionava na entidade.
31.	A gravidade da irregularidade resta diminuída na medida em que não se tem como comprovar que o custo-benefício da contratação ficou mais elevado com a solução escolhida, ou que ela não estava alinhada com o objetivo da contratação. Para que se chegasse a um quadro mais realista, de efetiva lesão à Funasa com a opção escolhida, seria necessária uma análise técnica mais aprofundada e de custos comparativos entre as várias soluções, o que não consta dos autos. Desse modo, embora se reconheça que os gestores falharam ao não darem cumprimento completo à norma, seria excessivo aplicar-lhes a multa do art. 58, inciso I.
32.	Ressalte-se que essa circunstância atenuante, de certo modo, está retratada no trecho abaixo da instrução, quando se concluiu pela ausência de prejuízo ao erário por desnecessidade e inutilidade da contratação. No caso, a Unidade Técnica asseverou que deveria ter havido uma melhor fundamentação da contratação, com demonstração da impossibilidade de se renovar ou utilizar as licenças anteriores, porém reconheceu que essa falha dos gestores não impediu que o software fosse implantado na Funasa e tivesse utilidade na melhoria da qualidade dos dados da entidade. Sendo assim, apenas se poderia cogitar de infração às normas, punível com multa, se o planejamento falho tivesse conduzido a uma contratação ineficiente, que não atingisse os objetivos pretendidos, com custos inquestionavelmente superiores a potenciais alternativas e que colocasse a Funasa em severo risco de não ter sua demanda de TI atendida satisfatoriamente:
58. Quanto à possibilidade de utilização da solução contratada em 2013 para solucionar os problemas, o Sr. Leonardo argumentou que a versão de 2013 não estava mais no escopo do suporte técnico prestado pelo fabricante haveria melhorias e correções na nova versão do software.
59. Na instrução de resposta à oitiva da Funasa, a Unidade Técnica já não havia aceitado argumento semelhante. Conforme a resposta, a orientação do TCU, com base no Acórdão 2569/2018-TCU-Plenário, seria no sentido de que as entidades não deveriam se submeter ao processo de licenciamento e do modelo de negócios do fabricante, devendo adotar, alternativamente, soluções que não impliquem esses tipos de restrições ou, ainda, forçar negociações que retirem as restrições.
60. Além disso, conforme a instrução, ainda que tais restrições fossem instransponíveis, a Funasa deveria ter comprovado documentalmente no processo de planejamento e aquisição dessas novas licenças, até mesmo para demonstrar que, eventualmente, a renovação da licença não seria viável pelos motivos expostos.
61. Contudo, o acórdão citado é de data posterior à da assinatura do Contrato 56/2017 e não pode ser aplicado ao caso.
62. Por outro lado, para fundamentar melhor a contratação, conforme citado na instrução, a Funasa deveria ter se manifestado no processo de planejamento das licenças para demonstrar que não seria possível a renovação ou utilização das licenças anteriores devido à falta de suporte técnico.
63. Embora essa conduta possa ter configurado falha dos gestores, entende-se que não pode ser considerada suficiente para configurar o dano integral do valor da contratação, pois o software foi implantado no Funasa e pode ter utilidade na melhoria da qualidade dos dados da entidade. Ademais, o dano está configurado no relatório devido à suposta inutilidade da contratação para a Funasa, o que já foi analisado acima.
64. Por fim, mesmo que a contratação tenha sido mal planejada e que tenham ocorrido irregularidades, o que será tratado no item 'I.2. Falhas no planejamento do Contrato 56/2017' desta instrução, como a solução foi implantada na entidade e há, na Funasa, diversas áreas que podem utilizá-la, não se pode concluir que os gestores devem restituir integralmente o valor do contrato, pois, se assim o fizerem, a Funasa ficaria tanto com uma ferramenta apta para uso quanto com o recurso recebido via TCE, o que configuraria enriquecimento sem causa da União.
33.	Quanto à conduta irregular 5) do parágrafo 4, ausência de apresentação da composição dos custos unitários, no caso dos serviços de suporte, operação assistida e treinamento, foram considerados descumpridos pelos responsáveis o art. 22 da IN n.º 4/2014 e o art. 7.º, § 2.º, inciso II, da Lei n.º 8.666/1993. Tais dispositivos tratam da obrigação de se elaborar orçamento detalhado nas contratações, com composição de preços ou custos unitários e embasado em pesquisa de mercado.
34.	O trecho abaixo da instrução contém a conclusão da Sefti quanto a essa conduta, sem que as justificativas dos manifestantes conseguissem elidir a irregularidade:
177. Assim, nos documentos de planejamento da contratação não está especificada a composição dos custos unitários para os serviços de suporte, operação assistida e treinamento, visto que não há memória de cálculo que justifique o quantitativo de esforço e complexidade de cada tarefa do 'Anexo III - do TR - Detalhamento de atividades'.
178. Por isso, restou configurado descumprimento do art. 7º, §2º, inciso II, da Lei 8.666/1993, devido à ausência de orçamento detalhado em planilhas de custos unitários para os serviços contratados. No mesmo sentido, restou configurado descumprimento do art. 22 da IN 4/2014 SLTI, pois a estimativa de preços dos serviços não foi composta por preços unitários.
35.	De fato, a ausência de um orçamento com nível de suficiência e precisão, que permita identificar os itens/serviços contratados, com suas composições de custos, quantitativos e preços parciais e totais, representa situação indesejável, pois compromete a previsibilidade da contratação, descaracteriza o objeto a ser contratado, e pode afetar a competitividade da licitação.
36.	Entretanto, não ficou claro nos autos se a ausência das composições comprometeu o resultado do certame ou trouxe alguma consequência danosa à Funasa. Não há notícia na instrução de ter havido aditivo ao contrato que alterasse preços ou quantitativos dos itens da licitação, fato que, se ocorresse, poderia ser atribuído à falta de detalhamento do orçamento. Também não houve questionamentos quanto a sobrepreço nos serviços de suporte e operação assistida. Quanto à execução do treinamento, a Sefti não constatou prejuízo à Funasa resultante de superfaturamento. A despeito de não ter sido elaborada memória de cálculo que detalhasse as atividades, como fator atenuante, houve a realização de pesquisa de preços para a licitação. Como deduziu a Sefti na análise da conduta 4) , a pesquisa realizada não foi simulada como inicialmente apontou o relatório de fiscalização.
37.	Desse modo, resta fragilizada a conclusão de que a ausência das composições de custos trouxe embaraços ou prejuízos à contratação, sendo desproporcional a aplicação de multa aos gestores, constituindo a constatação antes uma falha do que um ilícito grave. Além disso, conforme a manifestação do Senhor Leonardo Cézar Cavalieri dos Santos, após a demanda da primeira ordem de serviço da operação assistida, a equipe de fiscalização e gestão do contrato teria vislumbrado a necessidade de maior detalhamento das atividades do catálogo, de modo que as atividades fossem completadas aos poucos. Ou seja, durante a execução da avença, não houve inércia em relação ao problema das lacunas do orçamento, mas tentativa de solucioná-lo para regularizar a aferição do serviço.
38.	Em suma, pela argumentação exposta, entendemos que as condutas 1) , 2) , 3) e 5) do parágrafo 4, que a Sefti considerou irregulares e não justificadas pelos gestores, devem ser avaliadas predominantemente como falhas, e não infrações de disposições normativas que conduzam à sanção dos responsáveis. Não houve por parte dos gestores omissão, negligência ou erro grosseiro no cumprimento de normas relativas ao planejamento da contratação, mas, pelo que se infere dos autos, atos com motivação incompleta ou deficiente, sem que, contudo, tenham eles prejudicado os interesses da Funasa ou comprometido a prestação dos serviços de TI.
39.	Atente-se ainda que, nos termos do § 2.º do art. 22 da LINDB, na aplicação de sanções, serão consideradas a natureza e a gravidade da infração cometida, os danos que dela provierem para a administração pública, as circunstâncias agravantes ou atenuantes e os antecedentes do agente. Conforme visto, não se confirmaram os indícios de dano ao erário na licitação e no Contrato n.º 56/2017. De igual modo, a falta de análise de soluções alternativas não trouxe consequências graves para a Funasa, que se beneficiou da execução do contrato em tela, e, por último, não ficou demonstrado locupletamento, desvio de finalidade ou má-fé na elaboração dos documentos e atos do planejamento, circunstâncias que podem ser consideradas atenuantes na conduta dos responsáveis.
40.	Para encerrar, uma vez que restou descaracterizada a ocorrência de dano em relação a duas irregularidades que motivaram as citações dos responsáveis (superfaturamento por preços excessivos na aquisição das licenças de software e superfaturamento na execução contratual) , entende-se que a PTV Tecnologia da Informação Ltda., embora chamada aos autos, deva ser excluída da presente relação processual. Com o afastamento do débito, esvai-se a competência do TCU para julgar atos do terceiro contratante.
41.	Por todo o exposto, com as devidas vênias por divergir da instrução de mérito da Sefti, esta representante do Ministério Público de Contas propõe que sejam acolhidas as alegações de defesa apresentadas pelos Senhores Leonardo Cézar Cavalieri dos Santos, Raquel Marra Molina Aguiar e Henrique Alcântara Veloso Mota, gestores do planejamento do Contrato n.º 56/2017, com julgamento pela regularidade com ressalva de suas contas, nos termos do art. 16, inciso II, da Lei n.º 8.443/1992, dando-lhes quitação, bem como excluída da presente relação processual a empresa PTV Tecnologia da Informação Ltda".
	
	É o Relatório.

8.1. Marcelo Goncalves da Cruz, representando Fundação Nacional de Saúde;  
8.2. Antônio Pedro Melchior Marques Pinto (152653/OAB-RJ) e outros, representando PTV Tecnologia da Informação Ltda.; 
8.3. Álvaro Luiz Miranda Costa Júnior (29760/OAB-DF) e outros, representando Leonardo Cézar Cavalieri dos Santos.

Procuradora-Geral Cristina Machado da Costa e Silva.

TOMADA DE CONTAS ESPECIAL. AUDITORIA DO TCU. INDÍCIOS DE IRREGULARIDADES EM CONTRATAÇÃO DE TI. ATO ANTIECONÔMICO. SUPERFATURAMENTO. CITAÇÃO. ACOLHIMENTO DAS ALEGAÇÕES DE DEFESA. AUSÊNCIA DE COMPROVAÇÃO DO DANO. IRREGULARIDADES NO PLANEJAMENTO DA CONTRATAÇÃO. MULTA AOS GESTORES. CONTAS IRREGULARES. EXCLUSÃO DA EMPRESA DA RELAÇÃO PROCESSUAL.

TOMADA DE CONTAS ESPECIAL (TCE)

Secretaria de Fiscalização de Tecnologia da Informação (Sefti).

Em exame Tomada de Contas Especial instaurada por força do item 9.5 do Acórdão 2207/2018-TCU-Plenário, o qual apreciou auditoria realizada pela então Secex-MT, sob orientação da Sefti, em contratações de TI da Funasa.
Referida instauração decorreu da identificação de indícios de irregularidades no planejamento e na execução do Contrato 56/2017, resultante do Pregão Eletrônico 24/2017, inicialmente em razão dos indícios de desnecessidade do objeto contratado (ato antieconômico - item 9.5.1 do Acórdão 2207/2018-TCU-Plenário) e de superfaturamento pelo serviço de treinamento de pessoal (item 9.5.2 do Acórdão 2207/2018-TCU-Plenário, de minha relatoria) , em avença que se destinava à contratação de software de qualidade de dados para a Fundação Nacional de Saúde (Funasa) , no montante pactuado de R$ 4.353.100,00, celebrado com a Empresa PTV.
Do total contratado, à época da auditoria, a Funasa havia pago a cifra de R$ 2.254.220,00, tendo posteriormente suspendido a execução do Contrato 56/2017.
Por meio do Despacho de peça 85, acolhendo, com ajustes, a proposta instrutória de peça 83, foi ainda promovida citação decorrente dos indicativos do superfaturamento por preços excessivos na aquisição das licenças de software. Assim sendo, em síntese, discutiram-se, nos presentes autos, dano ao erário decorrente dos seguintes indícios de irregularidades:
	i) ato antieconômico (débito original de R$ 2.254.220,00) : sob responsabilidade dos Senhores Leonardo Cézar Cavalieri dos Santos, Raquel Marra Molina Aguiar e Henrique Alcântara Veloso Mota, que conduziram o planejamento da referida contratação;
	ii) superfaturamento por preços excessivos na aquisição das licenças de software (débito original de R$ 1.099.780,00) : sob a responsabilidade dos três gestores e da empresa PTV; e 
	iii) superfaturamento no serviço de treinamento de pessoal (débito original de R$ 60.860,67) : sob a responsabilidade dos três gestores e da PTV. 
 
Antes de prosseguir, vale destacar que os valores atinentes às irregularidades (ii) e (iii) já estão incluídos na irregularidade (i) , porquanto o suposto dano desta última corresponderia ao desembolso total.
Em sua derradeira instrução, após exame das citações promovidas pela SecexSaúde (peças 90 a 93) , a Sefti - que assumiu a instrução do feito - propõe acolher as alegações apresentadas quanto à inocorrência de dano ao erário, propondo, no entanto, a aplicação de multa, com fundamento no artigo 58, inciso I, da Lei Orgânica, aos três gestores, em razão de falhas no planejamento da contratação, julgando-se irregulares as respectivas contas (peças 147-149) .
O MP/TCU, a seu turno, propõe que sejam integralmente acolhidas as alegações de defesa apresentadas pelos gestores, com julgamento pela regularidade com ressalva de suas contas, bem como excluída da presente relação processual a empresa PTV (peça 151) .
Brevemente contextualizado, adianto que acolho a proposta instrutória, com vênias ao Parquet especializado, incorporando as respectivas análises às minhas razões de decidir, sem prejuízo e naquilo que não colidir com as considerações que se seguem. 
II
Em relação ao indício de irregularidade (i) do item 4 supra, lembro que a equipe da então Secex-MT havia apontado que a ferramenta adquirida pela Funasa seria inútil e desnecessária, considerando que a Entidade possuía licença do software desde 2013, adquirida por meio do Contrato 9/2013, inobstante os dados das bases da entidade continuassem duplicados (peça 35, p. 136 e peça 83, p. 11) . Nesse sentido, a equipe realizou consultas SQL aos bancos de dados da entidade, apontando dados duplicados em determinadas tabelas, o que indicaria a desnecessidade da atualização das licenças por meio do contrato em epígrafe.
Rememoro que, a despeito de a contratação encontrar-se prevista no PDTI da Funasa à época (item A4.16 do plano de ação do PDTI 2016-2019 - revisão 2017) , a equipe de auditoria havia apontado ser baixo o nível de utilização do servidor em que as licenças foram instaladas (uso da CPU entre 5% e 10%, com uma ocorrência isolada de 25% em um dia) .
Portanto, para além de falhas no planejamento da contratação, a equipe havia apontado indícios de desnecessidade da contratação, o que levou à citação dos três gestores responsáveis pelo planejamento da contratação pela integralidade do valor dispendido.
Após exame das alegações apresentadas, em sua derradeira instrução, a Sefti aponta, em síntese, que não restou evidenciada nos autos comprovação da existência de integral prejuízo ao erário, pois "embora tenham ocorrido diversas irregularidades no planejamento do Contrato 56/2017 (...) não há elementos suficientes para demonstrar que a Funasa não necessitava da contratação ou que o software não tem utilidade para a fundação atualmente" (peça 147, p. 16) .
A este respeito, a unidade técnica, em síntese, aponta que:
	a) a Funasa poderia se beneficiar da implantação de uma solução de data quality em diversas áreas, além do auxílio na correção de problemas de dados duplicados em bases de dados (peça 147, p. 16) ;
	b) não é possível afirmar que a ferramenta é inútil para solucionar problemas de duplicidades de dados apenas por existirem tuplas duplicadas atualmente nos bancos de dados (peça 40, p. 105) , como suscitado pela equipe de auditoria em 2018 (peça 147, p. 17) ; e
	c) a simples contagem de registros duplicados nas bases de dados, como suscitado pela equipe de auditoria em 2018 (peça 40, p. 105) , não seria suficiente para avaliar a complexidade dos problemas enfrentados pela entidade nem de possíveis soluções para esses problemas (peça 147, p. 17) .
Observo que, a despeito de não se ter comprovado a efetiva utilização da ferramenta, a unidade especializada admitiu os argumentos de defesa quanto à sua possível utilidade para a Funasa e quanto a fragilidades na metodologia adotada na auditoria seminal para se apontar sua não utilização efetiva.
No que se refere às fragilidades quanto à metodologia utilizada, a despeito de a existência de duplicidades ter sido utilizada para justificar a contratação (peça 5, p. 22) , fio-me na análise da unidade especializada, cujo excerto considero oportuno transcrever (peça 147, p. 17) :
"54.	Contudo, não é possível afirmar que a ferramenta é inútil para solucionar problemas de duplicidades de dados apenas por existirem tuplas duplicadas atualmente nos bancos de dados. A avaliação do problema e da solução nesse caso seria mais complexa que a contagem de registros duplicados, pois nem sempre é desejável que esses dados sejam excluídos do banco de dados.
55.	Por exemplo, no contexto de análise e arquitetura de sistemas e de gestão de bancos de dados, é possível que haja casos em que se deseje manter as tuplas duplicadas e tratar possíveis problemas que delas decorram por meio de camadas software ou de scripts para se manter o registro de histórico e a integridade referencial dos dados. No caso da Funasa, conforme afirmado pelo Sr. Leonardo, alguns problemas de duplicação foram causados por migrações entre sistemas (parágrafo 27.10) . Nesse cenário, também por exemplo, pode ser desejável manter os registros que tiveram origem em sistemas diferentes por diversos motivos, como presença de dados diferentes, integridade referencial, registros de log ou mesmo sistemas de BI que, conforme citado no parágrafo 27.6, estão em crescimento na Funasa.
56.	Por outro lado, não se pode utilizar a quantidade de registros duplicados como único parâmetro para avaliar se determinado tipo de problema poderia ser corrigido por meio de scripts SQL ou se seria necessário o auxílio de uma ferramenta de data quality. Não se pode analisar a duplicidade de um registro no banco isoladamente, pois deve-se avaliar o contexto do sistema, o impacto para o usuário final e para a área de negócio da entidade, bem como possíveis integrações com outros sistemas, aplicações de BI e outras aplicações que utilizem esses dados. Assim, a quantidade de registros duplicados não reflete, necessariamente, a complexidade do problema enfrentado nem da possível solução a ser adotada.
57.	No caso da Funasa, não se sabe quais dados poderiam permanecer duplicados, nem quais deveriam ter sido apagados, nem o impacto desses dados para as aplicações de negócio ou de BI. Portanto, a simples contagem de registros duplicados nas bases de dados não é suficiente para avaliar a complexidade dos problemas enfrentados pela entidade nem de possíveis soluções para esses problemas" (g.n.) .
Em relação ao evidenciado baixo nível de utilização da CPU do servidor em que as licenças haviam sido instaladas, o Sr. Leonardo Cézar Cavalieri dos Santos argumenta que, ante o reduzido período entre o início da execução contratual (dada sua celebração em 29/12/2017) e a realização da auditoria (com início em 21/5/2018 - peça 1) , naquele momento prevaleciam as atividades de levantamento e análise, em detrimento da efetiva aplicação de rotinas na ferramenta, o que justificaria o reduzido nível de utilização da CPU apontado pela auditoria seminal (peça 40, p. 106) . Para demonstrar os trabalhos realizados, apresentou relatórios com datas entre março e agosto de 2018: "DQ - SCA Qualidade de dados Levantamento Inicial das Tabelas", de 20/3/2018 (peça 132) ,  "DQ - SCA Qualidade de dados Avaliação do Perfil de Dados", de 19/4/2018 (peça 133) , "DQ - SCA Qualidade de dados Avaliação do Perfil de Dados", de 20/4/2018 (peça 134) , "DQ - SCA Qualidade de dados Avaliação Final", de 23/3/2018, e "DQ - SCA Qualidade de dados Avaliação Final", de 25/7/2018 (peça 131) - peça 135.
A este respeito, é forçoso reconhecer que, apesar de tal argumento - ainda que verossímil - não se encontrar cabalmente evidenciado, há que se considerar que a baixa utilização do servidor, isoladamente, não é elemento suficiente para se comprovar a não utilização da ferramenta adquirida.
Quanto à possibilidade de utilização da solução contratada em 2013 para solucionar os problemas, o Sr. Leonardo Cézar Cavalieri dos Santos argumentou que a versão de 2013 não estaria mais no escopo do suporte técnico prestado pelo fabricante. 
Nesse sentido, evidencia que a versão adquirida anteriormente - licença do tipo perpétua - consistiria na versão 9.1 da ferramenta, lançada em março de 2011, e que - segundo a política de licenciamento da fabricante Informática (peça 123, p. 12) - haveria garantia de suporte e atualização pelo período de quatro anos - a partir da data de liberação de disponibilidade da versão - com período adicional excepcional de mais um ano.
Tal argumentação já havia sido enfrentada anteriormente, pela SecexSaúde, por ocasião da oitiva da empresa PTV (peça 75, pp. 4-5; peça 76) , tendo sido considerada insuficiente para justificar, por si só, a necessidade na medida em que, em suma: (i) não restou demonstrado o porquê de os serviços de qualidade de dados não poderem ser executados pela licença anterior; e (ii) não restou demonstrada qual funcionalidade da versão nova seria essencial ou crucial para as atividades da Funasa.
Na derradeira instrução técnica, apesar de não se infirmar aquela conclusão instrutória, a Sefti entende que, embora tal conduta possa ter caracterizada falha dos gestores, "não pode ser considerada suficiente para configurar o dano integral do valor da contratação, pois o software foi implantado no Funasa e pode ter utilidade na melhoria da qualidade dos dados da entidade" (peça 147, pp. 17-18, itens 58-63) .
 Acresce que, para fundamentar a contratação, a Funasa deveria ter demonstrado, ao longo do planejamento daquela contratação, o exame da referida alternativa e, por conseguinte, a impossibilidade de renovação ou utilização das licenças anteriores devido à falta de suporte técnico.
A este respeito, considero que, por um lado, caracterizaria situação indesejável uma organização do porte da Funasa utilizar ferramentas informatizadas sem o respectivo suporte técnico. 
Por outro lado, não se pode perder de vista que a decisão por despender recursos públicos na aquisição de uma ferramenta informatizada suscita a adoção de uma série de controles, prescritos na legislação, a fim de que os benefícios pretendidos com a contratação sejam efetivamente colhidos. Neste cenário, considerando que a Funasa já possuía a ferramenta licenciada, adquirida quatro anos antes, pode-se concluir que deveria ter maior maturidade em sua utilização, o que ensejaria - por ocasião da nova contratação - maior rigor na avaliação de suas necessidades organizacionais e das circunstâncias necessárias para a efetiva utilização da ferramenta.
De toda forma, observo que, nos presentes autos, inexistem exames técnicos a respeito da adoção da ferramenta adquirida em 2013, especialmente quanto à sua efetiva utilização no ano de 2017, o que poderia permitir o exame da razoabilidade da decisão tomada pela atualização das licenças. Assim, considerando que não houve aprofundamento quanto à referida questão e também a provável inviabilidade de se promover o saneamento dos autos a respeito da utilização da ferramenta anterior, considerando o lapso temporal desde então, entendo inexistirem evidências suficientes para se concluir pela existência de dano ao erário também quanto a este prisma.
Ante todo o exposto, considerando as fragilidades das conclusões lançadas pela auditoria seminal quanto à metodologia para aferir a ausência de utilização da ferramenta, a despeito das falhas no planejamento da contratação, acolho a proposta instrutória no sentido de acolher as alegações de defesa em relação aos indícios de dano atinente à irregularidade (i) . 
III
Em outro giro, no que se refere às condutas mencionadas nos ofícios citatórios relacionadas às falhas de planejamento (irregularidade "i") , inicialmente permito-me transcrever seu teor:
" (1) ausência de justificativa da real necessidade da Funasa (art. 11, incisos I e II, da IN n.º 4/2014; e art. 3.º, inciso I, da Lei n.º 10.520/2002) e dos reais benefícios a serem alcançados com a contratação (art. 12, inciso IV, da IN n.º 4/2014) ;
 (2) ausência de comparação das diversas soluções disponíveis para corrigir o problema e levantamento parcial das alternativas de mercado (art. 12, inciso I, alíneas 'b' e 'c', da IN n.º 4/2014; e art. 12, inciso II, da IN n.º 4/2014) ;
 (3) ausência de avaliação do custo total de propriedade e do alinhamento da solução tecnológica com o objetivo da contratação (art. 12, inciso III, da IN n.º 4/2014; e art. 12, inciso IV, alínea 'b', da IN n.º 4/2014) ;
 (4) elaboração de pesquisa de preços simulada (art. 22 da IN n.º 4/2014; art. 7.º, § 2.º, inciso II, e art. 40, § 2.º, inciso II, da Lei n.º 8.666/1993; e art. 3.º, inciso III, da Lei n.º 10.520/2002) ;
 (5) ausência de apresentação da composição dos custos unitários, no caso dos serviços de suporte, operação assistida e treinamento (art. 22 da IN n.º 4/2014; e art. 7.º, § 2.º, inciso II, da Lei n.º 8.666/1993) ;
 (6) ausência de justificativa para ausência de parcelamento do objeto (art. 23, § 1.º, da Lei n.º 8.666/1993) , tendo em vista que não haveria óbice para a contratação de uma empresa para o fornecimento das licenças e outra para a operação assistida, o que aumentaria a competitividade do certame".
	
A este respeito, a Sefti propõe acolher as alegações dos gestores quanto às condutas (4) e (6) supra e rejeitar as alegações quanto às demais, aplicando-se a multa prevista no artigo 58 da Lei Orgânica e julgando irregulares as contas dos Srs. Leonardo Cézar Cavalieri dos Santos, Raquel Marra Molina de Aguiar e Henrique Alcântara Veloso Mota.
O MP/TCU, a seu turno, defende o acolhimento das alegações de defesa, com julgamento pela regularidade com ressalva de suas contas, em suma por entender que tais ocorrências "devem ser avaliadas predominantemente como falhas, e não infrações de disposições normativas que conduzam à sanção dos responsáveis", devendo-se considerar os termos do § 2.º do art. 22 da LINDB (peça 151, p. 7) .
Com vênias ao Parquet especializado, acolho a proposta da unidade técnica, sem prejuízo das considerações que se seguem.
No que se refere à conduta (1) , relacionada à ausência de justificativa da real necessidade da Funasa e dos reais benefícios a serem alcançados com a contratação, ao rejeitar as justificativas apresentadas, a Sefti pondera que:
	a)  o conteúdo das justificativas da contratação seria insuficiente para demonstrar a necessidade e os benefícios da contratação, tendo em vista que elas seriam genéricas e superficiais, apenas com descrições de utilidades da solução de data quality, mas sem especificar em detalhes como seriam aplicadas na Funasa;
	b) 	o texto utilizado para justificar a contratação nos referidos documentos foi idêntico ao que constava do DOD do Contrato 9/2013; e
	c) 	o fato de haver o alinhamento da necessidade da contratação ao PDTI não poderia ser considerado, isoladamente, como justificativa para a contratação.
  
O MP/TCU, a seu turno, assevera em síntese que:
a) 	a violação às normas restaria inequivocamente caracterizada se a contratação tivesse sido realizada sem nenhuma motivação ou justificativa, o que não foi o caso;
b) 	não se observou exatamente uma "ausência" de justificativa, mas uma justificação "incompleta", com possíveis falhas, que supostamente poderia ter sido mais detalhada, com estudos de necessidade e utilidade mais aprofundados;
c)	a contratação estava alinhada ao PDTI;
d)	a justificativa da contratação com base em repetição de documento de contratação anterior, embora não seja recomendável, pode não ter tido efeito adverso, ponderando que "se já existia um contrato anterior com solução de TI vigente, o prosseguimento dos serviços em um novo contrato prestigia o princípio da continuidade administrativa";
e)	as exigências de demonstração de necessidade e utilidade das contratações - previstas no art. 11, inciso I, e art. 12, inciso IV, alínea "c", da IN 4/2014 - são também genéricas, de modo que avaliar a suficiência e aderência à legislação dos atos discricionários de planejamento não é tarefa trivial. Mesmo que o planejamento não tenha abordado como a solução de qualidade de dados seria aplicada na realidade da Funasa, isso não revela necessariamente uma omissão grave, mas antes uma falha; e
f) 	os gestores não agiram de má-fé ou tentaram obter algum tipo de vantagem ilícita.
 
Com as devidas vênias, não se trata simplesmente de "prosseguimento dos serviços em um novo contrato". Como apontado alhures, estamos diante da contratação de nova versão de licença de um software que a Funasa já possuía, sendo, os serviços adquiridos, acessórios à contratação da licença. Apesar de ser uma contratação "conexa" com a de 2013, esperava-se que as justificativas considerassem o atual cenário da entidade, em 2017, para só então concluir pela sua necessidade. 
A propósito, lembro que até mesmo prorrogações contratuais de serviços continuados, ainda que dentro do limite de sessenta meses a que alude o art. 57 da Lei 8.666/1993, exigem nova justificativa, consoante prevê o art. 16 e o Anexo X da IN 5/2017-Seges/MP.
35.	Simplesmente não é razoável que se considere a justificativa para a contratação anterior como fundamento para a atualização da solução, quatro anos depois. Consoante aduz a Sefti, cada contratação deve ter sua necessidade analisada conforme os dispositivos que regem a fase de planejamento da contratação, não sendo viável juridicamente considerar pré-justificada uma contratação.
Ao contrário do suscitado, o "aproveitamento" dos estudos distancia-se de toda a principiologia administrativista e indica falha grave por parte dos gestores que conduziram a etapa de planejamento da referida contratação. 
Friso que os textos utilizados para justificar a contratação - que constam do item "4. Motivação/Justificativa" do DOD da contratação de 2017 (peça 5, p. 2) e no item "5 Justificativa da Solução Escolhida" do ETP (peça 5, p. 21) - possuem teor fortemente similar àqueles que constam do item "5. Motivação/Justificativa" do DOD do Contrato 9/2013 (peça 67, p. 2-3) .
A realização de estudos eivados de falhas graves, como no presente caso, representa violação à legislação aplicável, não apenas a ausência de estudos. 
Aproveito para destacar que fiscalizações a cargo desta Casa têm buscado coibir as situações de contratações com indícios de planejamento meramente formal, a exemplo dos casos relatados no relatório de consolidação da Fiscalização de Orientação Centralizada (FOC) apreciada por meio do Acórdão 2037/2019-TCU-Plenário, a qual resultou inclusive na expedição de recomendações a órgãos governantes para mitigação de tal falha. Aquela fiscalização apontou a existência de situações com fortes indícios de que os artefatos do planejamento da contratação teriam sido elaborados para dar aparência de legalidade a uma decisão previamente tomada, o que não pode ser admitido por esta Casa.
 Em relação ao alegado teor genérico das exigências de demonstração de necessidade e utilidade das contratações previstas no art. 11, inciso I, e art. 12, inciso IV, alínea "c", da IN 4/2014, igualmente entendo oportuno infirmar a conclusão ministerial. Referido inciso I do artigo 11 da revogada IN 4/2014 previa a necessidade da contratação, considerando os objetivos estratégicos e as necessidades corporativas da instituição, bem como o seu alinhamento ao PDTI.  Em outro giro, ao tratar da escolha da solução tecnológica adquirida e respectiva justificativa, o art. 12, inciso IV, alínea "c", da IN 4/2014 exige a identificação dos benefícios a serem alcançados com a solução escolhida em termos de eficácia, eficiência, efetividade e economicidade.
A partir de uma primeira leitura de tais disposições normativas, até poderia ser possível que se chegasse à conclusão equivocada de que tratar-se-ia de exigências genéricas. Inobstante, há que se ressaltar que tais previsões normativas foram frutos de longo trabalho de aprimoramento das contratações públicas de TI e criação de seu arcabouço normativo, com importante atuação indutora desta Casa. Nesse sentido, existe substancioso repositório de análises técnicas aprofundadas e exemplos concretos que podem levar o intérprete ao efetivo sentido da norma.
O tema não é novo nesta Casa e, para não me alongar, lembro que são fartas a jurisprudência e a literatura a respeito do tema "planejamento das contratações de TI", a exemplo do "Guia de boas práticas em contratação de soluções de tecnologia da informação" desta Casa, editado ainda em 2012, o que auxilia a atividade interpretativa.
De toda forma, ao praticamente transcreverem o texto da contratação realizada quatro anos antes, de modo a buscarem, formalmente, atender ao disposto nos mencionados art. 11, inciso I, e art. 12, inciso IV, alínea "c", da IN 4/2014, os gestores assumiram o risco de realizarem uma contratação divorciada das reais necessidades da entidade. 
Forçoso reconhecer que o afastamento do dano ao erário atinente aos indícios de desnecessidade da contratação (irregularidade "i") decorreu sobretudo da aparente fragilidade do método instrutório adotado na auditoria seminal, conclusão que não socorre os gestores quanto à inexistência de irregularidade no planejamento da contratação.
O alinhamento ao PDTI, enquanto exigência prevista na legislação aplicável, constitui requisito necessário, mas não suficiente na justificativa da contratação. Do contrário, o legislador não exigiria a elaboração de detalhados artefatos justificando a necessidade da contratação, os requisitos estabelecidos e a solução escolhida, entre as diversas existentes no mercado. 
Com efeito, com vênias ao MP/TCU, não se trata de mera falha, mas de grave descumprimento da legislação aplicável, o que dá azo à aplicação da censura legal, na forma proposta pela unidade técnica.
Nesse sentido, os elementos aduzidos pelos responsáveis em suas manifestações (peças 123-141; e 146) , devidamente examinados pela unidade instrutiva (peça 147, pp. 18-22) , mostraram-se insuficientes para afastar a responsabilidade pela irregularidade que lhes é atribuída.
Quanto à alegação da Sra. Raquel Marra Molina de Aguiar e do Sr. Henrique Alcântara Veloso da Mota de que, durante a fase interna da licitação, a Procuradoria Federal Especializada (PFE) teria exarado Parecer recomendando justificativa mais robusta para o não parcelamento do objeto, bem como o suprimento de deficiências referentes à pesquisa de preços, o que teria sido atendido unicamente pelo então Coordenador da CGMTI, Sr. Leonardo Cézar Cavalieri dos Santos, dando seguimento ao feito sem conferir à equipe de planejamento a oportunidade de manifestação e, consequentemente, de suprimento das deficiências apontadas pela consultoria jurídica, reforço a conclusão instrutória de que tal argumento não socorre os responsáveis, embora possa ser aproveitado a título de atenuante de suas condutas. A existência ou a atuação de outras instâncias de controle no processo de contratação, exigidas pela legislação, não mitiga sua responsabilidade pelas falhas observadas durante a atuação dos gestores ouvidos.
Em relação à alegação da Sra. Raquel Marra Molina de Aguiar e do Sr. Henrique Alcântara Veloso de que o art. 10 da então IN 4/2014-SLTI/MP preconizaria que a equipe de planejamento deveria acompanhar todas as atividades da etapa de planejamento da contratação e de seleção do fornecedor, o que não teria ocorrido, em prejuízo à sua responsabilização, vale destacar que tal acompanhamento seria adotado - nos termos previstos no mesmo dispositivo da norma - "quando determinado pelas áreas responsáveis". Portanto, a ausência de posterior acompanhamento da contratação por aparente inexistência de determinação pelas áreas responsáveis não seria necessariamente uma falha na condução pela autoridade responsável da área, de sorte que tal alegação não afasta sua responsabilidade pela atuação enquanto integrantes da equipe de planejamento da contratação. 
Igualmente não socorrem os responsáveis as mencionadas boas práticas de contratação relacionadas à revisão de recomendações técnicas, pela equipe de planejamento, após as recomendações da Consultoria Jurídica, as quais não teriam sido viabilizadas no âmbito da estrutura de gestão da Funasa. Friso que tal possibilidade de revisão não elide a responsabilidade dos integrantes da equipe de planejamento pela primeira versão dos artefatos produzidos, que viabilizaram a realização da contratação.  
Com efeito, restaram injustificados os descumprimentos ao art. 11 incisos I e II, e art. 12, inciso IV, da então IN 4/2014, além do disposto no art. 3º, inciso I, da Lei 10.520/2002.
No que se refere à conduta (2) , atinente à ausência de comparação das diversas soluções disponíveis para corrigir o problema e levantamento parcial das alternativas de mercado, o MP/TCU aponta que já havia uma solução em utilização pela Funasa (Contrato 9/2013) e, portanto, não se pode ter certeza se a opção por uma alternativa nova, quando já havia uma solução em uso, conduziria a uma contratação mais vantajosa para a Funasa.
Ademais, aduz que, à guisa do que dispõe o §1º do art. 22 da Lei de Introdução às Normas do Direito Brasileiro, havia uma circunstância limitadora à liberdade de busca por alternativas ou soluções diversificadas, pois existia um contrato anterior que já adotava uma solução de TI dentro da entidade, de sorte que, na iminência de decidir por uma nova contratação, pode ter pesado para os gestores a opção por não descontinuar o investimento até então realizado. Assim, teria havido não uma omissão com mero descarte de alternativas, mas situação em que a escolha da solução de TI foi condicionada por uma política e/ou contrato preexistente.
Novamente acolho a conclusão instrutória, no sentido de que a alegação de que a contratação consistiria mera atualização não é suficiente para justificar a ausência de avaliações. Tratando-se de verdadeira nova contratação, ainda que relacionada à aquisição anterior, os gestores deveriam analisar e rever alternativas para solucionar o problema da maneira mais vantajosa para a Funasa, ainda que tal atividade pudesse ser facilitada por já possuírem expertise naquele tema. 
O que se observou, no entanto, é que o comparativo do ETP consiste - segundo identificado pela unidade técnica - em cópia de avaliações de usuários aleatórios do site do Gartner, de sorte que inexistem evidências de que houve avaliação da ferramenta por parte dos gestores frente às necessidades da Funasa. 
Com vênias ao Parquet, entendo que a contratação anterior com mesmo fabricante não consiste em limitação à avaliação que poderia ser exigida dos gestores públicos. 
A propósito, vale destacar o entendimento a que chegou o Acórdão 248/2017-TCU-Plenário, quanto a novas aquisições de equipamentos de TI que, sob o pretexto de padronização, restringiram a contratação ao fabricante que havia fornecido anteriormente equipamentos de modelo similar, sem a adequada avaliação das demais alternativas existentes. Nos termos do item 9.9.3 do referido decisum, a restrição somente poderia decorrer de "ampla pesquisa e comparação efetiva com alternativas existentes".
Em acréscimo, na situação vivenciada pela Funasa, não haveria a "soma" da solução anterior com a nova, como no precedente acima mencionado, mas a instalação de uma nova solução, sem aproveitamento do software anteriormente instalado, tornando-se ainda mais exigível o adequado cotejo e comparação das diversas soluções disponíveis.  
Com efeito, acolho a proposta instrutória no sentido de se aplicar multa aos três gestores em razão do descumprimento do disposto no art. 12, inciso I, alíneas "b" e "c", da então IN 4/2014 e de seu art. 12, inciso II.
No mesmo sentido, restou injustificada a conduta mencionada no item (3) do parágrafo 27 desta proposta de deliberação, relacionada à ausência de avaliação do custo total de propriedade e do alinhamento da solução tecnológica com o objetivo da contratação (art. 12, inciso III, da IN n.º 4/2014; e art. 12, inciso IV, alínea "b", da IN n.º 4/2014) .
A Sefti reforça que, como tratava-se de nova contratação, os gestores tinham obrigação de realizar todos os estudos legalmente requeridos, sendo que o comparativo das três soluções de qualidade de dados, apontada pelos defendentes, não supriria a ausência das avaliações em análise, inclusive por se tratar de cópia traduzida de avaliações de usuários do site do Gartner.
A seu turno, o MP/TCU aponta - além dos argumentos suscitados por ocasião das condutas (1) e (2) - que: (i) houve uma opção consciente dos gestores por contratar uma atualização da plataforma tecnológica de qualidade de dados; (ii) a exigência de se realizarem estudos de custos restou mitigada face à plausibilidade de se manter a continuidade da solução de TI que já funcionava na entidade; e (iii) não haveria como comprovar que o custo-benefício da contratação ficou mais elevado com a solução escolhida, ou que ela não estava alinhada com o objetivo da contratação.
Com vênias, novamente acolho a análise instrutiva.
Ainda que não tenha sido possível comprovar, a partir da metodologia adotada na auditoria seminal, a existência de dano ao erário, é forçoso reconhecer que, a partir da ausência de comparação das diversas soluções disponíveis para solucionar o problema institucional e do parcial levantamento das alternativas de mercado, restou prejudicada a avaliação-comparativa do CTP (custo total de propriedade) e do alinhamento da solução tecnológica com o objetivo da contratação, em detrimento da exigência contida na legislação aplicável à época.
A preexistência de solução do mesmo fabricante não mitiga o dever dos gestores de justificarem a escolha da solução a ser contratada entre as várias disponíveis no mercado. Tal análise comparativa, a partir do critério de custo previsto na legislação, é mecanismo que visa a concretizar os princípios da isonomia e da impessoalidade, dos quais a atuação do poder público não poderia se desapegar. 
Por fim, no que se refere à conduta (5) , relacionada à ausência de apresentação da composição dos custos unitários, no caso dos serviços de suporte, operação assistida e treinamento (art. 22 da IN 4/2014; e art. 7º, § 2º, inciso II, da Lei 8.666/1993) , igualmente endosso a conclusão da Sefti no sentido de que não está especificada a composição dos custos unitários para os serviços de suporte, operação assistida e treinamento, porquanto não há memória de cálculo que justifique o quantitativo de esforço e complexidade de cada tarefa do "Anexo III - do TR - Detalhamento de atividades".
O MP/TCU contemporiza tal situação ao asseverar que seria desproporcional a aplicação de multa aos gestores, na medida em que tal constatação seria mera falha, não ilícito grave. Nesse sentido, em síntese pondera que: (i) não ficou claro nos autos se a ausência das composições comprometeu o resultado do certame ou trouxe alguma consequência danosa à Funasa; (ii) inexiste notícia de que houve aditivo ao contrato que alterasse preços ou quantitativos dos itens da licitação; (iii) houve realização de pesquisa de preços para a licitação, a despeito de não ter sido elaborada memória de cálculo que detalhasse as atividades; (iv) não houve apontamento de sobrepreço para os serviços de suporte e operação assistida e não restou comprovado o superfaturamento do treinamento; e (v) após a primeira ordem de serviço da operação assistida, a equipe de fiscalização e gestão do contrato teria vislumbrado a necessidade de maior detalhamento das atividades do catálogo, de modo que as atividades fossem completadas aos poucos.
Com as devidas vênias, o detalhamento dos custos unitários representa importante mecanismo de controle das contratações públicas, razão pela qual a jurisprudência desta Casa é firme pela conclusão de que sua ausência caracteriza irregularidade (a exemplo das ementas dos Acórdãos 2.157/2012 e 2.360/2011, ambos do Plenário, respectivamente, relatados pelos Ministros José Jorge e José Múcio) . 
A realização de pesquisa de preços, a não aditivação do contrato ou a aparente inexistência de sobrepreço/superfaturamento para tais serviços, apesar de minorarem, em tese, os efeitos concretos da irregularidade, não permitem que esta seja justificada.
Friso que, ainda que não se tenha comprovado dano decorrente das irregularidades supra relatadas - tomando por base o paradigma suscitado na auditoria em 2018 -, reputo grave a sucessão de irregularidades observadas, o que denota falta de diligência dos gestores com a realização do planejamento da contratação, o qual, como cediço, constitui etapa vital para o sucesso da contratação. 
Não por outro motivo a nova Lei de Licitações (Lei 14.133/2021) alçou ao nível de princípio expresso, em seu artigo 5º, o do planejamento, bem como apresentou relevante adensamento das normas relativas ao planejamento das contratações, a exemplo daquelas concernentes ao estudo técnico preliminar a que se refere o §1º de seu art. 18.
Nesta esteira, referida Lei permitiu ampliar, para além das contratações de TI, uma série de requisitos do planejamento da contratação de grande relevo, a exemplo da exigência de que a escolha do tipo de solução a ser contratada seja fruto de levantamento de mercado e de justificativa técnica e econômica (art. 18, §1º, V) .
Nestes termos, pelo conjunto de ocorrências que se coloca, acolho a proposta instrutória no sentido de julgar irregulares as contas dos Senhores Leonardo Cézar Cavalieri dos Santos, Raquel Marra Molina de Aguiar e Henrique Alcântara Veloso Mota, aplicando-se a multa estabelecida no artigo 58, inciso I, da Lei Orgânica, em razão de falhas no planejamento da contratação. 
IV
Em relação à irregularidade ("ii" - superfaturamento por preços excessivos na aquisição das licenças de software) , a conclusão instrutória baseou-se nos indícios de que a única contratação como paradigma (Pregão 9/2017 do MEC) possuía características diferentes da solução adquirida pela Funasa.
Lembro que, após a instauração desta tomada de contas especial, acolhi, com ajustes, análise instrutória (peça 83) quanto aos indícios de que os valores contratados estariam em patamar muito superior ao pago pelo Ministério da Educação (MEC) no bojo de Pregão Eletrônico realizado também no ano de 2017 (peça 85, tabela 1) :
	Pregão 24/2017-Funasa 
 (A) 
	Pregão 9/2017 - MEC
 (B) 
	Diferença por licença adquirida
 (C=A-B) 
	Diferença total
 (4*C) 

	R$ 497.945,00
	R$ 223.000,00
	R$ 274.945,00
	R$ 1.099.780,00

A despeito de aquela análise instrutória também ter mencionado contratação desta Casa, do ano de 2013, entendi que o distanciamento temporal inviabilizaria sua adoção para fins de comparação de preços.
De toda forma, na presente oportunidade, acolho a conclusão de que a referida comparação não resistiu à dialética processual, consoante passo a sintetizar. 
A despeito de constar, do instrumento de contrato, o total de quatro licenças da solução Informatica Data Quality, merece acolhida o argumento dos defendentes de que este item incluiria quatro licenças para ambiente de produção e quatro licenças para ambiente de desenvolvimento, o que totalizariam oito licenças. Nesse sentido, o Termo de Entrega de Produtos aponta quatro para "Ambiente de Produção" (lnformatica Data Quality AE per CPU-core Multicore Multi-OS Production License) e quatro para "Ambiente de Desenvolvimento" (lnformatica Multi-Product per CPU core Multicore Multi-OS Development Lab license) - peça 8, pp. 101-102.
Na contratação paradigma, por outro lado, consta apenas a descrição "Qualidade de Dados - Informatica Data Quality", de sorte que não seria possível avaliar, com o necessário nível de confiança, se há licenças de desenvolvimento inclusas nos preços propostos. Ante a revogação desta licitação-paradigma, a unidade técnica assevera que não haveria como coletar informações adicionais a respeito dos itens licitados para melhor comparar com as licenças adquiridas pela Funasa.
Em acréscimo, a Sefti aponta que, a partir da análise do edital do pregão do MEC, nota-se que o órgão buscava contratar as soluções "Integração de dados - Informática Powercenter" pelo preço unitário de R$ 232.262,50 e "Qualidade de dados - Informatica Data Quality" pelo preço unitário de R$ 245.912,50 (peça 70, p. 54) . No caso da Funasa, conforme o Termo de Entrega de Produtos, como resultado da contratação da solução Informatica Data Quality, pelo valor unitário de R$ 497.945,00, teriam sido disponibilizadas licenças para os softwares Informática Data Quality e PowerCenter 10 - Informática 10 (peça 8, pp. 102 e 217) . 
Tal análise indica que, embora não esteja assente no edital ou no contrato, na solução licenciada para a Funasa estariam incluídas licenças de qualidade de dados (Informática Data Quality) e de integração de dados (Informatica PowerCenter) , sendo que o MEC licitou esses dois softwares de maneira separada. 
Ante tal situação, à míngua de outras comparações válidas para o valor das licenças, acolho as alegações de defesa relacionadas ao superfaturamento por preços excessivos na aquisição das licenças de software (irregularidade "ii") . 
V
No tocante à irregularidade ("iii" - superfaturamento no serviço de treinamento de pessoal) , a derradeira conclusão instrutória apontou que não foi possível confirmar o superfaturamento, porquanto - no valor paradigma calculado pela unidade técnica - deixaram de ser considerados outros custos que gravitam em torno do serviço de treinamento. Lembro que, a Funasa havia despendido o total de R$ 65.000,00 por um treinamento que teria durado quatro dias (32 horas) , para cinco pessoas (TC Processo 015.932/2018-4, peça 95, p. 1) .
Isto porque, o parâmetro utilizado pela unidade técnica consistiu no custo de um dia de trabalho de um analista, com remuneração de R$ 10.000,00 e custo mensal empresarial de R$ 22.766,34 (custo diário de R$ 1.034,84) . Neste cálculo (peça 102, p. 150) , estão inclusos encargos sociais, insumos (uniforme, auxílio alimentação, transporte) , lucro e despesas indiretas e tributação sobre o faturamento (peça 35, p. 145) . Com efeito, considerando o treinamento com duração de quatro dias, entendeu-se que o valor que deveria ter sido pago seria de R$ 4.139,33 (4 x R$ 1.034,84) e não R$ 65.000,00 (peça 35, p. 145) .
Nesta esteira, razão assiste aos defendentes quanto à necessidade de serem considerados outros possíveis custos, como hospedagem, deslocamento, alimentação, lotação máxima da turma de trabalho ou a inclusão de possível assistente.
Consoante apontado pelos gestores citados, de acordo com o item 6.1 do Termo de Referência, a contratada deveria arcar com todas as despesas relativas ao treinamento e a sua execução, tais como transporte, hospedagem e diária dos instrutores, infraestrutura (salas, instalações e equipamentos, recursos audiovisuais, material didático, coffe-break) .
Nesse sentido, vale destacar alegação da Informática, fabricante da solução (peça 146, p. 35) , de que fazem parte dos custos do treinamento o deslocamento, a preparação do material e do ambiente, certificações contínuas do instrutor e o material oficial do treinamento, que representaria aproximadamente 50% do custo do treinamento devido aos royalties do fabricante (peça 146, p. 35; peça 8, pp. 201-213) .
Diante de tais argumentos, considerando a inexistência de outros paradigmas de preço para o serviço em questão, acolho a proposta uníssona nos autos no sentido de acolher as alegações de defesa dos manifestantes quanto à irregularidade (iii) do item 4 desta proposta de deliberação.
	Ante todo o exposto, manifesto-me por que o Tribunal aprove o Acórdão que ora submeto à deliberação deste Colegiado.
TCU, Sala das Sessões, em 1 de dezembro de 2021.
AUGUSTO SHERMAN CAVALCANTI 
Relator